---
title: "Uppföljning Dalastrategin"
author: ""
date: ""
output: 
  html_document:
    self_contained: true
    includes:
      in_header: 
      - favicon.html
      - hero_image.html
    toc: yes
    toc_float: yes
    toc_depth: 6
    css: "styles_hero.css"
    number_sections: true
---

```{r setup, include=FALSE}
knitr::opts_chunk$set(echo = FALSE)

if (!require("pacman")) install.packages("pacman")
p_load(tidyverse,
       ggtext)

```

```{js}
const debounce = (fn) => {
  let frame;
  return (...params) => {
    if (frame) cancelAnimationFrame(frame);
    frame = requestAnimationFrame(() => fn(...params));
  };
};

const storeScroll = () => {
  const threshold = 150; // px
  const scrolled = window.scrollY > threshold;

  document.documentElement.dataset.scroll = scrolled ? 'scrolled' : 'top';
};

document.addEventListener('scroll', debounce(storeScroll), { passive: true });
storeScroll();

```
<br>
<p style = "font-size:12px">
<i>Rapporten är skapad av Samhällsanalys, Region Dalarna<br>
Senast uppdaterad: `r Sys.Date()`</i>
</p>

# Sammanfattning {-}


# Introduktion {-}

Dalarna står tillsammans med övriga Sverige, Europa och världen inför stora samhällsutmaningar. För att skapa en hållbar framtid för Dalarna antog Regionfullmäktige i juni 2021 en ny regional utvecklingsstrategi ["Dalastrategin - Tillsammans för ett hållbart Dalarna"](https://www.regiondalarna.se/globalassets/regional-utveckling/dalastrategin-2030-tillsammans-for-ett-hallbart-dalarna-dec.pdf){target="_blank"} (reviderad 2026-02-16). 

Strategin är ett stöd och en språngbräda i arbetet med att rusta Dalarna för att möta framtidens utmaningar och göra dem till möjligheter. Målsättningarna för Dalarna sammanfattas i tre målområden som kopplar an till de olika dimensionerna av hållbarhet - miljömässig, ekonomisk och social hållbarhet: 

- ett klimatsmart Dalarna 
- ett sammanhållet Dalarna
- ett konkurrenskraftigt Dalarna 

Att ställa om för att skapa en hållbar framtid är en utmaning som berör alla delar av samhället, från global till lokal nivå och inom alla sektorer. Omställningen innebär att flytta fokus från kortsiktiga resultat till arbetssätt som säkrar naturresurserna långsiktigt så att människor kan leva gott på dess avkastning också i många generationer. 


<details>

  <summary>Mer information om regional utveckling</summary>

<div>Dalastrategin är en regional utvecklingsstrategi som är en central del av styrningen av den regionala utvecklingen i Dalarna. Varje region ges även ett uppdrag från riksdagen, formulerat genom den nationella strategin för hållbar regional utveckling ["Dalastrategin - Tillsammans för ett hållbart Dalarna"](https://www.regiondalarna.se/globalassets/regional-utveckling/dalastrategin-2030-tillsammans-for-ett-hallbart-dalarna-dec.pdf){target="_blank"}). Regionerna ges också en summa pengar årligen att använda för att koordinera och främja regional utveckling.... Budgetpropostionen område 19... Länsstyrelsens arbete är också en del av ... 
Uppföljning, årlig rapportering till regeringen, länsstyrelsens uppföljning av miljömålen och av hur de bidrar till regional utveckling.. [Namn](hemsida){target="_blank"}
</div>
 
</details>

Den här rapporten är en del av den årliga uppföljningen av Dalarnas utveckling och beskriver läget i Dalarna på vägen till en hållbar framtid.

Rapporten är uppdelad efter strategins målområde; klimatsmart, konkurrenskraftigt och sammanhållet. Varje målområde är sedan uppdelat i tre avsnitt, som vart och ett är tänkta att fånga naturresurserna, samspel och beteendemönster samt ekonomiska värden. För klimatsmart Dalarna är exempelvis vind och vatten naturresurser, byten från bensinbilar till elbilar en del av beteendet och mängden regional produktion av miljövänlig electricitet ekonomiska värden. Inom konkurrenskraftigt är arbetskraft och kompetens naturresurser, ett gott företagsklimat beteeendet, och företagens produktion ekonomiska värden, och i sammanhållet är befolkningens hälsa och trygghet naturresurser, befolkningens görande, samhällsengagemang beteenden samt fördelningen av ekonomiska värden mellan människor en del av den ekonomiska delen av sammanhållet.

<hr style="border: none; height: 5px; background-color: #93CEC1; margin-top: 40px; margin-bottom: 40px;">

# Ett klimatsmart Dalarna

<p class="intro" style = "background-color: #93CEC1">
Ett klimatsmart Dalarna är ett resurseffektivt Dalarna utan
klimatpåverkande utsläpp. Resande sker på ett enkelt och
miljömässigt hållbart sätt. I ett klimatsmart Dalarna är samhällets
robusthet och resiliens vid klimatförändringar god.
</p>

Rent vatten, ren luft, biologisk mångfald och andra ekosystem är grundläggande värden för människor och samhällen, och att vårda människor och människors hälsa, kunskap och bildning är grunden till att skapa långsiktig ekonomisk nytta och ekonomisk trygghet.

Dalarna är rikt på naturresurser och om de brukas rätt ger de mångfalt tillbaka, därför följs här bland annat hur resurser som vatten och vind, skog och jordbruksmark används. 
Den miljömässiga dimensionen för en hållbar regional utveckling handlar bland annat om att säkerställa att ekosystemen bibehålls och vårdas och att ett livscykelperspektiv tillämpas på allt från råvara och produktion till användning, återbruk och resurseffektivisering.

<!--För att nå ett klimatsmart Dalarna behöver vi skapa förutsättningar som gör det lätt att göra rätt – för invånare, företag och offentliga aktörer. Vi utgår från ett livscykelperspektiv där allt från råvara och produktion till användning och återbruk vägs in, och vi driver på cirkulära materialflöden och resurseffektivitet. Vi kombinerar teknisk omställning (elektrifiering, fossilfria bränslen, mer förnybar energi) med beteendeförändringar – särskilt i resor, transporter och konsumtion. Genom transportsnål planering och fler attraktiva alternativ till bilen blir det enklare att välja kollektivtrafik, cykel och gång. Offentlig sektor använder upphandling som hävstång och efterfrågar hållbara varor och tjänster så att marknaden ställer om snabbare. Tillsammans skapar vi nya vanor och normer som minskar utsläppen och stärker Dalarnas konkurrenskraft och livsmiljöer.-->


<hr style="border: none; height: 5px; background-color: #93CEC1; margin-top: 40px; margin-bottom: 40px;">

## Tillståndet i Dalarnas miljö och natur{.tabset}

Länsstyrelsen gör årligen en uppföljning av miljökvalitetsmålen på regional nivå. Det här avsnittet är baserat på länsstyrelsens slutsatser och rapport. 

Länsstyrelsen konstaterar att för flera av miljömålen är klimatförändring ett av de stora hoten. Negativa effekter av ett förändrat klimat så som värmeböljor, torka, extrema skyfall, översvämning, ras, skred och erosion och skogsbränder kommer 
innebära en omfattande utmaning för samhället. Här följer fyra centrala mål för vår 


<span class="big-indicator">
Vatten 
<span style="color:black; font-size:1.4em; font-weight:900;">➡</span>
</span> Grundvattnen till stora delar av god kvalitet, ett antal platser negativt påverkade.

<span class="big-indicator">
Luft 
<span style="color:green; font-size:1.4em; font-weight:900;">➡</span>
</span> 

<span class="big-indicator">
Skog och mark <span style="color:red; font-size:1.4em; font-weight:900;">⬇</span>
</span>

<span class="big-indicator">
Biologisk mångfald <span style="color:red; font-size:1.4em; font-weight:900;">⬇</span>
</span>

Länsstyrelserna i Sverige har i uppdrag att följa upp tillståndet i miljön i respektive län. För Dalarna finns redovisningen ["här"](https://www.rus.se/regional-arlig-uppfoljning/dalarnas-lan/#generation){target="_blank"}, för den som vill fördjupa sig ytterligare.


### Vatten{-} 

**Vatten**

Tillgången till grundvatten av god kvalitet är god och flera vatten som tidigare varit försurade har återhämtat sig. Samtidigt fortsätter tillåtna men miljöfarliga ämnen och nya ämnen med okända effekter släppas ut i miljön. Övergödningsproblemen är störst i jordbruksområden i de sydöstra delarna av länet.

Dalarna har god tillgång till grundvatten av god kvalitet ur ett regionalt perspektiv. Arbetet med statusklassificering 2018-2019 visar dock att ca 40 av Dalarnas 277 grundvattenförekomster riskerar att inte nå god kemisk status till år 2027.

Det atmosfäriska nedfallet har avtagit och flera vatten som tidigare varit försurade har återhämtat sig. Kalkningen har kunnat minskas i delar av Dalarnas län. 
Hundratals ämnen påträffas i Dalarnas ytvatten vilket återspeglar den stora kemikalieanvändningen i samhället och industrin. Halter av förbjudna ämnen i miljön sjunker, samtidigt släpps tillåtna miljöfarliga ämnen och nya ämnen med okända effekter ut i miljön.
Övergödningsproblemen är störst i jordbruksområden i de sydöstra delarna av länet. Åtgärdsarbetet har ökat på senare år, men det är inte tillräckligt för att målet ska kunna nås. Det tar också tid innan minskade utsläpp ger effekt i de vatten som är övergödda, bland annat eftersom den naturliga återhämtningen är långsam. Ännu märks inga tydliga förbättringar i miljön på regional nivå.

Vattendragen i länet är kraftigt påverkade av fysiska ingrepp som rätning och rensningar, samt av vandringshinder och flödesreglering. Med dagens åtgärdstakt nås målet Levande sjöar och vattendrag om ungefär 200 år. Kunskapsbristen för kulturmiljövärden är stor även om förbättringar skett under senare år. Fler sjöar och vattendrag behöver skyddas genom inrättande av områdesskydd.

Flera försurade vatten återhämtar sig och kalkningen har kunnat minskas i delar av länet. Minskande anslag leder till att kalkning behövt avslutas för sjöar och vattendrag med fortsatt behov av kalkning.

Dalarnas grundvatten håller en god kvalitet men för vissa grundvattenförekomster finns det en risk att de ej når god kemisk status till 2027. Återhämtningstiden för övergödda vatten är lång och ännu märks inga tydliga förbättringar i miljön. Flertalet vattendragsrestaureringar pågår men åtgärdsbehovet är stort.

```{r, echo = FALSE, message = FALSE, warning = FALSE, fig.height=5, fig.width=8, fig.align='center'}
gg_vatten$vattendrag_Dalarna
```

```{r, echo = FALSE, message = FALSE, warning = FALSE, fig.height=5, fig.width=8, fig.align='center'}
gg_vatten$vattendrag_Sverige
```


### Luft{-} 

**Luft**

Ren luft är en av grunderna för liv. Luften vi andas påverkas av utsläpp från många olika källor. I Länsstyrelsens uppföljning av miljökvalitetsmålen konstateras att luftkvaliteten generellt är god i Dalarna men försämrad i tätorter på grund av utsläpp från trafik, industri, uppvärmning av bostäder och småskalig vedeldning. För att uppfylla målet om Frisk luft behövs snabbare och kraftfullare åtgärder, vilket Världshälsoorganisationen (WHO) belyst genom att sänka sina riktvärden för luftföroreningar.


Ev. Diagram.


### Skog och mark{-} 

**Skog och mark**

Dalarnas yta utgörs till 79 procent av skog vilket gör Dalarna till det femte mest skogstäta länet i landet [(SCB)](https://www.scb.se/hitta-statistik/sverige-i-siffror/miljo/marken-i-sverige/){target="_blank"}. All skogsmark är inte produktiv (ex. myrar och bergsytor etc. som producerar mindre än en kubikmeter virke per hektar och år). Dessa områden utgör 11,3 procent av skogsmarken, varav ca 1,5 procentenheter är formellt skyddad. Skogsbruket i Dalarna brukas nästan enbart med konventionella metoder, ca 78 procent av skogsmarken brukas konventionellt [(SCB)](https://www.statistikdatabasen.scb.se/pxweb/sv/ssd/START__MI__MI0605/SkyddSkogFrivillig/table/tableViewLayout1/){target="_blank"}.

För att nå miljömålet behöver sektorns ansvar förtydligas och insatser öka för inventering, skydd, naturvårdande skötsel och större variation i skogsbruket. I Dalarna genomförs många insatser för förbättrad miljöhänsyn och ökad kunskap om skogens natur- och kulturvärden. Viktiga strukturer, som död ved, ökar men saknas fortfararande i tillräcklig mängd. Bestånd med naturvärden och lång skoglig kontinuitet avverkas. Antalet hotade arter och skador på forn- och kulturlämningar är fortsatt på en hög nivå. 
En förutsättning för bibehållen biologisk mångfald och bevarade kulturmiljövärden i odlingslandskapet är att det finns betande djur i landskapet och hållbara och bärkraftiga jordbruksföretag i länet. 

Antal betesdjur har minskat stadigt i Dalarnas län sedan 1980-talet, liksom antalet jordbruksföretag och arealen brukad jordbruksmark. Med färre betande djur och marker som inte längre hävdas försämras förutsättningarna för att bibehålla ett rikt odlingslandskap i länet, och den regionala livsmedelsförsörjningen minskar.

Klimatförändringar påverkar fjällen och dess ekosystemprocesser allt mer. Låglandsarter sprider sig in i fjällen och invasiva arter har spridit sig in i fjällområdet. Flera sjöar är försurade och kalkas för att gynna växt- och djurlivet. Inventering av fjällnära skogar har visat på höga biologiska värden, varför skydd av de fjällnära skogarna är av stor vikt. Fjällskogens kulturlämningar är däremot dåligt kända och sällan undersökta. Exploaterings- och besökstrycket ökar med markslitage, nedskräpning och störning av ren som följd.

År 2018 beslutade dåvarande regering om Sveriges första nationella skogsprogram med fokus på skogsbrukets roll för en hållbar utveckling. I Dalastrategin omnämns skogsbruket som en av länets viktigare näringar, påverkar och påverkas av klimatförändringarna. Skötsel och brukande behöver därför anpassas utifrån rådande kunskap om vad som har minst miljöpåverkan.

Skyddad produktiv skog, tillsammans med frivilliga avsättningar av produktiv skog utgör andelen som brukas på ett hållbart sätt. I diagrammen nedan redovisas hur andelen skyddad produktiv skogsmark i Dalarnas län utvecklats mellan `r ar_min_skogsmark` och `r ar_max_skogsmark`. Arealen skyddad skogsmark i länet har ökat med knappt `r areal_skogsmark_forandring_procent` procent över tidsperioden, från `r areal_skogsmark_min_ar` hektar år `r ar_min_skogsmark` till `r areal_skogsmark_max_ar` hektar år `r ar_max_skogsmark`.  

```{r, echo = FALSE, message = FALSE, warning = FALSE, fig.height=5, fig.width=8, fig.align='center'}
gg_skogsmark$areal_skyddad_skogsmark_Dalarna
```

Drygt `r andel_skogsmark_max_ar` procent av den produktiva skogsmarken i Dalarnas län var skyddad år `r ar_max_skogsmark`, vilket är en något större andel än `r ar_min_skogsmark`. Det betyder att den totala arealen produktiv skogsmark har ökat något under perioden.

```{r, echo = FALSE, message = FALSE, warning = FALSE, fig.height=5, fig.width=8, fig.align='center'}
gg_skogsmark$andel_skyddad_skogsmark_Dalarna
```



### Biologisk mångfald{-}

**Biologisk mångfald**

Betesmark och slåtteräng är centrala för att bibehålla biologisk mångfald och väl fungerande ekosystem, som i sig är en förutsättning för allt liv på jorden. Att vårda dem ger goda livsmiljöer och tillväxt för både Dalarnas invånare och för Dalarnas näringsliv. Den gröna infrastrukturen är ekologiskt funktionella nätverk av livsmiljöer och naturområden som utformas, brukas och förvaltas så att den biologiska mångfalden bevaras och därmed främjar för samhället så centrala ekosystemtjänster som exempelvis vattenrening och livskraftiga jordbruksmarker, etc. Samhället har allt att vinna på ett hållbart bruk av ekosystemen och att förvalta ett mångfunktionellt landskap där natur- och kulturvärden tillvaratas.

Betesmark tillsammans med åkermark utgör jordbruksmark. Åkermarken kan brukas för djurfoder och livsmedel, medan betesmarken och betande djur i hög grad bidrar till att upprätthålla artrikedomen. En delmängd av betesmarken är slåtterängar, som har särskilt höga biologiska värden.

Det bedrivs ett gediget arbete för att gynna arter, skapa livsmiljöer och förbättra grönstruktur i Dalarna. Trots det är 1 396 av länets arter rödlistade och vissa nära att dö ut på grund av markanvändning och global uppvärmning. Klimatförändring kan ha bidragit till lokala utdöenden av Dalarnas landskapsfjäril violett guldvinge de senaste årtiondena, 2025 fanns den bara på en lokal. Invasiva främmande arter ökar trots att många bekämpar dem. Havsörnen tycks ha haft sämre framgång 2023-2025 än 2021-2022.

I diagrammet nedan redovisas hur arealen betesmark i Dalarnas län har utvecklats mellan `r ar_min_betesmark` och `r ar_max_betesmark`. I diagrammet är den totala arealen betesmark uppdelad på slåtteräng och alla annan betesmark, benämnd övrig betesmark. Den totala arealen betesmark har under denna period minskat med ungefär `r forandring_betsmark` procent, från `r betesmark_tot_min_ar` till `r betesmark_tot_max_ar` hektar. Efter en tydlig minskning mellan 2022 och 2023, ökade arealen betesmark återigen år 2024. 

Slåtteräng är en delmängd av betesmarken som har särskilt höga biologiska värden och därmed särskilt stor betydelse för biologisk mångfald. I Dalarna har andelen slåtteräng ökat från `r andel_slatterang_min_ar` procent av betesmarken år `r ar_min_betesmark` till `r andel_slatterang_max_ar` procent av betesmarken år `r ar_max_betesmark`.

```{r, echo = FALSE, message = FALSE, warning = FALSE, fig.height=5, fig.width=8, fig.align='center'}
gg_betesmark$areal_betesmark_Dalarna
```

<!--Flera insatser görs i samhället som bedöms gynna tillståndet för den biologiska mångfalden. Genom våtmarkssatsningen restaureras och anläggs många våtmarker i länet. Takten i arbetet har goda förutsättningar att öka i och med klimatarbetet och ett ökande fokus på naturtypsrestaurering. Utvecklingen påverkas däremot negativt av den långsamma igenväxning som sker generellt på myrar samt exploatering i form av dikning vid vägar och järnvägar.


Renbetesmarker
Klimatförändringar påverkar fjällen och dess ekosystemprocesser allt mer. Låglandsarter sprider sig in i fjällen och invasiva arter har spridit sig in i fjällområdet. Flera sjöar är försurade och kalkas för att gynna växt- och djurlivet. Inventering av fjällnära skogar har visat på höga biologiska värden, varför skydd av de fjällnära skogarna är av stor vikt. Fjällskogens kulturlämningar är däremot dåligt kända och sällan undersökta. Exploaterings- och besökstrycket ökar med markslitage, nedskräpning och störning av ren som följd.-->


## {-}
<hr style="border: none; height: 5px; background-color: #93CEC1; margin-top: 40px; margin-bottom: 40px;">

## Val för minskad miljöpåverkan och resursförbrukning i Dalarna{.tabset}

För att minska miljöpåverkan och utsläppen av växthusgaser i Dalarna behöver vi kombinera teknisk omställning med förändrade beteenden i vardag och verksamheter. Dalastrategin pekar på att fossila bränslen ska fasas ut och ersättas av klimatneutrala lösningar, samtidigt som vi ökar takten i utsläppsminskningarna genom resurseffektiva val.


<span class="big-indicator">
Utsläpp av växthusgaser <span style="color:red; font-size:1.8em; font-weight:900;">➡</span>
</span>
<br>

<span class="big-indicator">
Kollektivt resande <span style="color:red; font-size:1.8em; font-weight:900;">➡</span>
</span>
<br>

<span class="big-indicator">
Övergång till elbilar <span style="color:black; font-size:1.8em; font-weight:900;">⬆</span>
</span>
<br>

<span class="big-indicator">
Insamlat avfall <span style="color:green; font-size:1.8em; font-weight:900;">⬇</span>
</span>
<br>

<span class="big-indicator">
Kommunala klimatanpassningsplaner <span style="color:green; font-size:1.8em; font-weight:900;">⬇</span>
</span>
<br>


Tips på mer läsning: https://www.klimatanalys.se/climate-stories

Under flikarna hittar den som önskar fördjupad information om varje variabel.


### Utsläpp{-}

År 2017 antog Sverige ett långsiktigt nationellt mål om att landet ska vara klimatneutralt år 2045. Detta innebär en minskning av växthusgasutsläpp med minst 85 procent inom landets gränser i jämförelse med utsläppen år 1990. Målet innebär i princip att alla sektorer och verksamheter behöver vara fossilfria år 2045. Sveriges nationella mål är i linje med det europeiska målet om ett klimatneutralt EU till år 2050 och det internationella Parisavtalet som innebär att jordens länder strävar efter att ökningen av den globala genomsnittstemperaturen inte blir mer än 1,5°C till år 2050 i förhållande till den förindustriella nivån, samt att den i vilket fall inte överstiger 2°C.

De klimatpåverkande växthusgaserna innefattar fler ämnen än koldioxid. Ett exempel är metangas som även är betydligt skadligare per enhet än koldioxid (1 ton metangas motsvarar utsläpp av ca 28 ton koldioxid). För att utsläppen som sker i Dalarna ska vara jämförbara med andra regioners utsläpp omsätts därför samtliga gasers utsläpp till så kallade koldioxidekvivalenter, det vill säga den mängd som varje ämne släpper ut omräknat i termer av koldioxid.

I Dalarna har utvecklingen gått i positiv riktning med minskande utsläpp av växthusgaser under de senaste decennierna. Det är industri- och transportsektorerna som står för den volymmässigt största minskningen samtidigt som dessa sektorer, i likhet med övriga Sverige, står för den största andelen utsläpp av växthusgaser totalt sett i länet. Diagrammet visar även att utsläppen minskade tydligt under pandemiåret 2020, rimligtvis för att produktionstakten saktade in, men ökade år 2021. Sedan år 2021 har utsläppen återigen minskat och var år 2023 på den lägsta nivån sedan åtminstone 2005. Minskningen mellan 2022 och 2023 var dock liten och ska utsläppsmålen uppnås krävs en betydligt snabbare minskningstakt.  

```{r, echo = FALSE, message = FALSE, warning = FALSE, fig.height=5, fig.width=8, fig.align='center'}
gg_utslapp$utslapp_bransch_Dalarna
```

Sett till utsläpp per person ligger Dalarna högre än riksgenomsnittet, trots en minskning från knappt `r utslapp_min_ar_per_person` ton/invånare år `r utslapp_min_ar`  till ungefär `r utslapp_max_ar_per_person` ton/invånare år `r utslapp_max_ar`. För att uppnå målet om klimatneutralitet 2045, skulle utsläppen behöva minska till ca 1,25 ton/invånare år 2045, vilket innebär en minskning om ungefär `r behovd_minskning` procent årligen mellan `r utslapp_max_ar` och 2045. Som jämförelse minskade utsläppen per person i Dalarna med ungefär `r forandring_sedan_2015` procent per år mellan 2015 och `r utslapp_max_ar`. Även om vi ser en utveckling i rätt riktning kommer det således att krävas en ännu snabbare minskningstakt för att uppnå våra ambitioner i Dalastrategin och bli klimatneutrala till år 2045 i enlighet med den nationella målsättningen.

```{r, echo = FALSE, message = FALSE, warning = FALSE, fig.height=5, fig.width=8, fig.align='center'}
gg_utslapp$utslapp_per_capita_Dalarna
```

<hr style="border: none; height: 5px; background-color: #93CEC1; margin-top: 40px; margin-bottom: 40px;">


### Kollektivt resande{-}

Den utsträckta och relativt glesbefolkade geografin i Dalarna är utmaningar i arbetet med att skapa en hållbar transportinfrastruktur. För att transportsektorn ska nå klimat- och energimålen krävs kraftfull teknisk utveckling i kombination med beteendeförändringar så som minskad konsumtion av varor vars transporter orsakar höga utsläpp, ökad samåkning och minskat resande totalt sett. Kollektivt resande spelar en central roll för utvecklandet av en klimatsmart och resurseffektiv, men också mer jämlik, mobilitet. Kollektivtrafik bidrar både till miljönytta och samhällsekonomisk effektivitet men är också förenat med höga kostnader. För att klara omställningen krävs mod att ställa olika kostnader mot varandra. För att det kollektiva resandet ska öka behöver den traditionella kollektivtrafiken sannolikt kompletteras med nya mobilitetslösningar och tjänster, särskilt för länets mest glesbefolkade områden.

Diagrammen redovisar indikatorer för kollektivt resande i Dalarna: Kollektivtrafiksresor per invånare samt marknadsandel för kollektivtrafik i länet. För antal resor per invånare syns att det kollektiva resandet har minskat avsevärt i Dalarna, från  48 resor per person och år 2010 till knappt `r resande_per_person_max_ar_varde ` resor år `r resande_per_person_max_ar`. Nedgången kan delvis förklaras av pandemin - det sker en tydlig minskning mellan 2019 och 2020 - men även mellan 2012 och 2013 minskade antalet resor per invånare avsevärt i Dalarna. I en nationell jämförelse år 2024 framgår att det i glesbygdslänen i Sverige som mest görs runt 60 resor per person, medan det görs betydligt fler i storstadsregionerna, så som Skåne med i snitt 122 resor per person och år. I Stockholm där flest resor sker, görs 306 resor per person och år. I jämförelse med Sveriges övriga län görs näst minst antal resor med kollektivtrafik per invånare i Dalarna. Bara på Gotland görs färre resor ([Kolada](https://www.kolada.se/verktyg/fri-sokning/?kpis=40615&years=30201,30200,30199&municipals=27493,27494,27495,27496,27497,27498,27499,27500,27501,27502,27503,27504,27505,27506,27507,27508,27509,27510,27511,27512,27513&rows=municipal,kpi&visualization=bar-chart){target="_blank"}).

```{r, echo = FALSE, message = FALSE, warning = FALSE, fig.height=5, fig.width=8, fig.align='center'}
gg_kollektivt_resande$resor_per_invanare_Dalarna
```

Marknadsandelen för kollektivtrafik beräknas som andelen resor med kollektivtrafik (linjelagd buss, spårvagn, tunnelbana, pendeltåg, tåg och båt) och taxi av det totala antalet resor, dvs kollektivtrafik, taxi, bil (förare och passagerare) samt moped/MC. Efter ett antal år av ökande marknadsandel för kollektivtrafiken bröts uppgången år 2020 av en förmodad pandemieffekt. Nedgången fortsatte år 2021 när marknadsandelen för kollektivtrafik bara var `r resande_marknadsandel_2021` procent. Därefter ökade marknadsandelen under ett par år, innan den minskade igen år `r resande_marknadsandel_max_ar`. Sett över hela tidsperioden `r resande_marknadsandel_min_ar` till `r resande_marknadsandel_max_ar` har marknadsandelen för kollektivtrafik `r okning_minskning_marknadsandel_klartext` med `r forandring_marknadsandel` procentenhet, från `r resande_marknadandel_min_ar_varde` procent år `r resande_marknadsandel_min_ar`  till `r resande_marknadsandel_max_ar_varde` procent år `r resande_marknadsandel_max_ar`. 

```{r, echo = FALSE, message = FALSE, warning = FALSE, fig.height=5, fig.width=8, fig.align='center'}
gg_kollektivt_resande$marknadsandel_resande_Dalarna
```

<hr style="border: none; height: 5px; background-color: #93CEC1; margin-top: 40px; margin-bottom: 40px;">


### Elbilar{-}

Andelen personbilar som helt eller delvis drivs av el har ökat tydligt i Dalarna på senare år. Fram till mitten av 2010-talet var andelen mer eller mindre obefintlig, men därefter har ökningen gått snabbt. Initialt ökade framförallt andelen laddhybrider, men på senare år har även andelen rena elbilar ökat kraftigt. Andelen är dock fortfarande relativt låg. År `r elbilar_max_ar` var knappt `r elbilar_andel_max_ar_Dalarna` procent av personbilarna i Dalarna antingen rena elbilar eller laddhybrider.

```{r, echo = FALSE, message = FALSE, warning = FALSE, fig.height=5, fig.width=8, fig.align='center'}
gg_elbilar$elbilar_Dalarna
```

I ett nationellt perspektiv sticker framförallt Stockholms län ut, där mer än var 4:e personbil år `r elbilar_max_ar` var en ren elbil eller en laddhybrid. Bland övriga län är det framförallt storstadslän som Västra Götaland och Skåne som har en relativt hög andel elbilar eller laddhybrider (mellan 10 och 15 procent). Lägst andel återfinns i nordliga län som Norrbotten och Jämtland Härjedalen, men även Gotland har relativt få elbilar.

```{r, echo = FALSE, message = FALSE, warning = FALSE, fig.height=5, fig.width=8, fig.align='center'}
gg_elbilar$elbilar_Sverige
```

Tillgång till publika laddplatser är även en del i förutsättningarna för att äga en elbil. På webbplatsen ["drivmedla.se"](https://drivmedla.se/){target="_blank"} finns information om utvecklingen av laddinfrastrukturen i länet och landet.


<hr style="border: none; height: 5px; background-color: #93CEC1; margin-top: 40px; margin-bottom: 40px;">


### Avfall{-}

En av prioriteringarna i Dalastrategin är att öka resurseffektiviteten i länet. Ett mått på resursförbrukning är mängden insamlat kommunalt avfall som kan antas motsvara invånarnas resursförbrukning. I det kommunala avfallet ingår det mesta avfall som ett hushåll producerar, så som mat- och restavfall, grov- och trädgårdsavfall och farligt avfall. Även förpackningar och batterier etc. som ingår i producentansvaret ingår i beräkningen. I sammanställningen nedan visas insamlat kommunalt avfall per person och år i Dalarna från `r avfall_min_ar` till `r avfall_max_ar`. År `r avfall_min_ar` samlades det in `r avfall_per_person_min_ar` kg avfall per person i Dalarna, att jämföra med ca `r avfall_per_person_max_ar` kg per person år `r avfall_max_ar`. En lägre mängd per person signalerar en lägre resursanvändning. I en nationell jämförelse ses att Stockholms län ligger bäst till med ungefär 388 kg per person och år, medan Värmland ligger sämst till med ca 511 kg per person och år.

```{r, echo = FALSE, message = FALSE, warning = FALSE, fig.height=5, fig.width=8, fig.align='center'}
gg_avfall$avfall_Dalarna
```

<hr style="border: none; height: 5px; background-color: #93CEC1; margin-top: 40px; margin-bottom: 40px;">

### Klimatanpassning{-}

Kommunala klimatanpassningsplaner utgör grunden för att utifrån geografin utforma en proaktiv motståndskraft mot de klimatförändringar som vi kan förutspå kommer men också förberedelse för det vi ännu inte kan förutspå.

Svenska miljöinstitutet, IVL kartlägger kommunernas klimatanpassningsarbete genom en enkätundersökning. För Dalarna har 8 av 15 kommuner svarat med ett svarsspann på 5,5 till 26 poäng, och ett medelvärde på 16 poäng. Skalan går från 0-33 poäng där 33 är det mest positiva utfallet.


Rapport och diagram:
https://www.ivl.se/download/18.2e89e926197627f97b412441/1750166438874/Klimatanpassning-2025-lansvis-uppdelning.pdf

Se https://www.klimatanalys.se/climate-stories

På webbplatsen ["Klimatkalkylen"](https://klimatkalkylen.oawa.se/)



## {-}
<hr style="border: none; height: 5px; background-color: #93CEC1; margin-top: 40px; margin-bottom: 40px;">

## Förnybar elproduktion och ekonomiska värden av material och råvaror {.tabset}

De ekonomiska aspekterna av ett klimatsmart Dalarna handlar om hur vi tar tillvara naturresurserna och skapar återanvändning och självförsörjning inom de planetära gränserna. 

Sammanfatting.


<span class="big-indicator">
Förnybar elproduktion <span style="color:red; font-size:1.8em; font-weight:900;">⬇</span>
</span>
<br>

<span class="big-indicator">
Energieffektivitet <span style="color:red; font-size:1.8em; font-weight:900;">⬇</span>
</span>
<br>

<span class="big-indicator">
Avfall / BRP <span style="color:red; font-size:1.8em; font-weight:900;">⬇</span>
</span>
<br>

<span class="big-indicator">
Självförsörjning av livsmedel och el <span style="color:red; font-size:1.8em; font-weight:900;">⬇</span>
</span>
<br>


Mer att läsa, tipsa här.

### Förnybar elproduktion{-}

En god tillgång till hållbar energi är avgörande för näringslivets och hela samhällets omställningsförmåga. En ökad regional produktion av förnybar energi bidrar till såväl minskade utsläpp som ökad självförsörjningsförmåga och resiliens för Dalarna. Sveriges samlade energisystem beskrivs utförligt på [Energimyndighetens webbplats](https://www.energimyndigheten.se/energisystemet/sveriges-energisystem/){target="_blank"}. 

Den regionalt producerade energin som omsätts till elektricitet i Dalarna omfattar vatten- och vindkraft samt övrigt, där vatten och vind är de huvudsakliga energikällorna. Det saknas dock statistik över vattenkraft enskilt för vissa år, varför kategorin vattenkraft och övrigt används i diagrammet nedan. I kategorin vattenkraft och övrigt ingår även solkraft som utgör en liten men växande andel över tid. Kategorin har beräknats som skillnaden mellan total elproduktion och elproduktion från vindkraft.

Produktionen av el i Dalarna varierar mellan olika år, bland annat beroende på om det är torrår eller våtår (se exempelvis år 2018 som var ett ovanligt torrt år). I diagrammet visas mängden el producerad av vattenkraft och övrigt respektive vindkraft. Även om vattenkraft och övrigt står för merparten så är trenden tydlig att elproduktionen från vindkraft ökar, och har nästan tredubblats sedan första mätåret 2012. År `r elproduktion_min_ar` gav vindkraften ca `r elproduktion_vind_min_ar` MVh och år `r elproduktion_max_ar` gav den ungefär `r elproduktion_vind_max_ar` MVh. Betydelsen av vindkraft för den totala elproduktionen har därmed också ökat från att ha utgjort ca `r elproduktion_andel_min_ar` procent till att år `r elproduktion_max_ar` utgöra knappt `r elproduktion_andel_max_ar` procent av den totala produktionen. Efter att ha minskat under 2022, ökade elproduktionen tydligt i Dalarna under 2023 och var mer eller mindre oförändrad 2024. Den tydliga ökning 2023 kan helt tillskrivas en ökad produktion av vattenkraft och övrigt, medan produktionen från vindkraft ökade mellan 2023 och 2024.  

Även elproduktionen från solkraft, som är en del av kategorin vattenkraft och övrigt i diagrammet nedan, har ökat tydligt i Dalarna på senare år, från ungefär `r elproduktion_sol_2021` MVh år 2021 till ca `r elproduktion_sol_max_ar` MVh år `r elproduktion_max_ar`. Trots ökningen stod solkraft bara för `r solkraft_andel_max_ar` procent av den totala elproduktionen i Dalarna år `r elproduktion_max_ar`.

```{r, echo = FALSE, message = FALSE, warning = FALSE, fig.height=5, fig.width=8, fig.align='center'}
gg_energiproduktion$elproduktion_Dalarna
```
<hr style="border: none; height: 5px; background-color: #93CEC1; margin-top: 40px; margin-bottom: 40px;">


### Energieffektivitet{-}

Ett sätt att mäta den ekonomiska effektiviteten i energianvändningen är att sätta utsläppen som genereras i länet i relation till de ekonomiska värden som produceras med energin. En regions ekonomiska värdeproduktion mäts genom bruttoregionalprodukten (BRP). Energins ekonomiska effektivitet skattas sedan genom att beräkna förädlingsvärdet per ton koldioxidekvivalenter, vilket kopplar ihop utsläppen i länet med den ekonomiska aktiviteten. Att få ut ett större ekonomiskt värde av varje använd energienhet antas innebära en lägre miljöbelastning per producerad krona, och ses därför generellt som positivt. 

I Dalarna utgörs samtidigt en stor del av näringslivet av tillverkande industri som förbrukar relativt sett stora mängder energi och driver därigenom upp mängden energi förbrukad per invånare.

Ett ökat förädlingsvärde per mängd förbrukad energi i länet kan betyda att länet har förbättrat energieffektiviteten i de fall industrier och näringar är ungefär desamma mellan mätningarna. En förklaring till en förbättrad energieffektivitet kan annars vara att näringslivets struktur har förändrats i en riktning där energikrävande industrier har lämnat regionen och mer kunskapsintensiv tjänsteproduktion har ökat (som generellt kräver mindre energi). Om energikrävande industrier har lämnat regionen och skapar utsläpp i andra delar av världen är det tyvärr inte självklart att nettoeffekten på de globala utsläppen minskat, då de flesta andra länder har en svagare miljölagstiftning än Sverige.

Mellan `r energieffektivitet_min_ar` och `r energieffektivitet_max_ar` ökade energieffektiviteten i ekonomiska termer i Dalarna med ca `r energieffektivitet_forandring_procent` procent. Förändringen beror framförallt på att utsläppen av växthusgaser i länet har minskat under perioden men även på att BRP för Dalarna har stigit under samma tidsperiod.

```{r, echo = FALSE, message = FALSE, warning = FALSE, fig.height=5, fig.width=8, fig.align='center'}
gg_energieffektivitet$energieffektivitet_Dalarna
```

I en nationell jämförelse ligger Dalarnas energieffektivitet på den sämre halvan av intervallet tillsammans med regioner som också är mer glest befolkade och har tunga industrier.

```{r, echo = FALSE, message = FALSE, warning = FALSE, fig.height=5, fig.width=8, fig.align='center'}
gg_energieffektivitet$energieffektivitet_alla_lan
```

<!--En viktig frågeställning för tillväxtarbetet är om det är möjligt att ha en fortsatt ökad ekonomisk tillväxt och samtidigt minska energiförbrukningen och utsläppen i samhället, så pass att ekonomisk aktivitet inte orsakar miljöpåverkan. Detta kallas frikoppling och är något som det forskas om. Hittills visar resultaten på exempel där det är möjligt att minska energiproduktionens miljöpåverkan, men ännu inte helt frikoppla den. I forskningen synliggörs även dilemmat med den traditionella tillväxtmodellen som innebär en konstant utvinning av värden från naturresurser utan att hänsyn tas förvaltandet och vårdandet av naturresurser och ekosystemtjänster för att de långsiktigt ska ge en god kontinuerlig avkastning.-->

### Avfall/BRP{-}

Ytterligare en indikator på ekonomisk resurseffektivitet är kopplingen mellan mängden insamlat avfall (förbrukade resurser) och den ekonomiska aktiviteten i regionen, mätt genom bruttoregionalprodukten (BRP). Indikatorns värde visar på en positiv trend av att mängden avfall minskar per producerat ekonomiskt värde över perioden från `r  avfall_brp_min_ar` till `r avfall_brp_max_ar`. `r avfall_brp_min_ar` samlades det in knappt `r avfall_brp_min_ar_varde` kg avfall för varje miljon kronor av Dalarnas BRP under samma år. `r avfall_brp_max_ar` hade motsvarande mängd avfall sjunkit till drygt `r avfall_brp_max_ar_varde` kg avfall. Det kan främst förklaras med att BRP har ökat under perioden.

```{r, echo = FALSE, message = FALSE, warning = FALSE, fig.height=5, fig.width=8, fig.align='center'}
gg_avfall$avfall_BRP_Dalarna
```

<hr style="border: none; height: 5px; background-color: #93CEC1; margin-top: 40px; margin-bottom: 40px;">


### Självförsörjning mat och el{-}

Klimatförändringarna medför lokalt förändrade mönster för nederbörd, torka och vind men även insekts- och svampangrepp på grödor och skog, höga temperaturer, med mera. Här spelar god samhällsplanering på regional och kommunal nivå en viktig roll. Ett sätt att förbättra beredskapen i Dalarna är att ha en tillräckligt omfattande lokal och hållbar energi- och livsmedelsproduktion. En ökad självförsörjningsgrad är en trygghet på flera sätt och gynnar även miljöns motståndskraft genom en ökad biologisk mångfald.

Diagrammet nedan visar andelen livsmedel inom fem kategorier (fårkött, griskött, matpotatis, mjölkprodukter samt nötkött) som producerats i Dalarna i relation till den mängd livsmedel i varje kategori som konsumerats i länet. Med undantag för matpotatis år 2016, 2019 och 2022, som länet i princip är självförsörjande på, konsumerar befolkningen i Dalarna idag betydligt mer inom samtliga kategorier jämfört med den mängd som produceras i länet. Intressant att notera är dock att självförsörjningsgraden för matpotatis har sjunkit avsevärt de senaste åren, jämfört med åren innan. Detta beror på att skördarna av matpotatis i länet har varit ovanligt små såväl 2023 som 2024 (de lägsta i ton sedan mitten på 00-talet).

```{r, echo = FALSE, message = FALSE, warning = FALSE, fig.height=5, fig.width=8, fig.align='center'}
gg_sjalvforsorjning$teoretisk_sjalvforsorjning_livsmedel_dalarna
```

I diagrammet nedan visas en teoretisk beräkning av självförsörjning av elektricitet i Dalarna där den totala elproduktionen i länet visas som andel av den total elförbrukningen. Diagrammet visar en positiv trend för självförsörjningsgraden av elektricitet från `r sjalvforsorjning_el_min_ar_varde` procent år `r sjalvforsorjning_el_min_ar` till `r sjalvforsorjning_el_max_ar_varde` procent år `r sjalvforsorjning_el_max_ar`. Att självförsörjningsgraden har ökat tydlligt på senare år, mer el producerades i länet än den som konsumerades säväl 2023 som 2024, beror i första hand på att konsumtionen av el har minskat, något som potentiellt delvis kan förklaras av Rysslands invasion av Ukraina och dess effekt på elpriserna. Konsumtionen av el var ovanligt låg även 2022, men då var även produktionen av el i länet ovanligt liten (se fliken förnybar elproduktion).

```{r, echo = FALSE, message = FALSE, warning = FALSE, fig.height=5, fig.width=8, fig.align='center'}
gg_sjalvforsorjning$teoretisk_sjalvforsorjning_el_Dalarna
```

## {-}
<hr style="border: none; height: 5px; background-color: #f8aab6; margin-top: 40px; margin-bottom: 40px;">

# Ett konkurrenskraftigt Dalarna

<p class="intro" style = "background-color: #f8aab6">
I ett konkurrenskraftigt Dalarna är näringslivet livskraftigt och skapar tillväxt inom de planetära gränserna. En väl utvecklad och hållbar infrastruktur skapar värden för näringsliv, boende och besökare. Det är ett Dalarna där allas kunskaper och kompetenser tas till vara och där individer, näringsliv, offentlig sektor och civilsamhälle utvecklas tillsammans och i samspel med omvärlden. Det är också ett nyskapande Dalarna där utmaningsdriven innovation bidrar till ett gott samhälle och hållbar tillväxt.
</p>

Den ekonomiska dimensionen av hållbarhet i det regionala utvecklingsarbetet handlar om att ta vara på och hushålla med människor som resurs, att förädla idéer på ett miljömässigt och socialt hållbart sätt och ta vara på möjligheterna att därigenom skapa konkurrenskraft och sysselsättning.


<hr style="border: none; height: 5px; background-color: #f8aab6; margin-top: 40px; margin-bottom: 40px;">

## Befolkning och kompetens {.tabset}

Sammanfattning av avsnittet.

<span class="big-indicator">
Arbetsför ålder och återväxt <span style="color:red; font-size:1.8em; font-weight:900;">⬇</span>
</span>
<br>

<span class="big-indicator">
Utbildningsnivåer <span style="color:red; font-size:1.8em; font-weight:900;">⬇</span>
</span>
<br>

<span class="big-indicator">
Gymnasieutbildning <span style="color:red; font-size:1.8em; font-weight:900;">⬇</span>
</span>
<br>

<span class="big-indicator">
Invandrares arbetsetablering <span style="color:red; font-size:1.8em; font-weight:900;">⬇</span>
</span>
<br>

<span class="big-indicator">
Ohälsa <span style="color:red; font-size:1.8em; font-weight:900;">⬇</span>
</span>
<br>


Läs mer om kompetensförsörjning i länet i SCB:s rapport ["Regionala Trender och Prognoser 2025 Med sikte på år 2040 Dalarnas län"](https://www.scb.se/contentassets/04cf1ee0f04b4c06a6e62d22d78e8d4c/dalarnas-lan-20251215.pdf){target="_blank"}

### Arbetsför befolkning och återväxt {-}

**Arbetsför befolkning**

Befolkning i arbetsför ålder omfattar boende i Dalarna i åldern 20-64 år (65 år från 2023 och 66 år från 2026). Antalet inrikes födda invånare i arbetsför ålder har minskat från ungefär 145 000 personer år 2000 till cirka 124 000 år 2023. Samtidigt har en relativt stor invandring medfört att utrikes födda invånare i arbetsför ålder har ökat från ungefär 11 000 personer år 2000 till cirka 26 000 år 2023. De utrikes födda ökat har således inte ökat i samma omfattning som inrikes födda minskat, vilket leder till att befolkningen i arbetsför ålder som helhet krymper. Den höjda pensionsåldern ökar antalet i arbetsför ålder.

Figur 2 i kompetensrapporten - befolkning i arbetsför ålder 2000 - 2023X


**Återväxt**

```{r, echo = FALSE, message = FALSE, warning = FALSE, fig.height=5, fig.width=8, fig.align='center'}
gg_befutv_per_komponent_ar_scb[[1]]
```


### Utbildningsnivåer {-}
De senaste decennierna har utbildningsnivån bland befolkningen i Dalarna ökat generellt och särskilt andelen med högre utbildning. I mitten av 1980-talet hade bara drygt sju procent av befolkningen en högre utbildning. År 2024 hade den andelen ökat till ungefär 31 procent för kvinnor och ca 16 procent för män. Anmärkningsvärt är att skillnaden i utbildningsnivå mellan könen har ökat avsevärt genom åren.

En strukturell faktor som kan bidra till könsskillnaden i utbildningsnivå är att många yrken inom kvinnodominerade sektorer så som utbildning och vård kräver högskoleutbildning, exempelvis läraryrket och sjuksköterskeyrket. Dessa yrken utgör också en stor andel av arbetstillfällena på arbetsmarknaden.

```{r, echo = FALSE, message = FALSE, warning = FALSE, fig.height=5, fig.width=8, fig.align='center'}
gg_utbniva_85[[1]]
```

Ser vi till alla typer av eftergymnasial utbildning är det totalt 46 procent av kvinnorna i Dalarna som har någon form av eftergymnasial utbildning och bland män i länet är motsvarande siffra cirka 29 procent.

Bland män i Dalarna är i stället den vanligast förekommande utbildningskategorin “gymnasial utbildning, 3 år”. Ungefär 33 procent av männen i Dalarna återfinns inom denna kategori. Även inom utbildningsnivån gymnasieutbildning om högst 2 år är en större andel män än kvinnor, 24 procent av männen har en gymnasieutbildning om högst 2 år, medan 17 procent av kvinnorna har en gymnasieutbildning om högst 2 år.

Sammantaget innebär detta att ungefär 56 procent av alla män i Dalarna har en gymnasieutbildning som högsta utbildning. Bland kvinnor är motsvarande andel i Dalarna 44 procent.

```{r, echo = FALSE, message = FALSE, warning = FALSE, fig.height=5, fig.width=8, fig.align='center'}
gg_utb_niva_senaste$utbildningsniva_Dalarna_senaste_ar
```


### Gymnasieutbildning {-}

Kunskap ger människor möjlighet att växa och påverka sin livssituation. Tillgång till utbildning, kunskap och bildning är avgörande för såväl utvecklingen av samhället, som god välfärd och tillväxt i näringslivet. När arbetsgivare inte hittar rätt kompetens hämmas den ekonomiska utvecklingen. Samtidigt försvagas den sociala hållbarheten när människor ställs utanför arbetsmarknaden. Befolkningens relativt sett låga utbildningsnivåer är en utmaning i stora delar av Dalarna. Ambitionen i Dalastrategin är att fler ska klara en gymnasieexamen för att därmed få bättre förutsättningar att etablera sig på arbetsmarknaden.

Denna indikator mäter andelen elever i Dalarna som har fullföljt en gymnasieutbildning inom fyra år efter att de påbörjat gymnasiet. Sett över hela tidsperioden `r gymnasiet_min_lasar` till `r gymnasiet_max_lasar` är andelen oförändrad, även om den fluktuerar mellan åren. Av eleverna som började läsa på gymnasiet i Dalarna läsåret `r gymnasiet_min_lasar` var det `r gymnasiet_min_lasar_andel` procent som inom fyra år fullföljde sin utbildning med examen. Den lägsta andelen avklarade examen om `r gymnasiet_lagst_avklarat_andel` procent uppmättes för dem som påbörjade gymnasiet läsåret `r gymnasiet_lagst_avklarat_lasar` (möjligen en pandemieffekt), samtidigt som den högsta andelen avklarade examen finns bland de elever som påbörjade gymnasiet läsåret `r gymnasiet_hogst_avklarat_lasar`, `r gymnasiet_hogst_avklarat_andel` procent av dem har tagit ut examen inom fyra år.

```{r, echo = FALSE, message = FALSE, warning = FALSE, fig.height=5, fig.width=8, fig.align='center'}
gg_genomstromning_gym$genomstromning_gymnasiet_Dalarna
```



```{r, echo = FALSE, message = FALSE, warning = FALSE, fig.height=5, fig.width=8, fig.align='center'}
lupp_diagram_lista$H_tror_läsa_vidare_gy_Kön_Hogstadiet_Gymnasiet_bo_Dalarna
```


### Invandrares arbetsetablering {-}

Invandring är en del av lösningen för att möta en ökad efterfrågan på arbetskraft och rätt kompetens i Dalarna och Sverige. Dalarna har haft en relativt stor inflyttning av utomeuropeiskt födda under senare år. Många invandrade är i arbetsför ålder och blir därför ett viktigt tillskott till arbetskraften. Denna indikator är ett mått på i vilken takt och utsträckning som invandrade etablerar sig på arbetsmarknaden i Dalarna. Med etablering menas att personen är förvärvsarbetande helt utan stöd från a-kassa eller arbetsmarknadsåtgärd, eller dylikt.

Diagrammet visar tydligt hur andelen etablerade på arbetsmarknaden i arbetsför ålder ökar efter vistelsetid i landet. För det senaste året i perioden, `r etablering_max_ar`, hade ungefär `r etablering_0_1_max_ar_alla` procent av invandrade med vistelsetid under ett år etablerat sig på arbetsmarknaden. Andelen etablerade på arbetsmarknaden ökar sedan gradvis efter vistelsetid och för samma år var det ca `r etablering_10_max_ar_alla` procent i gruppen som vistats i Sverige i tio år eller mer som var etablerade på arbetsmarknaden.


```{r, echo = FALSE, message = FALSE, warning = FALSE, fig.height=5, fig.width=8, fig.align='center'}
gg_etableringstid$etablering_vistelsetid_Dalarna
```

Ytterligare en positiv trend är att det över tid verkar gå snabbare för nyligen invandrade att etablera sig på arbetsmarknaden. Från `r etablering_min_ar` till `r etablering_max_ar` har andelen etablerade på arbetsmarknaden i gruppen med vistelsetid under ett år, ökat från ca `r etablering_0_1_min_ar_alla` procent till ungefär `r etablering_0_1_max_ar_alla` procent, vilket är mer än en fördubbling. Det finns dessvärre tydliga skillnader mellan mäns och kvinnors etableringsmöjligheter de första åren. En betydligt högre andel män har lyckats etablera sig på arbetsmarknaden inom nio år i jämförelse med andelen kvinnor. Efter minst 10 år i landet är dock kvinnorna ikapp och förbi männen, då `r etablering_10_max_ar_kvinnor` procent av kvinnorna och `r etablering_10_max_ar_man` procent av männen är etablerade på arbetsmarknaden.

```{r, echo = FALSE, message = FALSE, warning = FALSE, fig.height=5, fig.width=8, fig.align='center'}
gg_etableringstid$etablering_vistelsetid_kon_Dalarna
```

En jämförelse mellan länen när det gäller möjligheten att ha etablerat sig på arbetsmarknaden efter minst 10 år i Sverige visar att Dalarna återfinns i mittensegmentet. `r etablering_lan_10_hogst_andel_lan` har den högsta andelen etablerade med ca `r etablering_lan_10_hogst_andel_varde` procent, och i `r etablering_lan_10_lagst_andel_lan` är andelen etablerade efter minst 10 år i landet lägst, med ungefär `r etablering_lan_10_lagst_andel_varde` procent. 

```{r, echo = FALSE, message = FALSE, warning = FALSE, fig.height=5, fig.width=8, fig.align='center'}
gg_etableringstid$etablering_vistelsetid_allalan
```

### Ohälsa/Frånvaro{-}

Ohälsotalet (ev källa) mäter i vilken utsträckning personer är borta från arbetet på grund av nedsatt arbetsförmåga, mätt under ett års tid. 

Sjukfrånvaro och ohälsa är kostsamt, inte bara för individen utan även i form av produktionsbortfall för både arbetsgivare och samhälle, och måttet signalerar hur väl arbetande människors förmåga tas till vara eller om humankapitalet istället XX slits ner. 

Ohälsotalet varierar över tid och var relativt högt under början av 2000-talet. Därefter syns en klart nedåtgående trend, även om ohälsotalet har ökat något de senaste åren. Under hela tidsperioden har ohälsotalet varit högre för kvinnor än för män, även om skillnaden mellan könen har minskat något över tid.

```{r, echo = FALSE, message = FALSE, warning = FALSE, fig.height=5, fig.width=8, fig.align='center'}
gg_ohalsotal_sjp$ohalsotal_dalarna
```

```{r, echo = FALSE, message = FALSE, warning = FALSE, fig.height=5, fig.width=8, fig.align='center'}
gg_ohalsotal_sjp$ohalsotal_kommun_dalarna
```


## {-}
<hr style="border: none; height: 5px; background-color: #f8aab6; margin-top: 40px; margin-bottom: 40px;">

## Arbete, företagande och förutsättningar{.tabset}

Sammanfattning.

förutsättningar för arbete och företagande,
utfall av företagandet


<span class="big-indicator">
Företagande och arbete <span style="color:red; font-size:1.8em; font-weight:900;">⬇</span>
</span>
<br>


<span class="big-indicator">
Könssegregering <span style="color:red; font-size:1.8em; font-weight:900;">⬇</span>
</span>
<br>

<span class="big-indicator">
Brottslighet <span style="color:red; font-size:1.8em; font-weight:900;">⬇</span>
</span>
<br>

<span class="big-indicator">
Förtroende för rättsväsendet <span style="color:red; font-size:1.8em; font-weight:900;">⬇</span>
</span>
<br>


<span class="big-indicator">
Infrastrukturförutsättningar <span style="color:red; font-size:1.8em; font-weight:900;">⬇</span>
</span>
<br>

Mer att läsa, tipsa här.

### Arbete och företagande {-}

**Förvärsarbetande efter bransch**
Historiskt har tillverkning och utvinning varit den största branschen i Dalarna sett till antalet anställda, men vård och omsorg är idag störst. I diagrammet nedan är tillverkning och utvinning den tredje största branschen i Dalarna, men det beror på att branscherna handel och transport är sammanslagna baserat på branschgrupperingen 1990. Att tillverkning och utvinning minskat i antal anställda sedan 1990 är en förändring som återspeglar den allmänna trenden i många regioner där tjänstesektorn har fått ökad betydelse över tid. 

```{r, echo = FALSE, message = FALSE, warning = FALSE, fig.height=5, fig.width=8, fig.align='center'}
gg_forv_90$forvarvsarbetande_90_totalt_Dalarna
```

 
**Företagande**

Antalet nystartade företag per kommun i Dalarna visar att `r nystartade_kommun_hogst_max_ar` kommun har flest, med ungefär `r nystartade_kommun_hogst_max_ar_varde` nystartade företag per 1000 invånare `r nystartade_max_ar`, medan `r nystartade_kommun_lagst_min_ar` har minst med ca `r nystartade_kommun_lagst_min_ar_varde`.  Ungefär hälften av Dalarnas kommuner hade fler nystartade företag (per 1000 invånare) än Sverige `r nystartade_max_ar`.

```{r, echo = FALSE, message = FALSE, warning = FALSE, fig.height=5, fig.width=8, fig.align='center'}
gg_nyst_konk$nystartade
```

### Infrastruktur{-}

**Största hindren för tillväxt**

Från TVV - företagens villkor och verklighet, alt. Entreprenörskapsforums rapport.


**Branscher där 



**Tågens punktlighet**

Trafikanalys - Anna letar data.


**Annat intressant infrastrukturmått**


Status på vägar, restider, Anna letar data.


### Könssegregering {-}

Sedan många år har kvinnor och män haft likvärdig tillgång till utbildning och möjlighet att fritt välja yrke. Trots detta består många av könsskillnaderna i arbetslivet. 

**Könssegregering i olika branscher**

Många branscher i länet har idag en tydlig övervikt av det ena eller det andra könet, exempelvis byggbranschen som omfattar yrken inom bland annat el och VVS, och där kvinnor bara utgör ungefär `r forvarvsarbetande_bygg_andel` procent av de förvärvsarbetande. Även om det har skett en ökning av andelen kvinnor inom byggbranschen är denna ökning ännu liten i sammanhanget. Inom vård och omsorg är bilden densamma men med motsatt könsfördelning. Här utgör kvinnor cirka `r forvarvsarbetande_vard_andel` procent av de förvärvsarbetande.

Att åstadkomma en förändring i närtid av balansen mellan män och kvinnor inom de könssegregerade branscherna förefaller inte vara inom räckhåll då ungdomars studieval fortsätter att vara könsstereotypa.

<br>
```{r, echo = FALSE, message = FALSE, warning = FALSE, fig.height=5, fig.width=8, fig.align='center'}
gg_antal_forv$antal_per_bransch
```

**Föräldrapenning**

Fördelningen av dagar mellan vårdnadshavarna har jämnats ut något sedan slutet av 1990-talet då runt 85-90 procent av föräldrapenningdagarna togs ut av mammorna. Sedan dess har först en (1995), sedan två (2002) och även tre månader (2016) reserverats åt respektive vårdnadshavare (också kallade "pappamånader"). Detta har bidragit till ett jämnare uttag men utvecklingen får ändå sägas gå relativt trögt, då kvinnors andel endast har minskat till runt `r round(as.numeric(foraldrapenning_df %>% filter(Region == "Dalarnas län", Kön == "Kvinnor", År == max(År)) %>% .$Andel),0)` procent `r max(foraldrapenning_df$År)`. Svenska vårdnadshavare är således långt ifrån att ge sina barn en jämställd tillgång till sina föräldrar. Skillnaden i uttag påverkar också den disponibla inkomsten. Skillnaden är som störst mellan sammanboende kvinnor och män när det yngsta barnet är 0–3 år [(Regeringen, 2022)](<https://www.regeringen.se/contentassets/46945970585240a4a5bfd9a0f75ecf3d/ekonomisk-jamstalldhet.pdf>){target="_blank"}.

```{r, echo = FALSE, message = FALSE, warning = FALSE, fig.height=5, fig.width=8, fig.align='center'}
gg_fp_vab$Foraldrapenning_andel_Dalarna
```

### Brottslighet{-} 


**Ekobrottslighet**

Brottslighet drabbar företagandet på flera olika sätt. Ekonomisk brottslighet påverkar... 
Bostadsinbrott...Anmälda ekobrott...


```{r, echo = FALSE, message = FALSE, warning = FALSE, fig.height=5, fig.width=8, fig.align='center'}
gg_anmalda_brott$anmalda_ekobrott_Dalarna
```


### Förtroende{-}

Förtroendet för rättsväsendet i Dalarna är generellt sett högre för kvinnor än för män, år `r fortroende_max_ar` svarade ungefär `r fortroende_max_ar_varde_kvinnor` procent av de tillfrågade kvinnorna i Dalarna att de hade mycket stort eller ganska stort förtroende för rättsväsendet, medan motsvarande andel bland männen var ungefär `r fortroende_max_ar_varde_man` procent. Detta var något lägre än året innan för båda könen, men en ökning jämfört med `r fortroende_min_ar`

```{r, echo = FALSE, message = FALSE, warning = FALSE, fig.height=5, fig.width=8, fig.align='center'}
gg_fortroende_rattsvasande$fortroende_rattsvasande_Dalarna
```

Andelen som svarade att de hade mycket stort eller ganska stort förtroende för rättsväsendet i Dalarna var år `r fortroende_max_ar` ungefär som genomsnittet bland Sveriges län. Högst förtroende för rättsväsendet har såväl kvinnor som män i Västerbotten (`r hogst_fortroende_lan_kvinnor_varde` procent respektive `r hogst_fortroende_lan_man_varde` procent), medan förtroendet är lägst för rättsväsendet i Blekinge (`r lagst_fortroende_lan_kvinnor_varde` procent bland kvinnor och `r lagst_fortroende_lan_man_varde` procent bland män)

```{r, echo = FALSE, message = FALSE, warning = FALSE, fig.height=5, fig.width=8, fig.align='center'}
gg_fortroende_rattsvasande$fortroende_rattsvasande__sverige
```

## {-}
<hr style="border: none; height: 5px; background-color: #f8aab6; margin-top: 40px; margin-bottom: 40px;">

## Ekonomiska värden, produktion och export {.tabset}

Sammanfattning av avsnittet här.

<span class="big-indicator">
Regional produktion <span style="color:red; font-size:1.8em; font-weight:900;">⬇</span>
</span>
<br>

<span class="big-indicator">
Inkomster kvinnor och män <span style="color:red; font-size:1.8em; font-weight:900;">⬇</span>
</span>
<br>

<span class="big-indicator">
Regional export <span style="color:red; font-size:1.8em; font-weight:900;">⬇</span>
</span>
<br>

<!--
<span class="big-indicator">
Ägande, regionalt ägda ftg och utländskt <span style="color:red; font-size:1.8em; font-weight:900;">⬇</span>
</span>
<br>
-->

### Regional produktion {-} 

Diagrammet visar utvecklingen av bruttoregionalprodukten (BRP) i Dalarna per sysselsatt i fasta priser (?). BRP är ett mått på det samlade värdet av alla varor och tjänster som produceras i länet under ett år. BRP ger en övergripande bild av ekonomins storlek och tillväxt och kan användas för att följa konjunkturförändringar och långsiktiga trender. Utvecklingen av värdet påverkas av både befolkningsutveckling och näringslivets struktur. Vid jmförelser över tid är även BRP per invånare viktigt då den samlade produktionen ska försörja samtliga i samhället...


Diagram BRP/ sysselsatt



### Inkomster kvinnor och män {-} 

Ett centralt syfte med jämställdhetspolitiken är att motverka att arbetsinsatser värderas olika enbart på grund av vem som utför dem. 

Hur värderas olika arbetsinsatser?

Diagram från Kvinnor och män-rapporten.


### Regional export {-}

Diagram: Varuexportvärdet över tid, 200X- 2024.


```{r, echo = FALSE, message = FALSE, warning = FALSE, fig.height=5, fig.width=8, fig.align='center'}
export_diagram_lista$Varuexportvarde_lan_Dalarna
```


Diagram: till vilka länder exporterar vi?

<!--
```r
export_diagram_lista[["Export_storsta_lander_Dalarna_ar"]]
```

Diagram: Utländska gästnätter, över tid.

```r
export_diagram_lista[["utl_gastnatter_Dalarna_2008_2025"]]
```

Besöksnäringen, 2025, besöksnätter.. Inkl. gästnätter från utlandet..? Danskar ca 40?? procent..

-->
```{r, echo = FALSE, message = FALSE, warning = FALSE, fig.height=5, fig.width=8, fig.align='center'}
export_diagram_lista$Export_storsta_lander_Dalarna_ar
```

```{r, echo = FALSE, message = FALSE, warning = FALSE, fig.height=5, fig.width=8, fig.align='center'}
export_diagram_lista$utl_gastnatter_Dalarna_2008_2025
```


<!--
### Företagsägande {-}

PAUS, Företag med huvudsäte i Dalarna
Sysselsatta som arbetar i utlandsägda företag, omsättning arbetsställe per utlandsägt, inhemskt företag.
-->


## {-}
<hr style="border: none; height: 5px; background-color: #ffec9f; margin-top: 40px; margin-bottom: 40px;">

# Ett sammanhållet Dalarna

<p class="intro" style = "background-color: #ffec9f">
I ett sammanhållet Dalarna finns goda livsmiljöer som skapar en känsla av närhet. Det är ett Dalarna fyllt av engagemang, där människor upplever delaktighet och tillsammans bidrar till en hållbar utveckling. Det är ett inkluderande, jämställt, och jämlikt Dalarna där människor mår bra och där alla ges möjlighet att utvecklas.
</p>

Den sociala dimensionen av hållbarhet i det regionala utvecklingsarbetet handlar om att alla människor, utifrån sina behov och förutsättningar, ges likvärdiga möjligheter att delta och bidra i samhällsutvecklingen. Ju fler som känner sig delaktiga desto mer utveckling kan åstadkommas, och samhällsekonomiska kostnader kan minimeras.

I målområdet Ett sammanhållet Dalarna bygger vi ett län där goda livsmiljöer skapar en känsla av närhet – oavsett om man bor i stad, tätort eller landsbygd. Det handlar om ett Dalarna fyllt av engagemang och delaktighet, där människor tillsammans bidrar till hållbar utveckling och god beredskap. 

Vi stärker den geografiska sammanhållningen genom samhällsplanering som knyter ihop bebyggelse, infrastruktur, kollektivtrafik och digital utveckling, så att människor och företag kan nå varandra på ett hållbart och resurseffektivt sätt. 

I ett sammanhållet Dalarna är det också centralt att fler känner sammanhang och tillit – till varandra och till demokratiska institutioner – eftersom det stärker både demokrati, innovationskraft och krishanteringsförmåga. 

Vi säkrar utvecklingskraft i hela länet genom att värna tillgång till service, vård, fritid och kultur, och genom att skapa platser där människor kan mötas.
Tillsammans formar vi ett inkluderande, jämlikt och jämställt Dalarna där fler mår bra och ges möjlighet att utvecklas.


<hr style="border: none; height: 5px; background-color: #ffec9f; margin-top: 40px; margin-bottom: 40px;">

## Dalfolkets hälsa och trygghet{.tabset}

Friska och trygga människor.... 



<span class="big-indicator">
Medellivslängd <span style="color:red; font-size:1.8em; font-weight:900;">⬇</span>
</span>
<br>

<span class="big-indicator">
Upplevd hälsa <span style="color:red; font-size:1.8em; font-weight:900;">⬇</span>
</span>
<br>

<span class="big-indicator">
Folksjukdomar <span style="color:red; font-size:1.8em; font-weight:900;">⬇</span>
</span>
<br>

<span class="big-indicator">
Brott mot person <span style="color:red; font-size:1.8em; font-weight:900;">⬇</span>
</span>
<br>

<span class="big-indicator">
Upplevd trygghet <span style="color:red; font-size:1.8em; font-weight:900;">⬇</span>
</span>
<br>


Mer finns att läsa här, tipsa om ["folkhälsa på Region Dalarnas hemsida"] (https://www.regiondalarna.se/om-oss/hallbar-utveckling/social-hallbarhet/folkhalsa/)

Även https://www.oecd.org/en/data/tools/well-being-data-monitor/future-well-being.html



### Medellivslängd{-}

Återstående medellivslängd vid 30 års ålder, efter utbildningsnivå och kön (SCB)
Dödlighet i befolkningen i åldrarna 15-64 år efter kön, region och år. Antal per 100 000 inv. (SCB) 

```{r, echo = FALSE, message = FALSE, warning = FALSE, fig.height=5, fig.width=8, fig.align='center'}
gg_aterstaende_medellivslangd$`medellivslangd_aterstaende_vid_30 år_alder_Dalarna`
```

### Upplevd hälsa{-}
Bra eller mycket bra allmänt hälsotillstånd efter utbildningsnivå och kön (HLV)

```{r, echo = FALSE, message = FALSE, warning = FALSE, fig.height=5, fig.width=8, fig.align='center'}
gg_hlv_sjalvskattad$halsa_dalarna_tid
```

```{r, echo = FALSE, message = FALSE, warning = FALSE, fig.height=5, fig.width=8, fig.align='center'}
gg_hlv_sjalvskattad$halsa_senaste_jmf
```

Allvarlig psykisk påfrestning efter utbildningsnivå och kön (HLV)

```{r, echo = FALSE, message = FALSE, warning = FALSE, fig.height=5, fig.width=8, fig.align='center'}
gg_sjukdomar_andel$`invanare_16-84_ar_med_allvarlig_psykisk_pafrestning_Dalarna_ar_2022_2024`
```

```{r, echo = FALSE, message = FALSE, warning = FALSE, fig.height=5, fig.width=8, fig.align='center'}
gg_sjukdomar_andel$`invanare_16-84_ar_med_allvarlig_psykisk_pafrestning_ar_2024`
```

Unga som skattar sin hälsa som mycket eller ganska bra (LUPP)

<!--
```r
lupp_diagram_lista[["F_mående_Kön_Hogstadiet_Gymnasiet_bo_Dalarna"]]
```
-->

```{r, echo = FALSE, message = FALSE, warning = FALSE, fig.height=5, fig.width=8, fig.align='center'}
lupp_diagram_lista$F_mående_Kön_Hogstadiet_Gymnasiet_bo_Dalarna
```

<!--
Andel unga som har svårt att somna i stort sett varje dag eller flera gånger i veckan efter kön, högstadiet och/eller gymnasiet (LUPP)


Andel med lätta eller svåra sömnbesvär, efter utbildning och kön (HLV)
-->

### Folksjukdomar{-}

Hjärtinfarkt – incidenta fall per 100 000 (SoS)

```{r, echo = FALSE, message = FALSE, warning = FALSE, fig.height=5, fig.width=8, fig.align='center'}
gg_sjukdomar_hundratusen$incidens_av_hjartinfarkter_Dalarna
```

```{r, echo = FALSE, message = FALSE, warning = FALSE, fig.height=5, fig.width=8, fig.align='center'}
gg_sjukdomar_hundratusen$incidens_av_hjartinfarkter
```

Hypertoni – efter utbildningsnivå och kön (HLV)

Övervikt/obesitas – efter utbildningsnivå och kön (HLV)

```{r, echo = FALSE, message = FALSE, warning = FALSE, fig.height=5, fig.width=8, fig.align='center'}
gg_sjukdomar_andel$invanare_med_overvikt_eller_fetma_Dalarna
```

```{r, echo = FALSE, message = FALSE, warning = FALSE, fig.height=5, fig.width=8, fig.align='center'}
gg_sjukdomar_andel$invanare_med_overvikt_eller_fetma
```

Fallskador bland personer 65+, 3-årsm, antal/100 000 inv (SoS)

```{r, echo = FALSE, message = FALSE, warning = FALSE, fig.height=5, fig.width=8, fig.align='center'}
gg_sjukdomar_hundratusen$`fallskador_bland_personer_65+_Dalarna`
```

```{r, echo = FALSE, message = FALSE, warning = FALSE, fig.height=5, fig.width=8, fig.align='center'}
gg_sjukdomar_hundratusen$`fallskador_bland_personer_65+`
```


### Brott mot person{-}

Anmälda misshandelsbrott mot kvinna, inomhus, bekant med offret, antal/100 000 inv, per kommun (BRÅ/SCB)

```{r, echo = FALSE, message = FALSE, warning = FALSE, fig.height=5, fig.width=8, fig.align='center'}
gg_valdsbrott_hundratusen$anmalda_misshandelsbrott_mot_kvinna_Dalarna
```

Anmälda sexualbrott, antal/100 000 inv, per kommun (BRÅ/SCB)

```{r, echo = FALSE, message = FALSE, warning = FALSE, fig.height=5, fig.width=8, fig.align='center'}
gg_valdsbrott_hundratusen$anmalda_sexualbrott_Dalarna
```

Anmälda våldsbrott, antal/100 000 inv per kommun (BRÅ/SCB)

```{r, echo = FALSE, message = FALSE, warning = FALSE, fig.height=5, fig.width=8, fig.align='center'}
gg_valdsbrott_hundratusen$anmalda_valdsbrott_Dalarna
```


```{r, echo = FALSE, message = FALSE, warning = FALSE, fig.height=5, fig.width=8, fig.align='center'}
gg_anmalda_brott$`anmalda_stold-_och_tillgreppsbrott_Dalarna`
```


### Trygghet{-}


**Upplevd trygghet**
Avstår från att gå ut ensam av rädsla för att bli överfallen, rånad eller på annat sätt ofredad, efter utbildningsnivå och kön (HLV)

```{r, echo = FALSE, message = FALSE, warning = FALSE, fig.height=5, fig.width=8, fig.align='center'}
gg_radsla$radsla_Dalarna
```

Andel elever som tycker att det stämmer helt eller till stor del att rasism förekommer på skolan, efter kön, högstadiet och/eller gymnasiet (LUPP)

<!--
```r
lupp_diagram_lista[["C_skola_rasism_Kön_Hogstadiet_Gymnasiet_skola_Dalarna"]]
```
-->

```{r, echo = FALSE, message = FALSE, warning = FALSE, fig.height=5, fig.width=8, fig.align='center'}
lupp_diagram_lista$C_skola_rasism_Kön_Hogstadiet_Gymnasiet_skola_Dalarna
```

**Bostadsinbrott**

Anmälda bostadsinbrott..

```{r, echo = FALSE, message = FALSE, warning = FALSE, fig.height=5, fig.width=8, fig.align='center'}
gg_anmalda_brott$anmalda_bostadsinbrott_Dalarna
```


<!--
Andel elever som alltid eller ofta känner sig trygga på sociala medier, efter kön (7:e klass och/eller Åk 1 gymnasiet) 
-->

Andel elever som tycker att det stämmer helt eller till stor del att rasism förekommer på skolan, efter kön, högstadiet och/eller gymnasiet (LUPP)


## {-}
<hr style="border: none; height: 5px; background-color: #ffec9f; margin-top: 40px; margin-bottom: 40px;">

## Dalfolkets delaktighet, samhällsengagemang och tillit{.tabset}

Sammanfattning här. 


<span class="big-indicator">
Valdeltagande/ samhällsengagemang <span style="color:red; font-size:1.8em; font-weight:900;">⬇</span>
</span>
<br>

<span class="big-indicator">
Kultur/fritid unga (LOK, kulturskola) <span style="color:red; font-size:1.8em; font-weight:900;">⬇</span>
</span>
<br>

<span class="big-indicator">
Tillgång fysiskt: bibliotek, skola, service <span style="color:red; font-size:1.8em; font-weight:900;">⬇</span>
</span>
<br>

<span class="big-indicator">
Skola och arbetsliv <span style="color:red; font-size:1.8em; font-weight:900;">⬇</span>
</span>
<br>

<span class="big-indicator">
Digital uppkoppling geografi <span style="color:red; font-size:1.8em; font-weight:900;">⬇</span>
</span>
<br>

<span class="big-indicator">
Kulturarv <span style="color:red; font-size:1.8em; font-weight:900;">⬇</span>
</span>
<br>

Mer att läsa finns här: 

### Valdeltagande och samhällsengagemang{-}

Valdeltagande, samma som i gamla rapporten.


Ex. diagram över Unga som vill vara med och påverka i frågor som rör kommunen  (LUPP)
<!--
```r 
lupp_diagram_lista[["D_vill_påverka_Kön_Hogstadiet_Gymnasiet_bo_Dalarna"]]
```
-->

```{r, echo = FALSE, message = FALSE, warning = FALSE, fig.height=5, fig.width=8, fig.align='center'}
lupp_diagram_lista$D_vill_påverka_Kön_Hogstadiet_Gymnasiet_bo_Dalarna
```

### Tillit{-}

Tillit till andra människor efter utbildningsnivå och kön (HLV)

Tillit till samhällsfunktioner efter utbildningsnivå och kön (HLV, ny design från och med 2024)


Det är människorna i Dalarna som skapar regionen – alla enskilda individer boende i länet, som också är del av familjer och av andra gemenskaper, organisationer och företag. Människors känsla av sammanhang och delaktighet är centralt för att skapa ett väl fungerande samhälle. För att skapa sammanhang och delaktighet behövs tillit mellan dem som ingår i gemenskapen, och det behövs sätt att hantera osäkerhet som kan uppstå när nya medlemmar inkluderas i en gemenskap. Socialt kapital beskriver det kitt som uppstår när en grupp människor enas kring gemensamma värden, normer och värderingar, det får människor att ha tillit till sina medmänniskor och till det gemensamma. Att den representativa demokratins institutioner, såsom kommuner, region och myndigheter, är väl fungerande och att invånarna har förtroende för dem är centralt för en levande demokrati. En stark tillit till andra underlättar samarbetet mellan människor och viljan och förmågan att bidra med nya idéer till samhällsutvecklingen. Ett samhälle med ett starkt socialt kapital är bättre rustat för att möta förändringar och eventuella kriser.

Indikatorn för tillit mäter andel (%) invånare 16-84 år som i en enkätundersökning har uppgett att de anser sig sakna tillit till andra. Värdet är beräknat som medelvärdet över en fyraårsperiod. Mellan tidsperioden `r tillit_min_period` och `r tillit_max_period` visar det sig att andelen som anser sig sakna tillit har ökat något, från `r tillit_min_period_varde` procent  till `r tillit_max_period_varde` procent. Under intervallet har däremot andelen under perioden 2007 till 2015 varit lägre mellan 23 och 25 procent. Andelen kvinnor som saknar tillit till andra har varit högre än andelen män som saknar tillit till andra fram till ungefär år 2015. Sedan år 2015 är mönstret inte längre entydigt, och det senaste året `r tillit_senaste_ar` uppgav en större andel män, än kvinnor, att de saknade tillit till andra.

Andelen som säger sig sakna tillit utgör ungefär `r  tillit_max_period_varde` procent av invånarna, samtidigt som det framkommer i folkhälsoenkäten att ca 20 procent av invånarna aldrig eller väldigt sällan deltog i sociala sammankomster före pandemin, och att andelen har ökat till ca `r lagt_soc_deltagande_senaste_ar_varde` procent av invånarna efter pandemin år `r lagt_soc_deltagande_senaste_ar`. Att delta i olika typer av sociala sammankomster är en byggsten för att skapa sammanhang och i förlängningen tillit.

```{r, echo = FALSE, message = FALSE, warning = FALSE, fig.height=5, fig.width=8, fig.align='center'}
gg_tillit$tillit_Dalarna
```

### Kultur/fritid{-}

(LOK, kulturskola)

RF statistik.

Kolada elever i kulturskolan.


Mer att läsa finns här.


### Tillgång fysiskt: bredband, skola, service, bibliotek {-}

Mer att läsa finns här.

**Tillgång till butik och grundskola**

Samma diagram som i gamla rapporten.


**Tillgång till bredband**

Tillgång till en snabb och robust digital infrastruktur är för de flesta en grundförutsättning för att bo och verka i hela Dalarna. Fysiska och digitala mötesplatser gör att vi når både varandra och omvärlden. En av utmaningarna för Dalarna är en ojämnt fördelad digital infrastruktur. Att stärka och tillgängliggöra den digitala infrastrukturen för hela Dalarnas befolkning, oavsett plats, är avgörande för en lyckad digitalisering av samhället.

I Dalarna har andelen av befolkningen med tillgång till, eller möjlighet att ansluta till, bredband om minst 1 Gbit/s ökat från ca `r andel_bredband_min` procent `r bredband_min_ar` till ca `r andel_bredband_max` procent `r bredband_max_ar`. Det kan jämföras med riksgenomsnittet som år `r bredband_max_ar` var `r andel_bredband_max_riket` procent. 

```{r, echo = FALSE, message = FALSE, warning = FALSE, fig.height=5, fig.width=8, fig.align='center'}
gg_bredband$tillgang_bredband_Dalarna
```

Bibliotek?


### Skola och arbetsliv{-}

Elever som tycker att det stämmer helt eller till stor del att de trivs med stämningen i skolan  (LUPP)

<!--
```r
lupp_diagram_lista[["C_skola_trivs_med_stämningen_Kön_Hogstadiet_Gymnasiet_skola_Dalarna"]]
```
-->

```{r, echo = FALSE, message = FALSE, warning = FALSE, fig.height=5, fig.width=8, fig.align='center'}
lupp_diagram_lista$C_skola_trivs_med_stämningen_Kön_Hogstadiet_Gymnasiet_skola_Dalarna
```

Andel som alltid eller ofta känner sig trygg inför skoldagen efter kön (ELSA) Åk 4, åk 7 eller Åk 1 gymnasiet


### Kulturarv{-}

*Ev hinner vi inte denna till 20 mars*
Mer att läsa finns här.

## {-}
<hr style="border: none; height: 5px; background-color: #ffec9f; margin-top: 40px; margin-bottom: 40px;">

## Fördelning av inkomster och ekonomiska värden{.tabset}

Sammanfattning.

Ett mönster vi behöver kommentera: ekonomisk situation handlar ju inte bara om lönenivån utan också om kostnader, ex. om boendekostnaderna är lägre så får man ju mer kvar i plånboken, vilket ger förutsättningar för fritid och konsumtion. Hur synliggör vi det?


<span class="big-indicator">
Jämlikhet/ojämlikhet <span style="color:red; font-size:1.8em; font-weight:900;">⬇</span>
</span>
<br>

<span class="big-indicator">
Barn i ekonomisk utsatthet <span style="color:red; font-size:1.8em; font-weight:900;">⬇</span>
</span>
<br>

<span class="big-indicator">
Bidragsmottagare <span style="color:red; font-size:1.8em; font-weight:900;">⬇</span>
</span>
<br>

<span class="big-indicator">
Sparande och kapital <span style="color:red; font-size:1.8em; font-weight:900;">⬇</span>
</span>
<br>

Mer att läsa finns här den som önskar.


### Jämlikhet/ojämlikhet{-}

I Dalastrategin lyfts ekonomiska klyftor som en framtidsutmaning för länet. För att redovisa ojämlikheten i inkomstfördelningen används gini-koefficienten. Ett högt värde på koefficienten visar på större inkomstskillnader och därmed större ojämlikhet. Här redovisas ginikoefficienten beräknad genom disponibel inkomst per "konsumtionsenhet" inklusive kapitalvinster. Med konsumtionsenhet menas att det i beräkningen av en individs tillgängliga ekonomiska resurser tas hänsyn till hur hushållet som individen bor i är sammansatt. Det betyder att beräkningen beaktar om personen är ensamboende eller sammanboende och om den har ansvar för minderåriga barn eller inte etc, faktorer som kan minska eller öka individens disponibla inkomst.

**Gini-koefficienten**
I Dalarna har ginikoefficienten ökat något från  `r gini_min_ar` till `r gini_max_ar`, vilket således visar på en ökad ekonomisk ojämlikhet i länet, med en toppnotering 2019. Värt att notera är dock att trenden verkar bruten då ginikoeffiecienten minskade såväl 2023 som  `r gini_max_ar`, jämfört med åren innan. Ginikoefficienten för länet ligger även under koefficienten för riket för samtliga år förutom 2019, det vill säga i Dalarna är inkomsterna mindre ojämlika än i Sverige som helhet. År 2019 avviker så skarpt från den generella trenden att det årets notering bör betraktas med försiktighet. 

```{r, echo = FALSE, message = FALSE, warning = FALSE, fig.height=5, fig.width=8, fig.align='center'}
gg_gini$gini_tidsserie_00_20
```


**Inkomstskillnader mellan könen**

En egen inkomst är en av förutsättningarna för ett ekonomiskt självständigt liv. Livsinkomsten påverkar även vilken pension personen kommer att få efter arbetslivet. 

För kvinnor och män i Dalarna i arbetsför ålder (20-64 år) är inkomstskillnaderna relativt stora och skillnaderna har hållit i sig över tid. Medianinkomsten för en man i Dalarna var `r inkomst_max_ar` cirka `r medianinkomst_man_max_20_64` tusen kronor före skatt, medan en kvinna hade en medianinkomst på ungefär `r medianinkomst_kvinna_max_20_64` tusen kronor. I den andra figuren nedan syns även en positiv utveckling i form av att den relativa skillnaden i inkomst mellan könen har minskat sedan millennieskiftet. Diagrammet visar att kvinnors medianinkomst har ökat med `r medianinkomst_kvinna_forandring_20_64` procent sedan slutet millennieskiftet, medan mäns har ökat med ungefär `r medianinkomst_man_forandring_20_64` procent. Det är dock viktigt att notera att figurerna nedan endast redovisar kvinnors och mäns skilda ekonomiska förutsättningar, medan det kan finnas flera förklaringar till skillnaden. En faktor är att kvinnor i högre grad arbetar deltid, och därför kan ha en lägre årsinkomst. Men även yrke, bransch och utbildningsinriktning kan förklara en del av skillnaden. 

```{r, echo = FALSE, message = FALSE, warning = FALSE, fig.height=5, fig.width=8, fig.align='center'}
gg_inkomst$Medianinkomst_20_64_Dalarna_tid
```

```{r, echo = FALSE, message = FALSE, warning = FALSE, fig.height=5, fig.width=8, fig.align='center'}
gg_inkomst$Medianinkomst_20_64_Dalarna_tid_linje
```

### Barn i ekonomisk utsatthet{-}

Ekonomiska klyftor mellan olika grupper i samhället är en utmaning för både Sverige och Dalarna. Om de socioekonomiska klyftorna blir alltför stora riskerar de att motverka sammanhållning, tillit och trygghet. Det riskerar i sin tur att försvaga demokratin, exempelvis genom systematiska skillnader i valdeltagande, faktiskt eller upplevt inflytande samt delaktighet och engagemang.

Med låg ekonomisk standard menas de hushåll som har en årsinkomst under 60 procent av medianvärdet för hushållens årliga inkomster i Sverige. Andel barn som lever i hushåll med låg ekonomisk standard blir därför ett mått på barns ekonomiska utsatthet i samhället. 

I diagrammet nedan kan vi notera att andelen unga (0-19 år) som lever i hushåll med låg ekonomisk standard i Dalarnas län har ökat över mätperioden, vilket är negativt, från `r lag_ek_standard_df_dalarna_min_ar` procent år `r min_ar_lag_ek` till drygt `r lag_ek_standard_df_dalarna_max_ar` procent `r max_ar_lag_ek`. Viktigt att notera är dock att andelen har minskat tydligt mellan 2019 och `r max_ar_lag_ek`, från `r lag_ek_standard_df_dalarna_2019` procent till `r lag_ek_standard_df_dalarna_max_ar` procent.

```{r, echo = FALSE, message = FALSE, warning = FALSE, fig.height=5, fig.width=8, fig.align='center'}
gg_lag_ek_standard$andel_invånare_0_19_år_med_låg_ekonomisk_standard_i_dalarna
```

I ett nationellt perspektiv ser vi att endast sex andra län har en högre andel unga som lever i hushåll med låg ekonomisk standard än vad Dalarna har.

```{r, echo = FALSE, message = FALSE, warning = FALSE, fig.height=5, fig.width=8, fig.align='center'}
gg_lag_ek_standard$andel_invånare_0_19_år_med_låg_ekonomisk_standard
```

### Bidragsmottagare{-}

Helårsekvivalenter...

De som behöver stöd för att leva ett drägligt liv.

```{r, echo = FALSE, message = FALSE, warning = FALSE, fig.height=5, fig.width=8, fig.align='center'}
bidragsmottagare_diagram[[1]]
```


### Kapitalvinster/förluster {-}


**Kapitalvinster/förluster**

Diagram från Kolada.


Påverkas av bostadsmarknaden etc.

## {-}
<hr style="border: none; height: 5px; background-color: #ffec9f; margin-top: 40px; margin-bottom: 40px;">
<br>

```{=html}
<script>
window.addEventListener('load', function () {

  function ensurePlaceholder(tabset) {
    let ph = tabset.querySelector('.tabset-placeholder');
    if (!ph) {
      ph = document.createElement('div');
      ph.className = 'tabset-placeholder';
      ph.style.margin = '0.75rem 0';
      ph.style.fontStyle = 'italic';
      ph.textContent = 'Klicka på en flik för att visa innehåll.';
      const tabContent = tabset.querySelector('.tab-content');
      if (tabContent) tabContent.parentNode.insertBefore(ph, tabContent);
    }
    return ph;
  }

  function collapse(tabset) {
    const ph = ensurePlaceholder(tabset);
    tabset.classList.add('tabset-collapsed');

    tabset.querySelectorAll('.nav-tabs li, .nav-tabs a').forEach(function (el) {
      el.classList.remove('active');
      if (el.getAttribute) el.setAttribute('aria-selected','false');
    });

    ph.style.display = '';
  }

  function expand(tabset) {
    const ph = ensurePlaceholder(tabset);
    tabset.classList.remove('tabset-collapsed');
    ph.style.display = 'none';
  }

  // Keeps the clicked element at the same visual spot after layout changes above it
  function keepAnchorStable(anchorEl, fnThatChangesLayout) {
    const beforeTop = anchorEl.getBoundingClientRect().top;

    fnThatChangesLayout();

    // Wait for layout to settle (2 RAFs is usually enough)
    requestAnimationFrame(function () {
      requestAnimationFrame(function () {
        const afterTop = anchorEl.getBoundingClientRect().top;
        const delta = afterTop - beforeTop;
        if (delta !== 0) window.scrollBy(0, delta);
      });
    });
  }

  const tabsets = Array.from(document.querySelectorAll('div.section.tabset'));
  tabsets.forEach(collapse);

  tabsets.forEach(function (tabset) {
    tabset.querySelectorAll('.nav-tabs a').forEach(function (a) {

      a.addEventListener('click', function (e) {
        const isActive = a.classList.contains('active') ||
                         (a.parentElement && a.parentElement.classList.contains('active'));

        // If clicking the active tab, collapse this tabset (toggle closed)
        if (isActive) {
          e.preventDefault();
          keepAnchorStable(a, function () {
            collapse(tabset);
          });
          return;
        }

        // Otherwise: close all OTHER tabsets, but keep this clicked tab in place visually
        keepAnchorStable(a, function () {
          tabsets.forEach(function (other) {
            if (other !== tabset) collapse(other);
          });
          expand(tabset);
        });
        // Let Bootstrap activate the pane normally after this
      });

    });

    // When Bootstrap finishes showing a tab, re-apply "close others" in case it re-opened something
    // and keep the active tab header stable.
    tabset.addEventListener('shown.bs.tab', function (ev) {
      const activeLink = ev.target; // the <a> that was activated
      if (!activeLink) return;

      keepAnchorStable(activeLink, function () {
        tabsets.forEach(function (other) {
          if (other !== tabset) collapse(other);
        });
        expand(tabset);
      });
    });

  });

});
</script>
```
