---
title: ""
author: ""
date: ""
output: 
  html_document:
    includes:
      in_header: hero_image.html
    toc: yes
    toc_float: yes
    toc_depth: 6
    css: "styles_hero.css"
    number_sections: true
---

```{r setup, include=FALSE}
knitr::opts_chunk$set(echo = TRUE, warning = FALSE, message = FALSE)

options(tinytex.verbose = TRUE)
```

```{r, echo = FALSE, warning = FALSE, include = FALSE}
########################
#### Ladda in paket ####
########################
if (!require("pacman")) install.packages("pacman")
p_load(httr,
       purrr,
       tidyr,
       tidyverse,
       scales,
       readr,
       RColorBrewer,
       readxl,
       formattable)

options(dplyr.summarise.inform = FALSE)

source("https://raw.githubusercontent.com/Region-Dalarna/funktioner/main/func_SkapaDiagram.R")

indikatorer <- read_excel("G:/skript/projekt/data/uppfoljning_dalastrategin/Data/indikatorer.xlsx")

resande <- read.csv("G:/skript/projekt/data/uppfoljning_dalastrategin/Data/resande.csv",encoding="UTF-8")

vaxthusgaser <- read.csv("G:/skript/projekt/data/uppfoljning_dalastrategin/Data/vaxthusgaser.csv",encoding="UTF-8")

elproduktion <- read.csv("G:/skript/projekt/data/uppfoljning_dalastrategin/Data/elproduktion.csv",encoding="UTF-8")

# Uppdateras inte automatiskt. Se skriptet livsmedel.R för mer info

livsmedel <- read.csv("G:/skript/projekt/data/uppfoljning_dalastrategin/Data/livsmedel.csv",encoding="UTF-8")

avfall <- read.csv("G:/skript/projekt/data/uppfoljning_dalastrategin/Data/avfall.csv",encoding="UTF-8")

effektivitet <- read.csv("G:/skript/projekt/data/uppfoljning_dalastrategin/Data/effektivitet.csv",encoding="UTF-8")

avfallbrp <- read.csv("G:/skript/projekt/data/uppfoljning_dalastrategin/Data/avfallbrp.csv",encoding="UTF-8")

el <- read.csv("G:/skript/projekt/data/uppfoljning_dalastrategin/Data/el.csv",encoding="UTF-8")

skogsmark <- read.csv("G:/skript/projekt/data/uppfoljning_dalastrategin/Data/skogsmark.csv",encoding="UTF-8")

betesmark <- read.csv("G:/skript/projekt/data/uppfoljning_dalastrategin/Data/betesmark.csv",encoding="UTF-8")

gini <- read.csv("G:/skript/projekt/data/uppfoljning_dalastrategin/Data/gini.csv",encoding="UTF-8")

matchning <- read.csv("G:/skript/projekt/data/uppfoljning_dalastrategin/Data/matchning.csv",encoding="UTF-8")

sysselsatt <- read.csv("G:/skript/projekt/data/uppfoljning_dalastrategin/Data/sysselsatt.csv",encoding="UTF-8")

arbets <- read.csv("G:/skript/projekt/data/uppfoljning_dalastrategin/Data/arbetsloshet.csv",encoding="UTF-8")

gymnasie <- read.csv("G:/skript/projekt/data/uppfoljning_dalastrategin/Data/gymnasie.csv",encoding="UTF-8")

eftergym <- read.csv("G:/skript/projekt/data/uppfoljning_dalastrategin/Data/eftergym.csv",encoding="UTF-8")

etablering <- read.csv("G:/skript/projekt/data/uppfoljning_dalastrategin/Data/etablering.csv",encoding="UTF-8")

forskning <- read.csv("G:/skript/projekt/data/uppfoljning_dalastrategin/Data/forskning.csv",encoding="UTF-8")

# Ej uppdaterat. Också Excelfil från tillväxtanalys? Kolla upp

nystartade <- read_excel("G:/skript/projekt/data/uppfoljning_dalastrategin/Data/NystartadeFöretag2023Uppd.xlsx")

trang <- read.csv("G:/skript/projekt/data/uppfoljning_dalastrategin/Data/trang.csv",encoding="UTF-8")

boende <- read.csv("G:/skript/projekt/data/uppfoljning_dalastrategin/Data/boendetyper.csv",encoding="UTF-8")

chefsrepresentation <- read_csv("G:/skript/projekt/data/uppfoljning_dalastrategin/Data/chefsrepresentation_ny.csv")

bredband <- read.csv("G:/skript/projekt/data/uppfoljning_dalastrategin/Data/bredband.csv", encoding="UTF-8")

valdeltagande <- read.csv("G:/skript/projekt/data/uppfoljning_dalastrategin/Data/valdeltagande.csv", encoding="UTF-8")

utsatt <- read.csv("G:/skript/projekt/data/uppfoljning_dalastrategin/Data/utsatthet_ny.csv", encoding="UTF-8")

deltagande <- read.csv("G:/skript/projekt/data/uppfoljning_dalastrategin/Data/deltagande_ny.csv", encoding="UTF-8")

service <- read.csv("G:/skript/projekt/data/uppfoljning_dalastrategin/Data/service.csv", encoding="UTF-8")

# Nedan har jag lagt till encoding="latin1" på alla csv (encoding saknades tidigare) Jon, 230313

ungadel <- read.csv("G:/skript/projekt/data/uppfoljning_dalastrategin/Data/LUPP/ungadel.csv",encoding="latin1")

export <- read.csv("G:/skript/projekt/data/uppfoljning_dalastrategin/Data/Export/exportperinv.csv",encoding="latin1")

hlv <- read_excel("G:/skript/projekt/data/uppfoljning_dalastrategin/Data/HLV_Dalarna_ 2014_2018_2021.xlsx")

# Ej uppdaterade (Excelfil från tillväxtanalys?)

intindex <- read_excel("G:/skript/projekt/data/uppfoljning_dalastrategin/Data/tillväxtanalys/totalindex 2020.xlsx")

intindex2 <- read_excel("G:/skript/projekt/data/uppfoljning_dalastrategin/Data/tillväxtanalys/totalindex 2020.xlsx", sheet = 2)

```

# Introduktion {-}

Dalarna står tillsammans med övriga Sverige, Europa och världen inför stora samhällsutmaningar. För att skapa en hållbar framtid för Dalarna antog Regionfullmäktige i juni 2021 en ny regional utvecklingsstrategi, "Dalastrategin - Tillsammans för ett hållbart Dalarna". 

Strategin är ett stöd och en språngbräda i arbetet med att rusta Dalarna för att möta framtidsutmaningarna och göra dem till möjligheter. Dalastrategin är indelad i tre målområden som kopplar an till de olika dimensionerna av hållbarhet - miljömässig, ekonomisk och social hållbarhet: 

- ett klimatsmart Dalarna 
- ett sammanhållet Dalarna
- ett konkurrenskraftigt Dalarna 

I Dalastrategin belyses att en miljömässigt hållbar omställning är en utmaning som berör alla delar av samhället, från global till lokal nivå och inom alla sektorer.

En princip för genomförandet av Dalastrategin är ett kunskapsbaserat arbetssätt. Det innebär bland annat att arbeta aktivt med uppföljning, utvärdering och att skapa ett kontinuerligt lärande. En central del av uppföljningsarbetet är de indikatorer som kopplas till respektive målområde, och den här rapporten är en del av den årliga uppföljningen som beskriver utvecklingen i Dalarna på vägen till en hållbar framtid. 


```{r echo = FALSE, results='asis'}
customGreen0 = "#409D53"
customGreen = "#409D53"
customRed = "#FA5346"
customYellow="#facf36"


indikatorer[is.na(indikatorer)] <- ""

 formattable(indikatorer, align =c("l","c","c","c","c", "c", "c", "c", "r"), list(
                `Indicator Name` = formatter("span", style = ~ style(color = "grey",font.weight = "bold")), 
                `Klimatsmart`= color_tile(customGreen, customGreen0),
                `Konkurrenskraftigt`= color_tile(customRed, customGreen0),
                `Sammanhållet`= color_tile(customYellow, customGreen0)
              ))
 
```

*\*Indikatorn är under utveckling och datainsamling pågår.*


# Ett klimatsmart Dalarna

<style>
p.klimatsmart {
background-color: #f1f1f1;
padding: 10px;
border: 1px solid black;
margin-left: 25px;
border-radius: 5px;
font-style: italic;
}
</style>

<p class="intro">
Ett klimatsmart Dalarna är ett resurseffektivt Dalarna utan
klimatpåverkande utsläpp. Resande sker på ett enkelt och
miljömässigt hållbart sätt. I ett klimatsmart Dalarna är samhällets
robusthet och resiliens vid klimatförändringar god.
</p>

Den miljömässiga dimensionen i regional utveckling handlar bland annat om att säkerställa att ekosystemen fortsätter att leverera de tjänster som människor och samhällen är beroende av. Genom att gå före i en miljömässigt hållbar omställning gynnas innovationer och regionalt företagande, med målsättningen att regionala lösningar bidrar till att lösa globala problem. Det är också vägen fram till goda livsmiljöer och levnadsvillkor.

## Utsläpp av klimatpåverkande växthusgaser
År 2017 antog Sverige ett långsiktigt nationellt mål om att landet ska vara klimatneutralt år 2045. Detta innebär en minskning av växthusgasutsläpp med minst 85 procent inom landets gränser i jämförelse med utsläppen år 1990. Målet innebär i princip att alla sektorer och verksamheter behöver vara fossilfria år 2045. Sveriges nationella mål är i linje med det europeiska målet om ett klimatneutralt EU till år 2050 och det internationella Parisavtalet som innebär att jordens länder strävar efter att ökningen av den globala genomsnittstemperaturen inte blir mer än 1,5°C till år 2050 i förhållande till den förindustriella nivån, samt att den i vilket fall inte överstiger 2°C.

De klimatpåverkande växthusgaserna innefattar fler ämnen än koldioxid. Ett exempel är metangas, som därtill är betydligt skadligare per enhet än koldioxid (1 ton metangas motsvarar utsläpp av ca 28 ton koldioxid). För att utsläppen som sker i Dalarna ska vara jämförbara med andra regioners utsläpp omsätts därför samtliga gasers utsläpp till så kallade koldioxidekvivalenter, det vill säga den mängd som varje ämne släpper ut omräknat i termer av koldioxid.

FÖRSLAG - Gör om den andra figuren till ett stapeldiagram som börjar 1990. Detta ger möjlighet att jämföra Dalarnas utlsäpp med målet (och kommentera detta). Som det är nu tycker jag inte att stycket nedan säger så mycket. Hur vet man att vi behöver en snabbare omställning när det inte finns någon relation till 1990? Hur mycket har vi minskat och vad innebär detta i årstakt?

I Dalarna går utvecklingen i positiv riktning, med minskande utsläpp av växthusgaser under det senast decenniet. Det är  industri- och transportsektorn som står för den volymmässigt största minskningen samtidigt som dessa sektorer, i likhet med i övriga Sverige, står för den största andelen utsläpp av växthusgaser totalt sett i länet. Sett till utsläpp per person ligger Dalarna högre än riksgenomsnittet, trots en minskning från knappt 7,5 till drygt 5,5 ton/invånare. Även om vi ser en utveckling i rätt riktning kommer det att krävas en ännu snabbare minskningstakt för att uppnå våra ambitioner i Dalarnastrategin och för att bli klimatneutrala till 2045 enligt den nationella målsättningen.

```{r, include = FALSE}
#colnames(vaxthusgaser) <- c("Id", "Ar", "Geografi", "Utsläpp per invånare", "Totalt Utsläpp", "Uppvärmning", "Transporter", "Arbetsmaskiner", "El/Fjärrvärme", "Industri", "Jordbruk")

utslapp1 <- SkapaStapelDiagram(skickad_df = vaxthusgaser %>%
                                 filter(municipality_id == 20,
                                        year%in%c(2005,2010,2015:last(year)),
                                        !(kpi %in% c("Utsläpp per invånare","Totalt Utsläpp"))) %>%
                                  rename("Ton" = value) %>%
                                     mutate("Ton"=Ton/1000,
                                            year = year %>% as.character()),
                               skickad_x_var = "year",
                               skickad_y_var = "Ton",
                               skickad_x_grupp ="kpi",
                               #skriv_till_diagramfil = FALSE,
                               diagram_titel = paste0("Klimatpåverkande utsläpp i Dalarna per källa"),
                               output_mapp = "Diagram/",
                               filnamn_diagram = "utslapp3.png",
                               diagram_capt = "Källa:  RKA (Kolada) har beräknat utsläpp med data från den Nationella emissionsdatabasen\nBearbetning: Samhällsanalys, Region Dalarna\nDiagramförklaring: Utsläpp av växthusgaser inom det geografiska området i ton CO2-ekvivalenter.",
                               geom_position_stack = TRUE,
                               legend_vand_ordning = TRUE,
                               stodlinjer_avrunda_fem = TRUE,
                               x_axis_lutning = 0,
                               lagg_pa_logga = FALSE,
                               manual_y_axis_title = "Ton CO2 (tusental)",
                               manual_color = diagramfarger("rus_sex"))

utslapp2 <- SkapaLinjeDiagram(skickad_df = vaxthusgaser %>% 
                                filter(kpi == "Utsläpp per invånare",
                                       year>2014) %>% 
                                  mutate(year = as.character(year)),
                    skickad_x_var = "year",
                    skickad_y_var = "value",
                    diagram_titel = paste0("Utsläpp per invånare"),
                    skickad_x_grupp = "municipality",
                    diagram_capt = "Källa:  RKA (Kolada) har beräknat utsläpp med data från den Nationella emissionsdatabasen\nBearbetning: Samhällsanalys, Region Dalarna\nDiagramförklaring: Utsläpp av växthusgaser inom det geografiska området delat med invånare i ton CO2-ekvivalenter.",
                    x_axis_lutning = 0,
                    manual_color = diagramfarger("rus_sex"),
                    output_mapp = "Diagram/",
                    filnamn_diagram = "utslapp2.png",
                    manual_y_axis_title = "Ton CO2/invånare")

utslapp3 <- SkapaStapelDiagram(skickad_df = vaxthusgaser %>% 
                                filter(kpi == "Utsläpp per invånare",
                                       year%in%c(1990,2000,2005,2010,2015:last(year))) %>% 
                                  mutate(year = as.character(year)),
                    skickad_x_var = "year",
                    skickad_y_var = "value",
                    diagram_titel = paste0("Utsläpp per invånare"),
                    skickad_x_grupp = "municipality",
                    diagram_capt = "Källa:  RKA (Kolada) har beräknat utsläpp med data från den Nationella emissionsdatabasen\nBearbetning: Samhällsanalys, Region Dalarna\nDiagramförklaring: Utsläpp av växthusgaser inom det geografiska området delat med invånare i ton CO2-ekvivalenter.",
                    x_axis_lutning = 0,
                    manual_color = diagramfarger("rus_sex"),
                    output_mapp = "Diagram/",
                    filnamn_diagram = "utslapp2.png",
                    manual_y_axis_title = "Ton CO2/invånare")

```

<center>
```{r, echo = FALSE, message = FALSE, warning = FALSE, fig.height=5, fig.width=8, fig.align='center'}
utslapp1

```
<br>
```{r, echo = FALSE, message = FALSE, warning = FALSE, fig.height=5, fig.width=8, fig.align='center'}
utslapp2
```
<br>
```{r, echo = FALSE, message = FALSE, warning = FALSE, fig.height=5, fig.width=8, fig.align='center'}
utslapp3
```

</center>

\newpage

## Energiproduktion
En god tillgång till hållbar energi är avgörande för näringslivets och hela samhällets omställningsförmåga. En ökad regional produktion av förnybar energi bidrar till såväl minskade utsläpp som ökad självförsörjning och resiliens för Dalarna.

Elproduktionen i Dalarna består nästan uteslutande av vindkraft och vattenkraft. Produktionen av el från vattenkraft står för majoriteten av produktionen även om den varierar mellan olika år, bland annat beroende på om det är torrår eller våtår (se exempelvis år 2018 som var ett ovanligt torrt år). I diagrammet visas mängden el producerad av vatten- respektive vindkraft. Även om vattenkraften står för merparten så är trenden tydlig att elproduktionen från vindkraft ökar, och har nästan tredubblats sedan första mätåret 2012. År `r min(elproduktion$year)` gav vindkraften ca `r format(plyr::round_any(elproduktion %>% filter(kpi == "Vindkraft",municipality == "Region Dalarna") %>% filter(year == min(year)) %>%  .$value,100),big.mark = " ")` MVh och år `r max(elproduktion$year)` gav den `r format(plyr::round_any(elproduktion %>% filter(kpi == "Vindkraft",municipality == "Region Dalarna") %>% filter(year == max(year)) %>%  .$value,100),big.mark = " ")` MVh. Betydelsen av vindkraft för den totala elproduktionen har därmed också ökat från att ha utgjort ca `r round((elproduktion %>% filter(kpi == "Vindkraft",municipality == "Region Dalarna") %>% filter(year == min(year)) %>%  .$value/elproduktion %>% filter(kpi == "Totalt",municipality == "Region Dalarna") %>% filter(year == min(year)) %>%  .$value)*100,0)` procent till att år `r max(elproduktion$year)` utgöra knappt `r round((elproduktion %>% filter(kpi == "Vindkraft",municipality == "Region Dalarna") %>% filter(year == max(year)) %>%  .$value/elproduktion %>% filter(kpi == "Totalt",municipality == "Region Dalarna") %>% filter(year == max(year)) %>%  .$value)*100,0)` procent av den totala produktionen.

```{r, include = FALSE}

energialt <- SkapaStapelDiagram(skickad_df = elproduktion %>%
                                  filter(kpi != "Totalt",
                                         municipality == "Region Dalarna") %>% 
                                  mutate(value = value/1000,
                                         year = year %>% as.character()),
                                skickad_x_var = "year",
                                skickad_y_var = "value",
                                skickad_x_grupp = "kpi",
                                geom_position_stack = TRUE,
                                stodlinjer_avrunda_fem = TRUE,
                                diagram_titel = "Elproduktion i Dalarna",
                                manual_color = diagramfarger("rus_sex"),
                                output_mapp = "Diagram/",
                                filnamn_diagram = "elproduktion2.png",
                                diagram_capt = "Källa: Energimyndigheten och SCB (via Kolada)\nBearbetning: Samhällsanalys, Region Dalarna\nDiagramförklaring: Total elproduktion inom det geografiska områdets gränser, oavsett producent.",
                                manual_y_axis_title = "MWh (tusental)",
                                x_axis_lutning = 0,
                                lagg_pa_logga = FALSE)

```


```{r, echo = FALSE, message = FALSE, warning = FALSE, fig.height=5, fig.width=8, fig.align='center'}
energialt
```

## Energieffektivitet

Ett sätt att mäta energieffektivitet är att sätta energiförbrukningen i länet i relation till de ekonomiska värden som produceras i länet. Detta skattas genom att beräkna förädlingsvärdet per ton koldioxidekvivalenter, vilket kopplar ihop utsläppen i länet med den ekonomiska aktiviteten. Att få ut ett större ekonomiskt värde av varje använd energienhet är generellt sett positivt för miljön. Forskare undersöker om det är möjligt att ha en fortsatt ökad ekonomisk tillväxt och samtidigt minska energiförbrukningen i samhället, så pass att ekonomisk aktivitet inte orsakar miljöpåverkan. Detta kallas frikoppling. Hittills visar resultaten på flera goda exempel men synliggör också konflikten mellan skyddet av naturresurser och den traditionella tillväxtmodellen som i praktiken tar naturresurser och ekosystemtjänster för givna.

Ett ökat förädlingsvärde per mängd förbrukad energi i länet kan betyda att länet har förbättrat energieffektiviteten i de fall industrier och näringar är ungefär desamma mellan mätningarna. En förklaring till en förbättrad energieffektivitet kan annars vara att näringslivets struktur har förändrats i en riktning där energikrävande industrier har lämnat regionen och mer kunskapsintensiv tjänsteproduktion har ökat (som generellt kräver mindre energi). Om energikrävande industrier har lämnat regionen och skapar utsläpp i andra delar av världen är det tyvärr inte självklart att nettoeffekten på de globala utsläppen minskat.

Mellan `r min(effektivitet$År)` och `r max(effektivitet$År)` ökade energieffektiviteten i Dalarna med ca `r round((effektivitet %>% filter(Region == "Dalarnas län", År == max(År)) %>% .$value/effektivitet %>% filter(Region == "Dalarnas län", År == min(År)) %>% .$value-1)*100,0)` procent. Förändringen beror framförallt på att utsläppen av växthusgaser i länet har minskat under perioden men även på att BRP för Dalarna har stigit under samma tidsperiod. I en nationell jämförelse ligger Dalarnas energieffektivitet på den lägre halvan av intervallet tillsammans med regioner som också är mer glesbefolkade och har tunga industrier.

```{r, include = FALSE}


effektivitet1alt <- SkapaStapelDiagram(skickad_df = effektivitet %>% 
                                         filter(Region == "Dalarnas län") %>% 
                                         mutate(År = År %>% as.character()),
                    skickad_x_var = "År",
                    skickad_y_var = "value",
                    diagram_titel = paste0("Energieffektivitet i Dalarna"),
                    output_mapp = "Diagram/",
                    filnamn_diagram = "effektivitetdalarna.png",
                    diagram_capt = "Källa: SCB\nBearbetning: Samhällsanalys, Region Dalarna",
                    manual_color = diagramfarger("rus_sex")[1],
                    stodlinjer_avrunda_fem = TRUE,
                    x_axis_lutning = 0,
                    manual_y_axis_title = "BRP per ton utsläpp av CO2 (tusental)",
                    lagg_pa_logga = FALSE)


effektivitet3 <- SkapaStapelDiagram(skickad_df = effektivitet  %>% 
                     filter(År == max(År)) %>%
                     mutate(fokus = ifelse(Region == "Dalarnas län", "1", "0" ),
                            År = År %>% as.character()),
                   skickad_x_var = "Region",
                   skickad_y_var = "value",
                   diagram_titel = paste0("Energieffektivitet i Sverige år ", max(effektivitet$År)),
                   output_mapp = "Diagram/",
                   filnamn_diagram = "diagram.png",
                   x_axis_sort_value = TRUE,
                   stodlinjer_avrunda_fem = TRUE,
                   diagram_capt = " Källa: SCB\n Bearbetning: Samhällsanalys, Region Dalarna",
                   manual_y_axis_title = "BRP per ton utsläpp av CO2 (tusental)",
                   manual_x_axis_text_hjust = 1,
                   manual_x_axis_text_vjust = 1,
                   x_var_fokus="fokus",
                   lagg_pa_logga = FALSE,
                   manual_color = diagramfarger("rus_tva_fokus"))
```
 
```{r, echo = FALSE, message = FALSE, warning = FALSE, fig.height=5, fig.width=8, fig.align='center'}
effektivitet1alt
```
<br>
```{r, echo = FALSE, message = FALSE, warning = FALSE, fig.height=5, fig.width=8, fig.align='center'}
effektivitet3
```

## Insamlat kommunalt avfall (kg/person)
```{r, include = FALSE}

avfalldiag <- SkapaStapelDiagram(skickad_df = avfall %>% 
                                  mutate(year = year %>% as.character()) %>% 
                                   filter(name == "Insamlat kommunalt avfall totalt, kg/invånare (justerat)") ,
                   skickad_x_var = "year",
                   skickad_y_var = "value",
                   diagram_titel = paste0("Insamlat avfall i Dalarna"),
                   output_mapp = "Diagram/",
                   filnamn_diagram = "avfall.png",
                   manual_color = diagramfarger("rus_sex")[1],
                   stodlinjer_avrunda_fem = TRUE,
                   diagram_capt = "Källa: Avfall Sverige (via Kolada)\nBearbetning: Samhällsanalys, Region Dalarna\nDiagramförklaring: Antal kilogram kommunalt avfall per justerat invånarantal i Dalarna",
                   x_axis_lutning = 0,
                   manual_y_axis_title = "Kg per invånare",
                   lagg_pa_logga = FALSE)
```

En av prioriteringarna i Dalastrategin är att öka resurseffektiviteten i länet. Ett mått på resursförbrukning är mängden insamlat kommunalt avfall som ett mått på invånarnas resursförbrukning. I det kommunala avfallet ingår det mesta avfall som ett hushåll producerar, så som mat- och restavfall, grov- och trädgårdsavfall och farligt avfall. Även förpackningar och batterier etc. som ingår i producentansvaret ingår i beräkningen. I sammanställningen nedan visas insamlat kommunalt avfall per person och år i Dalarna från 2013 till 2021. År `r min(avfall$year)` samlades det in `r avfall %>% filter(year == min(year),name == "Insamlat kommunalt avfall totalt, kg/invånare (justerat)") %>% .$value` kg avfall per person i Dalarna, att jämföra med `r avfall %>% filter(year == max(year),name == "Insamlat kommunalt avfall totalt, kg/invånare (justerat)") %>% .$value` kg per person år `r max(avfall$year)`. En lägre mängd per person signalerar en lägre resursanvändning. I en nationell jämförelse ses att Uppsalas och Stockholms län ligger bäst till med ca 400kg per person och år, medan Kalmar och Kronoberg ligger sämst till med ca 565 kg per person och år (EJ UPPDATERAT AUTOMATISKT, TA BORT?).

```{r, echo = FALSE, message = FALSE, warning = FALSE, fig.height=5, fig.width=8, fig.align='center'}
avfalldiag
```

### Avfall/BRP

```{r, include = FALSE}

avfallbrpdiag <- SkapaStapelDiagram(skickad_df = avfallbrp %>% 
                                      mutate(year = year %>% as.character()),
                    skickad_x_var = "year",
                    skickad_y_var = "avfallbrp",
                    diagram_titel = paste0("Avfall/BRP i Dalarna"),
                    output_mapp = "Diagram/",
                    filnamn_diagram = "avfallbrp.png",
                    manual_color = diagramfarger("rus_sex")[1],
                    stodlinjer_avrunda_fem = TRUE,
                    diagram_capt = "Källa: Avfall Sverige (via Kolada) och SCB\nBearbetning: Samhällsanalys, Region Dalarna\nDiagramförklaring: Antal kilogram kommunalt avfall dividerat med BRP (miljoner kronor) i Dalarna",
                    x_axis_lutning = 0,
                    manual_y_axis_title = "Avfall (kg)/ BRP (miljoner kronor)",
                    lagg_pa_logga = FALSE)
```

Ytterligare en indikator på resurseffektivitet är kopplingen mellan mängden insamlat avfall (förbrukade resurser) och den ekonomiska aktiviteten i regionen, mätt genom bruttoregionalprodukten (BRP). Indikatorn uppvisar en positiv trend av att mängden avfall minskar per producerat ekonomiskt värde över perioden från `r min(avfallbrp$year)` till `r max(avfallbrp$year)`. `r min(avfallbrp$year)` samlades det in knappt `r format(plyr::round_any(avfallbrp %>% filter(year == min(year)) %>%  .$avfallbrp,10),big.mark = " ")` kg avfall för varje miljon kronor av Dalarnas BRP under samma år. `r max(avfallbrp$year)` hade motsvarande mängd avfall sjunkit till drygt `r format(plyr::round_any(avfallbrp %>% filter(year == max(year)) %>%  .$avfallbrp,10),big.mark = " ")` kg avfall. Det kan främst förklaras med att BRP har ökat under perioden.

```{r, echo = FALSE, message = FALSE, warning = FALSE, fig.height=5, fig.width=8, fig.align='center'}
avfallbrpdiag
```

## Andel kollektivt resande
```{r, include = FALSE}

resande1alt <- SkapaStapelDiagram(skickad_df = resande %>% 
                                    filter(kpi == "Resor_per_invanare") %>% 
                                    mutate(year = year %>% as.character()),
                    skickad_x_var = "year",
                    skickad_y_var = "value",
                    diagram_titel = paste0("Resor per invånare med kollektivtrafik i Dalarna"),
                    output_mapp = "Diagram/",
                    filnamn_diagram = "resande1.png",
                    diagram_capt = "Källa: Kollektivtrafikbarometern(via Kolada)\nBearbetning: Samhällsanalys, Region Dalarna",
                    x_axis_lutning = 0,
                    manual_color = diagramfarger("rus_sex")[1],
                    stodlinjer_avrunda_fem = TRUE,
                    manual_y_axis_title = "Resor per invånare",
                    lagg_pa_logga = FALSE)

# Skapar en separat df eftersom tidsserier är olika långa

resande2alt <- SkapaLinjeDiagram(skickad_df = resande %>% 
                                    filter(kpi == "Marknadsandel_procent") %>% 
                                      mutate(year = year %>% as.character()),
                    skickad_x_var = "year",
                    skickad_y_var = "value",
                    diagram_titel = paste0("Marknadsandel för kollektivtrafik i Dalarna"),
                    skickad_x_grupp = "municipality",
                    diagram_capt = "Källa: Kollektivtrafikbarometern (via Kolada)\nBearbetning: Samhällsanalys, Region Dalarna\nAndelen resor med Kollektivtrafik (linjelagd buss, spårvagn, tunnelbana, pendeltåg, tåg och båt) och taxi\nav det totala antalet resor med Kollektivtrafik, taxi, bil (förare och passagerare) samt moped/MC.",
                    x_axis_lutning = 0,
                    manual_color = diagramfarger("rus_sex")[1],
                    output_mapp = "Diagram/",
                    filnamn_diagram = "resande2.png",
                    manual_y_axis_title = "procent",
                    y_axis_100proc = TRUE)

```
På grund av sin utsträckta och relativt glesbefolkade geografi har Dalarna en utmaning i att skapa en hållbar transportinfrastruktur. För att nå klimat- och energimålen krävs kraftfull teknisk utveckling i kombination med beteendeförändringar. Kollektivt resande spelar en central roll för utvecklandet av en klimatsmart och resurseffektiv, men också mer jämställd och jämlik, mobilitet. Kollektivtrafik är förenat med höga kostnader, samtidigt som det finns samhällsekonomiska vinster. För att klara omställningen krävs mod att ställa olika kostnader mot varandra. För att vi ska lyckas öka det kollektiva resandet behöver den traditionella kollektivtrafiken sannolikt kompletteras med nya mobilitetslösningar och tjänster, särskilt för länets mest glesbefolkade områden.

Diagrammen redovisar indikatorer för kollektivt resande i Dalarna: resor per invånare samt marknadsandel för kollektivtrafik i länet. För antal resor per invånare syns att det kollektiva resandet har minskat avsevärt i Dalarna, från  `r resande %>% filter(kpi == "Resor_per_invanare") %>% filter(year == min(year)) %>% .$value ` resor per person och år från `r min(resande$year)` till `r round(resande %>% filter(kpi == "Resor_per_invanare") %>% filter(year == max(year)) %>% .$value,0) ` år `r max(resande$year)`. Nedgången kan delvis förklaras av pandemin - det sker en tydlig minskning mellan 2019 och 2020 - men även mellan 2012 och 2013 minskade antalet resor per invånare avsevärt i Dalarna (OKLART VAD DENNA MINSKNING BEROR PÅ). I en nationell jämförelse år 2021 framgår att det i glesbygdslänen i Sverige som mest görs 40 resor per person. Medan det görs betydligt fler i storstadsregionerna, så som Skåne med i snitt 71 resor per person och år och i Stockholm där flest resor görs, sker 230 resor per person och år (det sista stycket uppdateras inte automatiskt).

Marknadsandelen för kollektivtrafik beräknas som andelen resor med kollektivtrafik (linjelagd buss, spårvagn, tunnelbana, pendeltåg, tåg och båt) och taxi av det totala antalet resor, dvs kollektivtrafik, taxi, bil (förare och passagerare) samt moped/MC. Här bryts uppgången i en förmodad pandemieffekt efter ett antal år av ökande marknadsandel för kollektivtrafiken.

```{r, echo = FALSE, message = FALSE, warning = FALSE, fig.height=5, fig.width=8, fig.align='center'}
resande1alt
```
<br>
<br>
```{r, echo = FALSE, message = FALSE, warning = FALSE, fig.height=5, fig.width=8, fig.align='center'}
resande2alt
```

## Skattad självförsörjningsgrad av energi och livsmedel

Klimatförändringarna medför lokalt förändrade mönster för nederbörd, torka, vind, insekts- och svampangrepp på grödor och skog, höga temperaturer, med mera. Här spelar god samhällsplanering på regional och kommunal nivå en viktig roll. Ett sätt att förbättra beredskapen i Dalarna är att ha en tillräckligt omfattande lokal och hållbar livsmedelsproduktion. En ökad självförsörjningsgrad är en trygghet på flera sätt och gynnar även miljöns motståndskraft genom en ökad biologisk mångfald.

Det första diagrammet visar andelen livsmedel inom fem kategorier (fårkött, griskött, matpotatis, mjölkprodukter samt nötkött) som producerats i Dalarna i relation till den mängd livsmedel i varje kategori som konsumerats i länet. Med undantag för matpotatis år 2016 och år 2019, som vi i princip är självförsörjande på, konsumerar befolkningen i Dalarna idag betydligt mer inom samtliga kategorier jämfört med den mängd som produceras i länet.

Det andra diagrammet visar ett teroretiskt mått på självförsörjning av energi i Dalarna där den totala elproduktionen i länet visas som andel av den total elförbrukningen. Diagrammet visar en positiv trend för självförsörjningsgraden av energi, vilket beror på att förbrukningen av el har minskat i länet sedan 2016, samtidigt som produktionen av el har ökat under samma tidsperiod.

```{r, include = FALSE}
#livsmedel1  <- ggplot(livsmedel, aes(fill=as.character(År), y=Andel, x=Produkt))+
#      geom_bar(position="dodge", stat="identity")+
#      theme(axis.text.x = element_text(angle=90, vjust=.5, hjust=1), plot.title = element_text(hjust = 0.5), legend.position="bottom")+
#      #scale_fill_manual(values=c("orange","brown", "green", "purple", "orange", "yellow"))+
#      xlab("")


livsmedel1alt <- SkapaStapelDiagram(skickad_df = livsmedel %>% 
                                      mutate(Andel = Andel * 100),
                    skickad_x_var = "Produkt",
                    skickad_y_var = "Andel",
                    skickad_x_grupp = "År",
                    diagram_titel = "Teoretisk självförsörjning av livsmedel i Dalarna",
                    output_mapp = "Diagram/",
                    filnamn_diagram = "livsmedel.png",
                    diagram_capt = "Källa: Jordbruksverket\nBearbetning: Samhällsanalys, Region Dalarna",
                    manual_x_axis_text_hjust = 1,
                    manual_x_axis_text_vjust = 1,
                    manual_color = diagramfarger("rus_gradient"),
                    x_axis_sort_value = TRUE,
                    lagg_pa_logga = FALSE,
                    manual_y_axis_title = "procent")


elgrad <- SkapaStapelDiagram(skickad_df = el %>% 
                                mutate(year=as.character(year)),
                    skickad_x_var = "year",
                    skickad_y_var = "elgrad",
                    diagram_titel = "Teoretisk självförsörjning av energi i Dalarna",
                    output_mapp = "Diagram/",
                    filnamn_diagram = "elgrad.png",
                    diagram_capt = "Källa: Energimyndigheten och SCB (via Kolada)\nBearbetning: Samhällsanalys, Region Dalarna\nDiagramförklaring: Den totala elproduktionen i länet delat med den totala elförbrukningen",
                    x_axis_lutning = 0,
                    manual_color = diagramfarger("rus_sex")[1],
                    lagg_pa_logga = FALSE,
                    y_axis_100proc = TRUE,
                    manual_y_axis_title = "procent",
                    procent_0_100_10intervaller = TRUE)

```

```{r, echo = FALSE, message = FALSE, warning = FALSE, fig.height=5, fig.width=8, fig.align='center'}
livsmedel1alt
```
<br>
<br>
```{r, echo = FALSE, message = FALSE, warning = FALSE, fig.height=5, fig.width=8, fig.align='center'}
elgrad
```

## Andel hektar formellt skyddad produktiv skogsmark

År 2018 beslutade dåvarande regering om Sveriges första nationella skogsprogram med fokus på skogsbrukets roll för en hållbar utveckling. I Dalastrategin omnämns skogsbruket som en av länets viktigare näringar. Skogsbruket påverkar och påverkas av klimatförändringarna och skötsel och brukande behöver anpassas därefter. 

I diagrammen nedan redovisas utvecklingen för skyddad produktiv skogsmark i Dalarnas län mellan `r as.character(min(skogsmark$År))` och `r as.character(max(skogsmark$År))`. Arealen skyddad skogsmark i länet har ökat över tidsperioden, från `r format(skogsmark %>% filter(År==min(År)) %>% .$area_hektar,big.mark=" ")` hektar år `r as.character(min(skogsmark$År))` till `r format(skogsmark %>% filter(År==max(År)) %>% .$area_hektar,big.mark=" ")` hektar år `r as.character(max(skogsmark$År))`. Procentuellt var `r skogsmark %>% filter(År==min(År)) %>% .$area_procent` procent av den produktiva skogsmarken i Dalarnas län skyddad år `r as.character(min(skogsmark$År))` och samma siffra för `r as.character(max(skogsmark$År))` var `r skogsmark %>% filter(År==max(År)) %>% .$area_procent` procent. Det betyder att den totala arealen skogsmark har ökat något under perioden.

```{r, include = FALSE}
skogsmark1 <- SkapaStapelDiagram(skickad_df = skogsmark %>%
                                   mutate(area_hektar=area_hektar/1000),
                    skickad_x_var = "År",
                    skickad_y_var = "area_hektar",
                    diagram_titel = paste0("Areal skyddad produktiv skogsmark i Dalarna"),
                    output_mapp = "Diagram/",
                    filnamn_diagram = "skogsmark.png",
                    diagram_capt = "Källa: SCB\nBearbetning: Samhällsanalys, Region Dalarna",
                    x_axis_lutning = 0,
                    manual_color = diagramfarger("rus_sex")[1],
                    manual_y_axis_title = "Hektar (tusental)",
                    lagg_pa_logga = FALSE)

skogsmark2 <- SkapaStapelDiagram(skickad_df = skogsmark,
                    skickad_x_var = "År",
                    skickad_y_var = "area_procent",
                    diagram_titel = paste0("Andel skyddad produktiv skogsmark i Dalarna"),
                    output_mapp = "Diagram/",
                    filnamn_diagram = "skogsmark2.png",
                    diagram_capt = "Källa: SCB\nBearbetning: Samhällsanalys, Region Dalarna",
                    x_axis_lutning = 0,
                    manual_color = diagramfarger("rus_sex")[1],
                    manual_y_axis_title = "Hektar (%)",
                    lagg_pa_logga = FALSE)

```

```{r, echo = FALSE, message = FALSE, warning = FALSE, fig.height=5, fig.width=8, fig.align='center'}
skogsmark1
```
<br>
<br>
```{r, echo = FALSE, message = FALSE, warning = FALSE, fig.height=5, fig.width=8, fig.align='center'}
skogsmark2
```

## Arealen betesmark och areal med särskilt höga biologiska värden
Biologisk mångfald och väl fungerande ekosystem är en förutsättning för allt liv på jorden. Det är också en bas för goda livsmiljöer för både Dalarnas invånare och för Dalarnas näringsliv. Den gröna infrastrukturen är ekologiskt funktionella nätverk av livsmiljöer och naturområden som utformas, brukas och förvaltas så att den biologiska mångfalden bevaras och därmed främjar de för samhället så centrala ekosystemtjänster som exempelvis vattenrening och livskraftiga jordbruksmarker etc. Samhället har allt att vinna på ett hållbart bruk av ekosystemen och att förvalta ett mångfunktionellt landskap där natur- och kulturvärden tillvaratas.

I diagrammet nedan redovisas utvecklingen för arealen betesmark i Dalarnas län mellan `r as.character(min(betesmark$year))` och `r as.character(max(betesmark$year))`. Arealen har under denna period minskat från `r format(betesmark %>% filter(municipality_id == 20,year == min(year)) %>% .$value,big.mark=" ")` till `r format(betesmark %>% filter(municipality_id == 20,year == max(year)) %>% .$value,big.mark=" ")` hektar. Denna negativa trend går också emot den nationella trenden, där arealen betesmark har ökat något i riket som helhet. Slåtteräng är en delmängd av betesmarken som har särskilt höga biologiska värden, och därmed särskilt stor betydelse för biologisk mångfald. I Dalarna är andelen slåtteräng 1,6 procent av betesmarken (LITE OKLART VAR DENNA INFO KOMMER IFRÅN - TA BORT?).

```{r, include = FALSE}

betesmark <- SkapaStapelDiagram(skickad_df = betesmark %>% 
                                  mutate(year = year %>% as.character()) %>% 
                                    filter(municipality_id == 20),
                    skickad_x_var = "year",
                    skickad_y_var = "value",
                    diagram_titel = paste0("Arealen betesmark i Dalarna"),
                    output_mapp = "Diagram/",
                    filnamn_diagram = "betesmark.png",
                    diagram_capt = "Källa: Jordbruksverket\nBearbetning: Samhällsanalys, Region Dalarna",
                    manual_y_axis_title = "Hektar",
                    x_axis_lutning = 0,
                    manual_color = diagramfarger("rus_sex")[1],
                    stodlinjer_avrunda_fem = TRUE,
                    lagg_pa_logga = FALSE)

```
<br>
<br>
```{r, echo = FALSE, message = FALSE, warning = FALSE, fig.height=5, fig.width=8, fig.align='center'}
betesmark
```

# Ett konkurrenskraftigt Dalarna

<style>
p.konkurrens {
background-color: #f8aab6;
padding: 10px;
border: 1px solid black;
margin-left: 25px;
border-radius: 5px;
font-style: italic;
}
</style>

<p class="intro">
I ett konkurrenskraftigt Dalarna är näringslivet livskraftigt och bidrar till hållbar tillväxt. En väl utvecklad och hållbar infrastruktur skapar värden för näringsliv, boende och besökare. Det är ett Dalarna där allas kunskaper och kompetenser tas till vara och där individer, näringsliv, offentlig sektor och civilsamhälle utvecklas tillsammans och i samspel med omvärlden. Det är också ett nyskapande Dalarna där utmaningsdriven innovation bidrar till ett gott samhälle och hållbar tillväxt.
</p>

Den ekonomiska dimensionen av hållbarhet i det regionala utvecklingsarbetet handlar om att använda, hushålla med och förädla idéer och resurser på ett miljömässigt och socialt hållbart sätt och ta vara på möjligheterna att därigenom skapa konkurrenskraft och sysselsättning. Med ett cirkulärt system där resurser och värden kan återbrukas främjas en ekonomiskt hållbar utveckling.

## Representation i chefspositioner

Kvinnors och mäns jämställda medverkan och inflytande i näringslivet, på arbetsmarknaden och i innovationsarbete är och blir en alltmer kritisk tillväxtfaktor. Konkurrenskraften stärks när kompetenser från olika grupper oavsett ålder, kön eller bakgrund tas till vara. En viktig indikator inom detta område är representationen på arbetsplatserna, och speciellt i chefspositioner. År `r max(chefsrepresentation$år)` var det vanligare att män hade en chefsposition än kvinnor, i jämförelse med deras respektive representation bland de förvärvsarbetande. Oavsett kön är det också vanligare att inrikes födda har chefspositioner i jämförelse med utrikes födda.

```{r, include = FALSE}


# Tidigare kod som är lite oklar. Thomas hämtade data från någon okänd källa (NMS?). Jag byter till PXweb via API (Jon, 2023 - se kod ovan)
# chefsrepresentation <- read_csv("Data/chefsrepresentation.csv")
# chefsrepresentation$X1<-NULL
# 
# chefsrep <- chefsrepresentation %>% 
#                           filter(Ar==2019) %>% 
#                           select(c("Ar","AndelKvinnor", "AndelMan","AndelInv", "AndelKvinnligaChef", "AndelManligaChef", "AndelInvChef"))
# 
# chefsrep <- chefsrep %>%  pivot_longer(!Ar, names_to="Grupp", values_to="Andel") %>% 
#                           mutate(Andel=Andel*100)
# 
# chefsrep$grupp2[chefsrep$Grupp=="AndelKvinnor"] <- "Kvinnor"
# chefsrep$grupp2[chefsrep$Grupp=="AndelKvinnligaChef"] <- "Kvinnor"
# 
# chefsrep$grupp2[chefsrep$Grupp=="AndelMan"] <- "Män"
# chefsrep$grupp2[chefsrep$Grupp=="AndelManligaChef"] <- "Män"
# 
# chefsrep$grupp2[chefsrep$Grupp=="AndelInv"] <- "Utrikes födda"
# chefsrep$grupp2[chefsrep$Grupp=="AndelInvChef"] <- "Utrikes födda"
# 
# chefsrep$grupp[chefsrep$Grupp=="AndelKvinnligaChef"] <- "Andel chefer"
# chefsrep$grupp[chefsrep$Grupp=="AndelManligaChef"] <- "Andel chefer"
# chefsrep$grupp[chefsrep$Grupp=="AndelInvChef"] <- "Andel chefer"
# 
# chefsrep$grupp[chefsrep$Grupp=="AndelKvinnor"] <- "Andel förvärvsarbetande"
# chefsrep$grupp[chefsrep$Grupp=="AndelMan"] <- "Andel förvärvsarbetande"
# chefsrep$grupp[chefsrep$Grupp=="AndelInv"] <- "Andel förvärvsarbetande"

chef4 <- SkapaStapelDiagram(skickad_df = chefsrepresentation %>% 
                              filter(år==max(år)) %>% 
                                mutate(kön = str_to_title(kön)),
                    skickad_x_var = "bakgrundsvariabel",
                    skickad_y_var = "Andel i chefsposition, procent",
                    skickad_x_grupp = "kön",
                    diagram_titel = paste0("Chefsrepresentation i Dalarna ",max(chefsrepresentation$år)),
                    output_mapp = "Diagram/",
                    filnamn_diagram = "chefsrep.png",
                    diagram_capt = "Källa: SCB\nBearbetning: Samhällsanalys, Region Dalarna\nDiagramförklaring:Andel chefer av sysselsatta med ett klassificerat yrke (20-64 år).",
                    manual_color=diagramfarger("kon"),
                    x_axis_lutning = 0,
                    manual_y_axis_title = "procent",
                    lagg_pa_logga = FALSE)

```

```{r, echo = FALSE, message = FALSE, warning = FALSE, fig.height=5, fig.width=8, fig.align='center'}
chef4
```

## Ginikoefficient
I Dalastrategin lyfts ekonomiska klyftor som en framtidsutmaning för länet. För att redovisa ojämlikheten i inkomstfördelningen används gini-koefficienten. Ett högt värde på koefficienten visar på större inkomstskillnader och därmed större ojämlikhet. Här redovisas ginikoefficienten beräknad genom disponibel inkomst per "konsumtionsenhet". Med konsumtionsenhet menas att det i beräkningen av en individs tillgängliga ekonomiska resurser tas hänsyn till hur hushållet är sammansatt som individen bor i. Det betyder att beakta om personen är ensamboende eller sammanboende och om den har ansvar för minderåriga barn eller inte etc, faktorer som kan minska eller öka individens disponibla inkomst.

För Dalarnas räkning har ginikoefficienten ökat något från 2011 till `r max(gini$year)`, vilket visar på en ökad ekonomisk ojämlikhet i länet, med en toppnotering 2019. Ginikoefficienten för länet ligger under koefficienten för riket, det vill säga i Dalarna lever befolkningen mindre ojämlikt, för samtliga år förutom 2019. 2019 avviker dock så skarpt från den generella trenden att det årets notering bör betraktas med försiktighet. Ökningen från 2011 och framåt är dock tydlig oavsett inverkan från år 2019. 

```{r, include = FALSE}

gini1 <- SkapaLinjeDiagram(skickad_df = gini %>% 
                             mutate(year = year %>% as.character(),
                                    municipality = ifelse(municipality == "Region Dalarna", "Dalarna", municipality)),
                    skickad_x_var = "year",
                    skickad_y_var = "value",
                    diagram_titel = paste0("Ginikoefficient"),
                    skickad_x_grupp = "municipality",
                    diagram_capt = "Källa: SCB (via Kolada)\nBearbetning: Samhällsanalys, Region Dalarna\nDiagramförklaring: För att redovisa ojämnheten i inkomstfördelningen används gini-koefficienten.\nKoefficienten kan anta ett värde mellan 0 och 1.\nEtt högt värde på koefficienten visar på större ojämnhet än ett lågt värde",
                    x_axis_lutning = 0,
                    manual_color = diagramfarger("rus_tva_fokus"),
                    stodlinjer_avrunda_fem = TRUE,
                    manual_y_axis_title = "Ginikoefficient",
                    output_mapp = "Diagram/",
                    filnamn_diagram = "gini.png")

```

```{r, echo = FALSE, message = FALSE, warning = FALSE, fig.height=5, fig.width=8, fig.align='center'}
gini1
```

## Internationaliseringsgrad

```{r, include = FALSE}
#intindex <- intindex %>%  pivot_longer(!"...1", names_to="Lan", values_to="Index")

#intindex2 <- intindex2 %>%  pivot_longer(!"...1", names_to="Lan", values_to="Index")

inter1 <- SkapaStapelDiagram(skickad_df = intindex %>% 
                               pivot_longer(!"...1", names_to="Lan", values_to="Index") %>% 
                               mutate(fokus = ifelse( Lan == "Dalarna", "1", "0" ), 
                                      Lan = Lan %>% str_wrap(16)),
                    skickad_x_var = "Lan",
                    skickad_y_var = "Index",
                    diagram_titel = "Regionalt index för internationalisering i Sverige år 2020",
                    output_mapp = "Diagram/",
                    filnamn_diagram = "inter1.png",
                    diagram_capt = "Källa: Tillväxtanalys\nBearbetning: Samhällsanalys, Region Dalarna",
                    manual_y_axis_title = "",
                    x_axis_lutning = 45,
                    manual_x_axis_text_hjust = 1,
                    manual_x_axis_text_vjust = 1,
                    lagg_pa_logga = FALSE,            
                    x_var_fokus="fokus",
                    x_axis_sort_value = TRUE,
                    manual_color = diagramfarger("rus_tva_fokus"))

inter2 <- SkapaStapelDiagram(skickad_df = intindex2 %>% 
                               pivot_longer(!"...1", names_to="Lan", values_to="Index") %>% 
                               mutate(fokus = ifelse( Lan == "Dalarna", "1", "0" ) ),
                    skickad_x_var = "Lan",
                    skickad_y_var = "Index",
                    diagram_titel = "Regionalt index för internationalisering i Sverige år 2016-2020",
                    output_mapp = "Diagram/",
                    filnamn_diagram = "inter1.png",
                    diagram_capt = "Källa: Tillväxtanalys\nBearbetning: Samhällsanalys, Region Dalarna",
                    diagram_liggande = TRUE,
                    manual_y_axis_title = "Förändring indexenheter",
                    x_axis_lutning = 0,
                    lagg_pa_logga = FALSE,            
                    x_var_fokus="fokus",
                    x_axis_sort_value = TRUE,
                    manual_color = diagramfarger("rus_tva_fokus"))
```

EJ UPPDATERAT. VÄNTA MED ATT HÄMTA HEM DATA (EJ API)
Internationellt kunskapsutbyte och handel är viktiga faktorer för att möta samhällsutmaningar och för att ta vara på möjligheter till import, investeringar och export av varor och tjänster. I vårt län finns världsledande företag i olika storlek som deltar i globala värdekedjor, varav en del av de mindre företagen i värdekedjorna därmed spelar på den globala marknaden trots att de bara eller främst levererar till sin regionala storkund.

En indikator som används för att följa utvecklingen inom detta område är internationalisering. Internationalisering är ett komplext koncept och kan bestå av flera olika delar. I denna uppföljning används Tillväxtverkets regionala internationaliseringsindex för att illustrera internationalisering, det består av ett antal variabler om handel (export), arbetsmarknad (internationella företags betydelse för regionen) och turism (utländska gästnätter), indikator. Indexet gör det möjligt att följa hur internationaliseringen utvecklas över tid i olika regioner (län).

För 2020 ligger Dalarna i mittenskiktet bland de svenska regionerna. Den region som presterar bäst är Västra Götalandsregionen med ett index-värde på 78,6 medan värdet för Dalarna är 49,1. Dalarna presterar bättre än de andra regionerna i Norra Mellansverige (Gävleborg 25,8 och Värmland 47,2). Resultatet för Dalarna har förbättras sedan 2016 tack vare en ökning av antalet utländska gästnätter. År 2020 var länet på en tredje plats i en nationell jämförelse av utländska gästnätter per invånare, bakom Norrbotten och Jämtland.

```{r, echo = FALSE, message = FALSE, warning = FALSE, fig.height=5, fig.width=8, fig.align='center'}
inter1
```
<br>
<br>
```{r, echo = FALSE, message = FALSE, warning = FALSE, fig.height=5, fig.width=8, fig.align='center'}
inter2
```

## Nyföretagande

```{r, include = FALSE}

nystart1 <- SkapaStapelDiagram(skickad_df = nystartade %>% 
                filter(Län =="Dalarnas län") %>% 
                pivot_longer(!Län, names_to="År", values_to="Antal") %>% 
                  mutate(År = str_sub(År, 1,4)) %>% 
                  slice(-17),                      # dublett på år 2010 tas bort med radnummer
                    skickad_x_var = "År",
                    skickad_y_var = "Antal",
                    diagram_titel = paste0("Antal nystartade företag i Dalarna"),
                    output_mapp = "Diagram/",
                    filnamn_diagram = "nystartade1.png",
                    diagram_capt = "Källa: Tillväxtanalys\nBearbetning: Samhällsanalys, Region Dalarna",
                    x_axis_lutning = 45,
                    manual_x_axis_text_vjust = 1,
                    manual_x_axis_text_hjust = 1,
                    manual_color = diagramfarger("rus_sex")[1],
                    stodlinjer_avrunda_fem = TRUE,
                    manual_y_axis_title = "Antal nystartade företag",
                    lagg_pa_logga = FALSE)
```

EJ UPPDATERAD. VÄNTA TILLS SENARE MED ATT UPPDATERA DATA (EJ API)
För ekonomins och samhällets förnyelse är entreprenörskap en avgörande faktor. Dalarna behöver fler, och olika typer av entreprenörer och en av prioriteringarna i Dalastrategin är att främja entreprenörskap och företagande. Denna indikator mäter antalet nystartade företag i geografin. Antalet nystartade företag per år i Dalarna har ökat över tid där toppnoteringen nåddes 2021 med 1 748 stycken. År 2007 gjordes en större förändring i statistiken över nystartade företag vilket kan förklara den skarpa förändringen från 2006 till 2007.

```{r, echo = FALSE, message = FALSE, warning = FALSE, fig.height=5, fig.width=8, fig.align='center'}
nystart1
```

## Matchningsgrad
En förbättrad matchning mellan arbetsmarknadens behov och arbetskraftens kompetens bidrar till ett bättre nyttjande av samhällets resurser. Det handlar både om att de utbildningar som ges är efterfrågade på arbetsmarknaden och att arbetsgivare har kunskap att välja rätt kompetens. För att lyckas med detta krävs också en bättre samverkan mellan utbildningsanordnare, näringsliv, civilsamhälle och myndigheter samt en bättre dialog över kommun- och länsgränser.

I diagrammet visas matchningsgraden i form av andelen anställda som arbetar i yrken som stämmer väl överens med deras utbildning. För att detta ska gälla ska det dels finnas en stark överensstämmelse mellan utbildningens och yrkets ämnesinriktning (t.ex. teknikutbildning – teknikyrke) och dels ska utbildningsnivån vara rätt i förhållande till vad yrket kräver. 

Matchningsgraden i Dalarna är något högre för kvinnor än för män, ett mönster som är återkommande över hela Sverige. För kvinnor låg matchningsgraden år `r max(matchning$år)` på  `r matchning %>% filter(kön == "kvinnor",år == max(år)) %>% .$matchningsgrad` procent. För män var motsvarande mått `r matchning %>% filter(kön == "män",år == max(år)) %>% .$matchningsgrad` procent. Den sammantagna matchningsgraden har sjunkit något under perioden 2015-`r max(matchning$år)` och låg det sista året för mätningen på `r matchning %>% filter(kön == "samtliga anställda",år == max(år)) %>% .$matchningsgrad` procent. Nivån på matchningsgraden är snarlik över hela Sverige.

```{r, include = FALSE}

matchning1 <- SkapaStapelDiagram(skickad_df = matchning %>%
                                   filter(region == "Dalarnas län") %>% 
                                   mutate(kön = paste0(toupper(str_sub(kön, 1,1)), tolower(str_sub(kön, 2, nchar(kön)))),
                                          år = år %>% as.character()),
                    skickad_x_var = "kön",
                    skickad_y_var = "matchningsgrad",
                    skickad_x_grupp = "år",
                    diagram_titel = paste0("Matchningsgrad i Dalarna"),
                    output_mapp = "Diagram/",
                    filnamn_diagram = "matchning.png",
                    diagram_capt = "Källa: SCB, Regionala matchningsindikatorer\nBearbetning: Samhällsanalys, Region Dalarna\nDiagramförklaring: Andelen anställda som arbetar i yrken som stämmer väl överens med deras utbildning",
                    manual_y_axis_title = "procent",
                    x_axis_lutning = 0,
                    manual_color = diagramfarger("rus_gradient"),
                    lagg_pa_logga = FALSE,
                    procent_0_100_10intervaller = TRUE)

```

```{r, echo = FALSE, message = FALSE, warning = FALSE, fig.height=5, fig.width=8, fig.align='center'}
matchning1
```

## Andel sysselsatta
I Dalastrategin sätts ambitiösa mål, både om en ökad sysselsättningsgrad i länet i allmänhet och att skillnader som finns mellan olika gruppers sysselsättningsgrad ska minska. Detta mäts genom en indikator för andelen förvärvsarbetande (personer med inkomst från anställning eller näringsverksamhet) i arbetsför ålder i länet. År `r min(sysselsatt$year)` beräknades sysselsättningsgraden till `r round(sysselsatt %>% filter(gender == "T",year == min(year)) %>% .$value,1)` procent av arbetsför befolkning. Bland kvinnorna var `r round(sysselsatt %>% filter(gender == "K",year == min(year)) %>% .$value,1)` procent förvärvsarbetande, och av männen räknades `r round(sysselsatt %>% filter(gender == "M",year == min(year)) %>% .$value,1)` procent som förvärvsarbetande. Gapet mellan kvinnor och män var därmed knappt `r round(sysselsatt %>% filter(gender == "M",year == min(year)) %>% .$value - sysselsatt %>% filter(gender == "K",year == min(year)) %>% .$value,0)` procentenheter. Utvecklingen inom båda grupperna har sedan dess varit positiv. År `r max(sysselsatt$year)`  hade andelen förvärvsarbetande ökat till `r round(sysselsatt %>% filter(gender == "T",year == max(year)) %>% .$value,1)` procent, varav den ökat till `r round(sysselsatt %>% filter(gender == "K",year == max(year)) %>% .$value,1)` procent bland kvinnorna och till `r round(sysselsatt %>% filter(gender == "M",year == max(year)) %>% .$value,1)` procent bland männen. Gapet mellan grupperna har således krympt till drygt `r round(sysselsatt %>% filter(gender == "M",year == max(year)) %>% .$value - sysselsatt %>% filter(gender == "K",year == max(year)) %>% .$value,0)` procentenheter.

```{r, include = FALSE}

syss1 <- SkapaStapelDiagram(skickad_df = sysselsatt %>% 
                              filter(gender!="T") %>% 
                              mutate(year = year %>% as.character(),
                                     gender = case_when(gender == "K" ~ "Kvinnor",
                                                        gender == "M" ~ "Män")),
                    skickad_x_var = "year",
                    skickad_y_var = "value",
                    skickad_x_grupp = "gender",
                    diagram_titel = paste0("Andel förvärvsarbetande 20-64 år i Dalarna"),
                    output_mapp = "Diagram/",
                    filnamn_diagram = "syss.png",
                    diagram_capt = "Källa: SCB, RAMS (via Koalada)\nBearbetning: Samhällsanalys, Region Dalarna\nDiagramförklaring: Andel av befolkningen 20-64 år som förvärvsarbetar",
                    x_axis_lutning = 0,
                    manual_color=diagramfarger("kon"),
                    lagg_pa_logga = FALSE,
                    manual_y_axis_title = "procent",
                    procent_0_100_10intervaller = TRUE)

```                    
<br>
<br>
```{r, echo = FALSE, message = FALSE, warning = FALSE, fig.height=5, fig.width=8, fig.align='center'}
syss1
```

## Långtidsarbetslöshet
AVVAKTA DATA FÖR 2023. VISAR SANNOLIKT EN YTTERLIGARE SÄNKNING SOM EVENTUELLT MEDFÖR ATT TEXTEN BEHÖVER SKRIVAS OM DELVIS
En annan indikator för att följa sysselsättningsutvecklingen i länet är andelen långtidsarbetslösa. Om utvecklingen för andelen förvärsarbetande kan beskrivas som positiv i rätt riktning så kan inte samma sak sägas om långtidsarbetslösheten. Som långtidsarbetslös räknas den som har varit öppet arbetslös eller i program med aktivitetsstöd i minst sex månader. År 2011 noterades 2,9 procent av länets befolkning som långtidsarbetslösa, till år 2021 hade den stigit till 3,9 procent, för att sedan sjunka till 3,4 procent år 2022. År 2021 var det relativt stor skillnad mellan kvinnor (3,7 procent) och män (4,0 procent), medan skillnaden knappt är märkbar år 2022. Riksgenomsnittet för långtidsarbetslösheten år 2022 är 3,8 procent, och Dalarna ligger därmed under riksgenomsnittet. En generell orsak till långtidsarbetslöshet är strukturarbetslöshet som innebär att de arbetssökande saknar rätt kompetens för de arbeten som det finns efterfrågan på.

```{r, include = FALSE}

arb1 <- SkapaStapelDiagram(skickad_df = arbets %>% 
                              filter(gender!="T") %>% 
                              mutate(year = year %>% as.character(),
                                     gender = case_when(gender == "K" ~ "Kvinnor",
                                                        gender == "M" ~ "Män")),
                    skickad_x_var = "year",
                    skickad_y_var = "value",
                    skickad_x_grupp = "gender",
                    diagram_titel = paste0("Långtidsarbetslöshet 25-64 år i Dalarna"),
                    output_mapp = "Diagram/",
                    filnamn_diagram = "arbets.png",
                    diagram_capt = "Källa: Arbetsförmedlingen (via Kolada)\nBearbetning: Samhällsanalys, Region Dalarna\nDiagramförklaring: Antal invånare 25-64 år (årsmedelvärde år T) som varit öppet arbetslösa eller i program med aktivitetsstöd i minst sex månader,\n dividerat med antal invånare 25-64 år den 31/12 år T-1.",
                    manual_y_axis_title = "procent",
                    x_axis_lutning = 0,
                    manual_color=diagramfarger("kon"),
                    lagg_pa_logga = FALSE)
```
<br>
<br>
```{r, echo = FALSE, message = FALSE, warning = FALSE, fig.height=5, fig.width=8, fig.align='center'}
arb1
```

## Andel unga som inom fyra år fullföljer gymnasieutbildning
BEHÖVER UPPDATERAS. NY KOD?
Kunskap ger människor möjlighet att växa och påverka sin livssituation. Tillgång till bildning, kunskap och kompetens är avgörande för såväl utvecklingen av samhället, som god välfärd och tillväxt i näringslivet. När arbetsgivare inte hittar rätt kompetens hämmas den ekonomiska utvecklingen. Samtidigt försvagas den sociala hållbarheten när människor ställs utanför arbetsmarknaden. Befolkningens låga utbildningsnivåer är en utmaning i stora delar av Dalarna. Ambitionen i Dalastrategin är att fler ska klara en gymnasieexamen för att därmed få bättre förutsättningar att etablera sig på arbetsmarknaden.

Denna indikator mäter andelen gymnasieelever i Dalarna som har fullföljt en utbildning inom fyra år efter att de påbörjat gymnasiet. Det finns ingen tydlig trend över tidsperioden 2011 till 2018 utan andelen fluktuerar över åren. Av eleverna som började läsa på gymnasiet i Dalarna år 2011 var det 72,6 procent som inom fyra år fullföljde sin utbildning med examen. Den lägsta andelen avklarade examen om 70 procent uppmättes för dem som påbörjade gymnasiet år 2017 (möjligen en pandemieffekt) samtidigt som den högsta andelen avklarade examen finns bland de elever som påbörjade gymnasiet år 2018, 74,3 procent av dem har tagit ut examen inom fyra år.

```{r, include = FALSE}
# gymnasie <- gymnasie %>% 
#                 select(Totalt.antal, Antal.med.examen, År) %>%
#                 mutate(Totalt.antal = as.numeric(Totalt.antal),
#                        Antal.med.examen = as.numeric(Antal.med.examen)) %>% 
#                 group_by(År) %>% 
#                 summarise(Totalt = sum(Totalt.antal, na.rm = T),
#                           Examen = sum(Antal.med.examen, na.rm = T)) %>% 
#                 mutate(Andel = (Examen/Totalt)*100)


# gym1 <- SkapaStapelDiagram(skickad_df = gymnasie %>% 
#                                mutate(r = År %>% as.character()),
#                     skickad_x_var = "Ar",
#                     skickad_y_var = "Andel.elever",
#                     diagram_titel = "Andel med fullföljd gymnasieutbildning inom fyra år",
#                     diagram_capt = "Källa: Skolverket\nBearbetning: Samhällsanalys, Region Dalarna",
#                     x_axis_lutning = 0,
#                     manual_color = diagramfarger("rus_sex")[1],
#                     manual_y_axis_title = "procent",
#                     manual_x_axis_title = "år då gymnasieutbildningen påbörjades",
#                     procent_0_100_10intervaller = TRUE,
#                     output_mapp = "Diagram/",
#                     filnamn_diagram = "gymnasie.png")

```
<br>
<br>
```{r, echo = FALSE, message = FALSE, warning = FALSE, fig.height=5, fig.width=8, fig.align='center'}
#gym1
```

## Andel högskoleutbildade i befolkningen
Med ett alltmer kunskapsintensivt samhälle och en arbetsmarknad som ställer högre krav på kompetens ökar också behovet av eftergymnasialt utbildade. I Dalastrategin poängteras betydelsen av en stark regional högskola med närvaro i hela länet. Även andra utbildningsformer såsom folkhögskolor, yrkesvux och yrkeshögskolor bidrar till att stärka kompetensförsörjningen i länet i form av såväl bredd som spets. Denna indikator mäter andelen invånare med eftergymnasial utbildning i åldersspannet 25 till 64 år. Med eftergymnasial utbildning avses både eftergymnasial utbildning kortare än tre år, längre än tre år och forskarutbildning.

Andelen högskoleutbildade i länet ökar över tid (STÄMMER INTE MED STYCKET FÖRE - EFTERGYMNASIAL UTBILDNING KORTARE ÄN 3 ÅR BEHÖVER INTE VARA HÖGSKOLA). Från `r round(eftergym %>% filter(gender == "T",year == min(year)) %>% .$value,0)` procent år `r min(eftergym$year)` till `r round(eftergym %>% filter(gender == "T",year == max(year)) %>% .$value,0)` procent `r max(eftergym$year)`. Skillnaden mellan kvinnors och mäns utbildningsnivå är tydlig, år `r max(eftergym$year)` hade `r round(eftergym %>% filter(gender == "K",year == max(year)) %>% .$value,0)` procent av kvinnorna i Dalarna någon form av eftergymnasial utbildning, medan motsvarande siffra för männen i Dalarna var avsevärt lägre, `r round(eftergym %>% filter(gender == "M",year == max(year)) %>% .$value,0)` procent. Det är även tydligt att skillnaden har ökat över tidsperioden.

```{r, include = FALSE}

eftergym1 <- SkapaStapelDiagram(skickad_df = eftergym %>% 
                              filter(gender!="T") %>% 
                              mutate(year = year %>% as.character(),
                                     gender = case_when(gender == "K" ~ "Kvinnor",
                                                        gender == "M" ~ "Män")),
                    skickad_x_var = "year",
                    skickad_y_var = "value",
                    skickad_x_grupp = "gender",
                    diagram_titel = paste0("Andel invånare 25-64 år med eftergymnasial utbildning i Dalarna"),
                    output_mapp = "Diagram/",
                    filnamn_diagram = "eftergym.png",
                    diagram_capt = "Källa: SCB\nBearbetning: Samhällsanalys, Region Dalarna\nDiagramförklaring: Eftergymnasial avser eftergymnasial utbildning kortare än 3 år, längre än 3 år samt forskarutbildning.",
                    manual_color = diagramfarger("kon"),
                    x_axis_lutning = 0,
                    procent_0_100_10intervaller = TRUE,
                    lagg_pa_logga = FALSE,
                    manual_y_axis_title = "procent")
                    
```
<br>
<br>
```{r, echo = FALSE, message = FALSE, warning = FALSE, fig.height=5, fig.width=8, fig.align='center'}
eftergym1
```

## Etableringstid för nyanlända
Invandring är en del av lösningen för att möta en ökad efterfrågan på arbetskraft och rätt kompetens. Dalarna har haft en relativt stor inflyttning av utomeuropeiskt födda under senare år. Många invandrade är i arbetsför ålder och blir därför ett viktigt tillskott till arbetskraften. Denna indikator är ett mått på i vilken takt och utsträckning som nyanlända etablerar sig på arbetsmarknaden i Dalarna. Med etablering menas att personen är förvärvsarbetande helt utan stöd från a-kassa eller arbetsmarknadsåtgärd, eller dylikt.

Diagrammet visar tydligt hur andelen etablerade på arbetsmarknaden i arbetsför ålder ökar efter vistelsetid i landet. För det senaste året i period, `r max(etablering$år)`, hade drygt `r round(etablering %>% filter(region == "Dalarnas län", utbildningsnivå == "samtliga utbildningsnivåer", kön == "män och kvinnor", bakgrundsvariabel == "vistelsetid 0-1 år",år == max(år)) %>% .$Andel_forvarvsarbetande,0)` procent av invandrade med vistelsetid under ett år etablerat sig på arbetsmarknaden. Andelen etablerade på arbetsmarknaden ökar sedan alltmer efter vistelsetid och för samma år var det ca `r round(etablering %>% filter(region == "Dalarnas län", utbildningsnivå == "samtliga utbildningsnivåer", kön == "män och kvinnor", bakgrundsvariabel == "vistelsetid 10- år", år == max(år)) %>% .$Andel_forvarvsarbetande,0)` procent i gruppen som vistats i Sverige i tio år eller mer som var etablerade på arbetsmarknaden.

Ytterligare en positiv trend är att det över tid verkar gå snabbare för nyanlända att etablera sig på arbetsmarknaden. Från `r min(etablering$år)` till `r max(etablering$år)` har andelen etablerade på arbetsmarknaden i gruppen med vistelsetid under ett år, ökat från ca `r round(etablering %>% filter(region == "Dalarnas län", utbildningsnivå == "samtliga utbildningsnivåer", kön == "män och kvinnor", bakgrundsvariabel == "vistelsetid 0-1 år",år == min(år)) %>% .$Andel_forvarvsarbetande,0)` procent till drygt `r round(etablering %>% filter(region == "Dalarnas län", utbildningsnivå == "samtliga utbildningsnivåer", kön == "män och kvinnor", bakgrundsvariabel == "vistelsetid 0-1 år",år == max(år)) %>% .$Andel_forvarvsarbetande,0)` procent, vilket är mer än en fördubbling. Det finns dessvärre tydliga skillnader mellan mäns och kvinnors förutsättningar att etablera sig de första åren. En betydligt högre andel män har lyckats etablera sig på arbetsmarknaden inom nio år i jämförelse med andelen kvinnor. Efter minst 10 år i landet är dock kvinnorna i princip ikapp männen. Cirka `r round(etablering %>% filter(region == "Dalarnas län", utbildningsnivå == "samtliga utbildningsnivåer", kön == "män", bakgrundsvariabel == "vistelsetid 10- år",år == max(år)) %>% .$Andel_forvarvsarbetande,0)`  procent i respektive grupp är etablerad, och det skiljer endast `r etablering %>% filter(region == "Dalarnas län", utbildningsnivå == "samtliga utbildningsnivåer", kön == "män", bakgrundsvariabel == "vistelsetid 10- år",år == max(år)) %>% .$Andel_forvarvsarbetande - etablering %>% filter(region == "Dalarnas län", utbildningsnivå == "samtliga utbildningsnivåer", kön == "kvinnor", bakgrundsvariabel == "vistelsetid 10- år",år == max(år)) %>% .$Andel_forvarvsarbetande` procentenheter mellan grupperna.

I en jämförelse med övriga län av andelen etablerade efter minst 10 år i Sverige, återfinns Dalarna i mittensegmentet. `r etablering %>% filter(utbildningsnivå == "samtliga utbildningsnivåer", kön == "män och kvinnor", bakgrundsvariabel == "vistelsetid 10- år",år == max(år)) %>% filter(Andel_forvarvsarbetande == max(Andel_forvarvsarbetande)) %>% .$region` har den högsta andelen etablerade med `r round(etablering %>% filter(utbildningsnivå == "samtliga utbildningsnivåer", kön == "män och kvinnor", bakgrundsvariabel == "vistelsetid 10- år",år == max(år)) %>% filter(Andel_forvarvsarbetande == max(Andel_forvarvsarbetande)) %>% .$Andel_forvarvsarbetande,0)` procent, och i `r etablering %>% filter(utbildningsnivå == "samtliga utbildningsnivåer", kön == "män och kvinnor", bakgrundsvariabel == "vistelsetid 10- år",år == max(år)) %>% filter(Andel_forvarvsarbetande == min(Andel_forvarvsarbetande)) %>% .$region` är andelen etablerade efter minst 10 år i landet lägst, med ca `r round(etablering %>% filter(utbildningsnivå == "samtliga utbildningsnivåer", kön == "män och kvinnor", bakgrundsvariabel == "vistelsetid 10- år",år == max(år)) %>% filter(Andel_forvarvsarbetande == min(Andel_forvarvsarbetande)) %>% .$Andel_forvarvsarbetande,0)` procent. 


```{r, include = FALSE}
etablering$bakgrundsvariabel <- gsub("^.{0,12}", "", etablering$bakgrundsvariabel)


etab1 <- SkapaStapelDiagram(skickad_df = etablering %>% 
                              filter(region == "Dalarnas län", 
                                     kön=="män och kvinnor") %>% 
                                mutate(år = år %>% as.character(),
                                       bakgrundsvariabel = bakgrundsvariabel %>% str_remove("vistelsetid ")),
                            skickad_x_var = "bakgrundsvariabel",
                            skickad_y_var = "Andel_forvarvsarbetande",
                            skickad_x_grupp = "år",
                            diagram_titel = str_wrap(paste0("Etablering på arbetsmarknaden efter vistelsetid för nyanlända i Dalarna"),50),
                            diagram_capt = " Källa: SCB\n Bearbetning: Samhällsanalys, Region Dalarna\nDiagramförklaring: Andelen etablerade på arbetsmarknaden efter vistelsetid i landet",
                            x_axis_lutning = 0,
                            manual_color = diagramfarger("rus_gradient"),
                            manual_y_axis_title = "procent",
                            procent_0_100_10intervaller = TRUE,
                            output_mapp = "Diagram/",
                            filnamn_diagram = "etablering1.png",
                            legend_rader = 2,
                            legend_byrow = TRUE,
                            x_axis_sort_value = TRUE,
                            vand_sortering = TRUE,
                            lagg_pa_logga = FALSE)


etab_alt <- SkapaStapelDiagram(skickad_df = etablering %>% 
                              filter(region == "Dalarnas län", 
                                     #år%in%c(valda_ar,max(ar)), 
                                     kön%in%c("män","kvinnor")) %>% 
                              mutate(år = år %>% as.character(),
                                       bakgrundsvariabel = bakgrundsvariabel %>% str_remove("vistelsetid "),
                                     kön = str_to_title(kön)),
                    skickad_x_var = "bakgrundsvariabel",
                    skickad_y_var = "Andel_forvarvsarbetande",
                    skickad_x_grupp = "år",
                    legend_rader = 2,
                    legend_byrow = TRUE,
                    diagram_facet = TRUE,
                    facet_grp = "kön",                     
                    facet_scale = "fixed",
                    facet_legend_bottom = TRUE,
                    diagram_titel = str_wrap(paste0("Etablering på arbetsmarknaden efter vistelsetid för nyanlända i Dalarna "),50),
                    diagram_capt = "Källa: SCB\nBearbetning: Samhällsanalys, Region Dalarna\nDiagramförklaring: Andelen etablerade på arbetsmarknaden efter vistelsetid i landet",
                    x_axis_lutning = 0,
                    manual_color = diagramfarger("rus_gradient"),
                    manual_y_axis_title = "procent",
                    procent_0_100_10intervaller = TRUE,
                    output_mapp = "Diagram/",
                    filnamn_diagram = "etablering3.png",
                    x_axis_sort_value = TRUE,
                    vand_sortering = TRUE,
                    lagg_pa_logga = FALSE)

etab4 <- SkapaStapelDiagram(skickad_df = etablering %>% 
                              mutate( fokus = ifelse( region == "Dalarnas län", "1", "0"),
                                        år = år %>% as.character(),
                                      bakgrundsvariabel = bakgrundsvariabel %>% str_remove("vistelsetid ")) %>%
                              filter(år==max(år), 
                                     kön=="män och kvinnor", 
                                     bakgrundsvariabel == "10- år"),
                    skickad_x_var = "region",
                    skickad_y_var = "Andel_forvarvsarbetande",
                    diagram_titel = str_wrap(paste0("Arbetsmarknadsetablering efter minst 10 års vistelsetid i Sverige ",max(etablering$år)),50),
                    diagram_capt = " Källa: SCB\n Bearbetning: Samhällsanalys, Region Dalarna\nDiagramförklaring: Andelen etablerade på arbetsmarknaden efter minst 10 års vistelsetid i landet",
                    manual_x_axis_text_vjust = 1,
                    manual_x_axis_text_hjust = 1,
                    x_axis_lutning = 45,
                    manual_color = diagramfarger("rus_tva_fokus"),
                    manual_y_axis_title = "procent",
                    procent_0_100_10intervaller = TRUE,
                    output_mapp = "Diagram/",
                    filnamn_diagram = "etablering4.png",
                    x_axis_sort_value = TRUE,
                    lagg_pa_logga = FALSE,
                    x_var_fokus="fokus")

```


```{r, echo = FALSE, message = FALSE, warning = FALSE, fig.height=5, fig.width=8, fig.align='center'}
etab1
```
<br>
<br>
```{r, echo = FALSE, message = FALSE, warning = FALSE, fig.height=5, fig.width=8, fig.align='center'}
etab_alt
```
<br>
<br>
```{r, echo = FALSE, message = FALSE, warning = FALSE, fig.height=5, fig.width=8, fig.align='center'}
etab4
```

## Investeringar i FoU

```{r, include = FALSE}

# I vissa av diagrammen används den totala forskningen (dvs summan av de olika komponenterna). Därför skapas variabeln nedan.
forskning_totalt <- forskning %>% 
  group_by(year, municipality) %>% 
    summarise(utgiftertotalt = sum(value, na.rm=TRUE))

forsk1 <- SkapaStapelDiagram(skickad_df = forskning_totalt %>% 
                               mutate(year = year %>% as.character()) %>%
                                filter(municipality=="Dalarnas län"),
                    skickad_x_var = "year",
                    skickad_y_var = "utgiftertotalt",
                    diagram_titel = paste0("Investeringar i FoU i Dalarna"),
                    manual_color = diagramfarger("rus_sex")[1],
                    output_mapp = "Diagram/",
                    filnamn_diagram = "forskning1.png",
                    diagram_capt = "Källa: SCB (via Kolada)\nBearbetning: Samhällsanalys, Region Dalarna\nDiagramförklaring: Investeringar inkluderar företagens utgifter för egen FoU, offentliga sektorns utgifter\nför FoU samt universitet och högskolesektorns utgifter för FoU.",
                    manual_y_axis_title = "Kronor/invånare",
                    x_axis_lutning = 0,
                    lagg_pa_logga = FALSE)

forsk2 <- SkapaStapelDiagram(skickad_df = forskning %>%
                                filter(municipality=="Dalarnas län") %>% 
                                mutate(year = year %>% as.character(),
                                       kpi = case_when(kpi == "Företagens utgifter för egen FoU" ~ "Företagens utgifter",
                                                       kpi == "Offentliga sektorns utgifter för FoU" ~ "Offentliga sektorns utgifter",
                                                       kpi == "Universitets- och högskolesektorns utgifter för FoU" ~ "Universitets- och högskolesektorns utgifter")),
                    skickad_x_var = "year",
                    skickad_y_var = "value",
                    skickad_x_grupp = "kpi",
                    diagram_titel = paste0("Investeringar i FoU i Dalarna"),
                    output_mapp = "Diagram/",
                    filnamn_diagram = "forskning2.png",
                    diagram_capt = "Källa: SCB (via Kolada)\nBearbetning: Samhällsanalys, Region Dalarna\nDiagramförklaring: Investeringar inkluderar företagens utgifter för egen FoU, offentliga sektorns utgifter för FoU samt universitets- och högskolesektorns utgifter för FoU.",
                    manual_y_axis_title = "Kronor/invånare",
                    x_axis_lutning = 0,
                    manual_color = diagramfarger("rus_sex"),
                    stodlinjer_avrunda_fem = TRUE,
                    lagg_pa_logga = FALSE)

forsk3 <- SkapaStapelDiagram(skickad_df = forskning_totalt %>%
                               filter(year == max(year)) %>%
                                mutate(fokus = ifelse(municipality == "Dalarnas län", "1", "0")),
                    skickad_x_var = "municipality",
                    skickad_y_var = "utgiftertotalt",
                    diagram_titel = paste0("FoU-investeringar i Sverige år ",max(forskning$year)),
                    output_mapp = "Diagram/",
                    filnamn_diagram = "forskning3.png",
                    diagram_capt = "Källa: SCB (via Kolada)\nBearbetning: Samhällsanalys, Region Dalarna\nDiagramförklaring: Investeringar inkluderar företagens utgifter för egen FoU, offentliga sektorns utgifter för FoU samt universitets- och högskolesektorns utgifter för FOU.",
                    x_axis_sort_value = TRUE,
                    diagram_liggande = TRUE,
                    x_axis_lutning = 0,
                    manual_y_axis_title = "\nKronor/invånare",
                    lagg_pa_logga = FALSE,
                    x_var_fokus = "fokus",
                    manual_color = diagramfarger("rus_tva_fokus"))
```

För att lösa dagens och morgondagens samhällsutmaningar och för att skapa utveckling och konkurrenskraft krävs ökad innovationskraft. Individers, företags, organisationers och offentlig sektors innovationsförmåga påverkar platsers utvecklingskraft och möjligheter till omställning. Denna indikator mäter investeringar i forskning och utveckling i länet. Det bör dock påpekas att innovation och forskning är ett synnerligen svårt område att mäta och att denna indikator främst ger en övergripande bild av vilka resurser som investeras i länet.

Under tidsperioden från 2011 till 2019 ses en viss ökning i investeringar mätt i kronor per invånare i länet, från drygt `r format(round(forskning_totalt %>% filter(year == min(.$year),municipality == "Dalarnas län") %>% .$utgiftertotalt,0),big.mark = " ")` kronor till drygt `r format(round(forskning_totalt %>% filter(year == 2019,municipality == "Dalarnas län") %>% .$utgiftertotalt,0),big.mark = " ")` kronor per invånare. Efter 2019 skedde dock en stor förändring, och investeringarna minskade avsevärt till `r format(round(forskning_totalt %>% filter(year == max(.$year),municipality == "Dalarnas län") %>% .$utgiftertotalt,0),big.mark = " ")` kronor per invånare år `r max(forskning_totalt$year)`. Den stor andelen investeringar sker i företagen, medan den offentliga sektorn och universitet- och högskolesektorn står för en mindre andel. Minskningen i investeringar mellan 2019 och 2021 förklaras av att företagens och offentlig sektorns investeringar minskade, inom högskolesektorn ökade istället investeringarna under samma period. En trolig orsak till detta är Coronapandemin som fick betydande effekter på många delar av samhället. I ett nationellt perspektiv ser vi att Dalarna hamnar på den nedre halvan. `r forskning_totalt %>% filter(year == max(.$year)) %>% filter(utgiftertotalt == max(utgiftertotalt)) %>% .$municipality`, som hade den högsta noteringen för investeringar i forskning och utveckling år `r max(forskning_totalt$year)`, hade ett drygt `r plyr::round_any(forskning_totalt %>% filter(year == max(.$year)) %>% filter(utgiftertotalt == max(utgiftertotalt)) %>% .$utgiftertotalt/forskning_totalt %>% filter(year == max(.$year)) %>% filter(municipality == "Dalarnas län") %>% .$utgiftertotalt,1)` gånger högre värde per invånare jämfört med Dalarna.

```{r, echo = FALSE, message = FALSE, warning = FALSE, fig.height=5, fig.width=8, fig.align='center'}
forsk1
```
<br>
<br>
```{r, echo = FALSE, message = FALSE, warning = FALSE, fig.height=5, fig.width=8, fig.align='center'}
forsk2
```
<br>
<br>
```{r, echo = FALSE, message = FALSE, warning = FALSE, fig.height=5, fig.width=8, fig.align='center'}
forsk3
```

# Ett sammanhållet Dalarna

<style>
p.samman {
background-color: #ffec9f;
padding: 10px;
border: 1px solid black;
margin-left: 25px;
border-radius: 5px;
font-style: italic;
}
</style>

<p class="intro">
I ett sammanhållet Dalarna finns goda livsmiljöer
som skapar en känsla av närhet. Det är ett
Dalarna fyllt av engagemang, där människor upplever
delaktighet och tillsammans bidrar till en hållbar
utveckling. Det är ett inkluderande, jämställt,
och jämlikt Dalarna där människor mår bra och
där alla ges möjlighet att utvecklas.
</p>

Den sociala dimensionen av hållbarhet i det regionala
utvecklingsarbetet handlar om att alla människor,
utifrån sina behov och förutsättningar, ges likvärdiga
möjligheter att delta i samhällsutvecklingen. Ju fler
som känner sig delaktiga, desto mer utveckling kan
åstadkommas.

## Trångboddhet
Goda livsmiljöer som upplevs som trygga och inkluderande är en förutsättning för att människor ska må bra. Olika platser i Dalarna har olika utmaningar och möjligheter att möta dessa behov, bland annat beroende på om det är platser med växande eller krympande befolkningsunderlag. Indikatorn trångboddhet relaterar bland annat till prioriteringen i Dalastrategin om diversifierade boendeformer som i sin tur ska motverka segregation och polarisering.

Antalet trångbodda i Dalarna har ökat under perioden från `r min(trang$år)` till `r max(trang$år)`. I början på perioden räknades cirka `r format(plyr::round_any(trang %>% filter(år == min(år)) %>% .$Samtliga.i.populationen,100),big.mark = " ")` individer i Dalarna som trångbodda enligt norm 2. År `r max(trang$år)` senare har denna siffra ökat till`r format(plyr::round_any(trang %>% filter(år == max(år)) %>% .$Samtliga.i.populationen,100),big.mark = " ")` personer. Norm 2 innebär att de boende räknas som trångbodda om de bor fler personer än två per rum i alla rum som inte räknas som kök eller vardagsrum.

```{r, include = FALSE}
bodd1 <- SkapaStapelDiagram(skickad_df = trang  %>% 
                          select(region, Samtliga.i.populationen, år) %>% 
                          mutate(år= år %>% as.character(),
                                 Samtliga.i.populationen = Samtliga.i.populationen/1000),
                    skickad_x_var = "år",
                    skickad_y_var = "Samtliga.i.populationen",
                    diagram_titel = paste0("Antal trångbodda i Dalarna"),
                    output_mapp = "Diagram/",
                    filnamn_diagram = "bodd1.png",
                    diagram_capt = "Källa: SCB\nBearbetning: Samhällsanalys, Region Dalarna\nDiagramförklaring: Antal personer boende i flerbostadshus exklusive specialbostäder trångbodda enligt norm 2,\ndividerat med antal personer boende i flerbostadshus exklusive specialbostäder, multiplicerat med 100 för redovisning i procent.\nSpecialbostäder avser studentbostäder, bostäder för äldre/funktionshindrade och övriga specialbostäder.\nNorm 2, skapades 1965. Hushållet räknas som trångbott om det bor mer än två personer per rum (kök och vardagsrum oräknade).\nPersoner i ensamhushåll räknas inte som trångbodda.",
                    manual_color = diagramfarger("rus_sex")[1],
                    manual_y_axis_title = "Antal trångbodda (tusental)",
                    x_axis_lutning = 0,
                    lagg_pa_logga = FALSE)

```

```{r, echo = FALSE, message = FALSE, warning = FALSE, fig.height=5, fig.width=8, fig.align='center'}
bodd1
```

## Boendetyper
En indikator som är relaterad till samma område är vilka typer av boenden som finns inom länet. I Dalarna är småhus den dominerande boendeformen med ungefär `r format(plyr::round_any(boende %>% filter(boendeform == "småhus, äganderätt",år == max(år)) %>% .$Antal.hushåll ,100),big.mark =" ")` hushåll `r max(boende$år)`, en ökning med `r format(plyr::round_any(boende %>% filter(boendeform == "småhus, äganderätt",år == max(år)) %>% .$Antal.hushåll-boende %>% filter(boendeform == "småhus, äganderätt",år == min(år)) %>% .$Antal.hushåll,100),big.mark=" ")` småhus sedan år `r min(boende$år)`. Vidare fanns det år `r max(boende$år)` ca `r format(plyr::round_any(boende %>% filter(boendeform == "flerbostadshus, hyresrätt",år == max(år)) %>% .$Antal.hushåll ,100),big.mark =" ")` hyresrätter i flerbostadshus, ca `r format(plyr::round_any(boende %>% filter(boendeform == "flerbostadshus, bostadsrätt",år == max(år)) %>% .$Antal.hushåll ,100),big.mark =" ")` bostadsrätter i flerbostadshus, samt `r format(plyr::round_any(boende %>% filter(boendeform == "småhus, bostadsrätt",år == max(år)) %>% .$Antal.hushåll ,100),big.mark =" ")` bostadsrätter i formen småhus.

```{r, include = FALSE}

boende1 <- SkapaStapelDiagram(skickad_df = boende  %>% 
                                rename("Antal" = `Antal.hushåll`) %>% 
                                mutate(boendeform = str_to_sentence(boendeform),
                                       boendeform = boendeform %>% str_wrap(15)),
                    skickad_x_var = "boendeform",
                    skickad_y_var = "Antal",
                    skickad_x_grupp = "år",
                    diagram_titel = paste0("Boendetyper i Dalarna"),
                    output_mapp = "Diagram/",
                    filnamn_diagram = "boende1.png",
                    diagram_capt = "Källa: SCB\nBearbetning: Samhällsanalys, Region Dalarna",
                    manual_color = diagramfarger("rus_gradient"),
                    manual_y_axis_title = "Antal hushåll",
                    x_axis_lutning = 0,
                    legend_byrow = TRUE,
                    lagg_pa_logga = FALSE)

```

```{r, echo = FALSE, message = FALSE, warning = FALSE, fig.height=5, fig.width=8, fig.align='center'}
boende1
```

## Tillgång till service och tjänster
Olika platser i Dalarna har olika utmaningar och möjligheter att möta de förändrade behoven, bland annat beroende på om det är platser med växande eller krympande befolkningsunderlag. En princip för genomförandet av Dalastrategin är att allt utvecklingsarbete ska vara platsbaserat med målsättningen att sammanhållningen ska stärkas och olika platsers förutsättningar och resurser ska tas till vara på ett bra sätt. För utvecklingskraft i hela länet är det viktigt att säkra tillgången till service, vård, fritidsaktiviteter och kultur i alla delar av länet. Människor behöver ha en god tillgänglighet till såväl statlig som regional och kommunal service. Tillgången till service påverkar människors levnadsvillkor och är viktig för platsens attraktivitet och för möjligheten att skapa arbetstillfällen på platsen.

Den här indikatorn presenterar två olika mått på tillgång till service; tillgång till grundskola samt tillgång till dagligvarubutik. Tillgång till grundskola har minskat något under perioden från `r min(service %>% filter(!(is.na(value))) %>% .$year)` till `r max(service %>% filter(!(is.na(value))) %>% .$year)`. I början på perioden hade drygt `r round(service %>% filter(!(is.na(value)),kpi == "Invånare 0-16 år med tillgång till grundskola inom 2 km, andel (%)") %>% filter(year == min(year)) %>%  .$value,1)` procent av alla invånare mellan 0-16 år en grundskola inom 2 km från bostaden. `r max(service %>% filter(!(is.na(value))) %>% .$year)` hade motsvarande siffra minskat till `r round(service %>% filter(!(is.na(value)),kpi == "Invånare 0-16 år med tillgång till grundskola inom 2 km, andel (%)") %>% filter(year == max(year)) %>%  .$value,1)` procent. Samma trend ses även för tillgång till dagligvarubutiker. Under samma period har andelen med en dagligvarubutik inom 2 km från bostaden minskat från `r round(service %>% filter(!(is.na(value)),kpi == "Invånare med tillgång till dagligvarubutik inom 2 km, andel (%)") %>% filter(year == min(year)) %>%  .$value,1)` procent till `r round(service %>% filter(!(is.na(value)),kpi == "Invånare med tillgång till dagligvarubutik inom 2 km, andel (%)") %>% filter(year == max(year)) %>%  .$value,1)` procent.

```{r, include = FALSE}

till1 <- SkapaStapelDiagram(skickad_df = service %>% 
                              filter(!(is.na(value))) %>% 
                              mutate(year = year %>% as.character(),
                                     kpi = case_when(
                                           kpi=="Invånare med tillgång till dagligvarubutik inom 2 km, andel (%)" ~ "Dagligvarubutik inom 2km",
                                           kpi=="Invånare 0-16 år med tillgång till grundskola inom 2 km, andel (%)" ~ "Grundskola inom 2km")),
                    skickad_x_var = "year",
                    skickad_y_var = "value",
                    skickad_x_grupp = "kpi",
                    diagram_titel = paste0("Tillgång till service och tjänster i Dalarna"),
                    output_mapp = "Diagram/",
                    filnamn_diagram = "service1.png",
                    diagram_capt = "Källa:  Tillväxtverket/Pipos (via Kolada)\nBearbetning: Samhällsanalys, Region Dalarna\nDiagramförklaring: Invånare med tillgång till dagligvarubutik inom 2 km, andel (%)\nInvånare 0-16 år med tillgång till grundskola inom 2 km, andel (%)\n",
                    manual_y_axis_title = "procent",
                    procent_0_100_10intervaller = TRUE,
                    x_axis_lutning = 0,
                    manual_color = diagramfarger("rus_sex"),
                    lagg_pa_logga = FALSE)

```

```{r, echo = FALSE, message = FALSE, warning = FALSE, fig.height=5, fig.width=8, fig.align='center'}
till1
```

## Deltagande i det civila samhället
Att stärka sammanhållningen och med det den sociala hållbarheten, är viktigt för Dalarnas utveckling. Ett socialt hållbart samhälle tål påfrestningar, är anpassningsbart och resilient. Det är människorna i Dalarna som är regionens främsta resurs – som individer och del av familjer, andra gemenskaper, organisationer och företag. Människors känsla av sammanhang och delaktighet är centrala delar i det vanligtvis benämns socialt kapital. 

Denna indikator visar andelen (%) invånare 16-84 år som angett att de deltagit i högst en social aktivitet de senaste 12 månaderna, beräknat genom ett medelvärde över en fyraårsperiod. Med social aktivitet menas en mängd olika former av sätt att interagera med människor som inte tillhör den närmsta familjen. Exempel är studiecirkeldeltagande, besökt scenkonstföreställning, besökt fackligt eller religiöst möte, deltagit på privat fest eller tagit aktiv del av sociala medier. Att under 12 månader inte ha deltagit i mer än en social sammankomst tolkas som att personen har ett lågt socialt deltagande.

Perioden från 2007 till 2022 i Dalarna uppvisar ett antal olika trender och mönster. Från början på perioden fram till 2016 ökade andelen invånare mellan 16-84 år som uppgav att de deltagit i högst en aktivitet totalt sett, ökningen utgörs i praktiken enbart av att en större andel män uppger sig vara mindre socialt aktiva. Under perioden 2015 till 2020 minskar andelen socialt inaktiva män betydligt, från som högst ca 29 procent till som lägst 21 procent, under perioden 2015-2018. Även andelen kvinnor minskar, från som mest ca 24,5 procent till 19 procent under perioden 2015-2018. I samband med, och efter, pandemin verkar dock invånarna ha blivit allt mer isolerade. Det är en markant ökning upp till ca `r round(last(deltagande %>% filter(Sociala_relationer == "Lågt socialt deltagande",Kön == "Totalt") %>% .$Andel),0)` procent när åren 2021 och 2022 läggs till intervallen. Från att ungefär var femte invånare i Dalarna angett att de deltagit i max en aktivitet de senaste 12 månaderna till att var tredje invånare i Dalarna anger detsamma.

```{r, include = FALSE}

del1 <- SkapaStapelDiagram(skickad_df = deltagande %>% 
                             filter(Kön!="Totalt",
                                    Sociala_relationer == "Lågt socialt deltagande"),
                           skickad_x_var = "År",
                           skickad_y_var = "Andel",
                           skickad_x_grupp = "Kön",
                           diagram_titel = paste0("Lågt socialt deltagande i Dalarna"),
                           output_mapp = "Diagram/",
                           filnamn_diagram = "deltagande1.png",
                           diagram_capt = " Källa: Nationella folkhälsoenkäten - Hälsa på lika villkor (Folkhälsomyndigheten)\n Bearbetning: Samhällsanalys, Region Dalarna\nDiagramförklaring: Andelen (%) invånare 16-84 år med lågt socialt deltagande,\ndet vill säga de som deltagit i högst en aktivitet de senaste 12 månaderna.",
                           #diagram_liggande = TRUE,
                           manual_y_axis_title = "procent",
                           #procent_0_100_10intervaller = TRUE,
                           x_axis_lutning = 45,
                           stodlinjer_avrunda_fem = TRUE,
                           manual_x_axis_text_hjust = 1,
                           manual_x_axis_text_vjust = 1,
                           lagg_pa_logga = FALSE,
                           manual_color = diagramfarger("kon"))

```

```{r, echo = FALSE, message = FALSE, warning = FALSE, fig.height=5, fig.width=8, fig.align='center'}
del1
```

## Andel av hushåll som har tillgång till bredband
Tillgång till en snabb och robust digital infrastruktur är en grundförutsättning för att bo och verka i hela Dalarna. Fysiska och digitala mötesplatser gör att vi når både varandra och omvärlden. En av utmaningarna för Dalarna är en ojämnt fördelad digital infrastruktur. Att stärka och tillgängliggöra den digitala infrastrukturen för hela Dalarnas befolkning, oavsett plats, är avgörande för en lyckad digitalisering av samhället.

I Dalarna har andelen av befolkningen med tillgång, eller möjlighet att ansluta, till bredband om minst 1 Gbit/s ökat från ca `r round(bredband %>% filter(municipality == "Region Dalarna",year == min(year)) %>% .$value,0)` procent `r min(bredband$year)` till ca `r round(bredband %>% filter(municipality == "Region Dalarna",year == max(year)) %>% .$value,0)` procent `r max(bredband$year)`. Det kan jämföras med riksgenomsnittet som år `r max(bredband$year)` var `r round(bredband %>% filter(municipality == "Riket",year == max(year)) %>% .$value,0)` procent. 

```{r, include = FALSE}
bred1 <- SkapaStapelDiagram(skickad_df = bredband %>%
                              filter(municipality == "Region Dalarna") %>% 
                                mutate(year = as.character(year)),
                    skickad_x_var = "year",
                    skickad_y_var =  "value",
                    diagram_titel = paste0("Tillgång till bredband i Dalarna"),
                    output_mapp = "Diagram/",
                    filnamn_diagram = "bredband.png",
                    diagram_capt = "Källa:  Post- och telestyrelsen, PTS (via Kolada)\nBearbetning: Samhällsanalys, Region Dalarna\nDiagramförklaring: Hushåll med tillgång till eller möjlighet att ansluta till bredband om minst 1 Gbit/s, andel (%), så kallade homes passed",
                    manual_color = diagramfarger("rus_sex")[1],
                    manual_y_axis_title = "procent",
                    procent_0_100_10intervaller = TRUE,
                    x_axis_lutning = 0,
                    lagg_pa_logga = FALSE)

```

```{r, echo = FALSE, message = FALSE, warning = FALSE, fig.height=5, fig.width=8, fig.align='center'}
# bred1
```

## Valdeltagande
I Dalastrategin belyses att en levande demokrati grundar sig i människors tillit till att de demokratiskt valda representativa institutionerna fungerar, såsom kommuner, region och myndigheter. Valdeltagande är därmed en viktig indikator på invånarnas vilja och tro på de demokratiska institutionerna i länet.

I Dalarna har valdeltagandet i samtliga val ökat mellan valen 1998 och 2018. Exempelvis i kommunvalet valde år `r min(valdeltagande$year)` drygt `r round(valdeltagande %>% filter(kpi == "Valdeltagande_kommun",year == min(year),gender == "T") %>% .$value,1)` procent av invånarna i Dalarna att lägga en röst, medan andelen som röstade år 2018 ökat till drygt `r round(valdeltagande %>% filter(kpi == "Valdeltagande_kommun",year == 2018,gender == "T") %>% .$value,1)` procent, en ökning med nästan 7 procentenheter. 

I valet 2022 minskade valdeltagandet i såväl region-, som kommun- och riksdagsval.

```{r, include = FALSE}

val1 <- SkapaStapelDiagram(skickad_df = valdeltagande %>% 
                             filter(kpi == "Valdeltagande_kommun",gender == "T") %>% 
                               mutate(year = year %>% as.character()) %>%
                                  filter(!(is.na(value))),
                    skickad_x_var = "year",
                    skickad_y_var = "value",
                    diagram_titel = paste0("Valdeltagande i kommunval i Dalarna"),
                    output_mapp = "Diagram/",
                    filnamn_diagram = "valdeltagande1.png",
                    diagram_capt = "Källa: SCB\nBearbetning: Samhällsanalys, Region Dalarna",
                    manual_y_axis_title = "procent",
                    procent_0_100_10intervaller = TRUE,
                    x_axis_lutning = 0,
                    manual_color = diagramfarger("rus_sex")[1],
                    lagg_pa_logga = FALSE)

val2 <- SkapaStapelDiagram(skickad_df = valdeltagande %>% 
                             filter(kpi == "Valdeltagande_region",gender == "T") %>% 
                               mutate(year = year %>% as.character()) %>%
                                  filter(!(is.na(value))),
                    skickad_x_var = "year",
                    skickad_y_var = "value",
                    diagram_titel = paste0("Valdeltagande i regionval i Dalarna"),
                    output_mapp = "Diagram/",
                    filnamn_diagram = "valdeltagande2.png",
                    diagram_capt = "Källa: SCB\nBearbetning: Samhällsanalys, Region Dalarna",
                    manual_y_axis_title = "procent",
                    procent_0_100_10intervaller = TRUE,
                    manual_color = diagramfarger("rus_sex")[1],
                    x_axis_lutning = 0,
                    lagg_pa_logga = FALSE)

val3 <- SkapaStapelDiagram(skickad_df = valdeltagande %>% 
                             filter(kpi == "Valdeltagande_riksdag",gender == "T") %>% 
                               mutate(year = year %>% as.character()) %>%
                                  filter(!(is.na(value))),
                    skickad_x_var = "year",
                    skickad_y_var = "value",
                    diagram_titel = paste0("Valdeltagande i riksdagsval i Dalarna"),
                    output_mapp = "Diagram/",
                    filnamn_diagram = "valdeltagande3.png",
                    diagram_capt = "Källa: SCB\nBearbetning: Samhällsanalys, Region Dalarna",
                    manual_color = diagramfarger("rus_sex")[1],
                    manual_y_axis_title = "procent",
                    procent_0_100_10intervaller = TRUE,
                    x_axis_lutning = 0,
                    lagg_pa_logga = FALSE)

```

```{r, echo = FALSE, message = FALSE, warning = FALSE, fig.height=5, fig.width=8, fig.align='center'}
val1
```
<br>
<br>
```{r, echo = FALSE, message = FALSE, warning = FALSE, fig.height=5, fig.width=8, fig.align='center'}
val2
```
<br>
<br>
```{r, echo = FALSE, message = FALSE, warning = FALSE, fig.height=5, fig.width=8, fig.align='center'}
val3
```

## Tillit till andra människor
Det är människorna i Dalarna som skapar regionen – alla enskilda individer boende i länet, som också är del av familjer och av andra gemenskaper, organisationer och företag. Människors känsla av sammanhang och delaktighet är centralt för att skapa ett väl fungerande samhälle. För att skapa sammanhang och delaktighet behövs tillit mellan dem som ingår i gemenskapen, och det behövs sätt att hantera osäkerhet som kan uppstå när nya medlemmar inkluderas i en gemenskap. Socialt kapital beskriver det kitt som uppstår när en grupp människor enas kring gemensamma värden, normer och värderingar, det får människor att ha tillit till sina medmänniskor och till det gemensamma. Att den representativa demokratins institutioner, såsom kommuner, region och myndigheter, är väl fungerande och att invånarna har förtroende för dem är centralt för en levande demokrati. En stark tillit till andra underlättar samarbetet mellan människor och viljan och förmågan att bidra till samhällsutvecklingen med nya idéer. Ett samhälle med ett starkt socialt kapital är bättre rustat för att möta förändringar och eventuella kriser.

Indikatorn för tillit mäter andel (%) invånare 16-84 år som har uppgett att de anser sig sakna tillit till andra. Värdet är beräknat som medelvärdet över en fyraårsperiod. Mellan tidsperioden 2004-2007 och 2019-2022 visar det sig att andelen som anser sig sakna tillit är ungefär densamma, ca 28 procent. Under intervallet har däremot andelen under perioden 2007 till 2015 varit lägre mellan 23 och 25 procent. Andelen kvinnor som saknar tillit till andra har varit högre än andelen män som saknar tillit till andra fram till ungefär år 2015. Sedan år 2015 är mönstret inte längre entydigt, och det senaste året 2022 uppgav en större andel män, än kvinnor, att de saknade tillit till andra.

Andelen som säger sig sakna tillit utgör ungefär 25 procent av invånarna, samtidigt som det framkommer i folkhälsoenkäten att ca 20 procent av invånarna aldrig eller väldigt sällan deltog i sociala sammankomster före pandemin, och att andelen har ökat till ca 35 procent av invånarna efter pandemin år 2022. Att delta i olika typer av sociala sammankomster är en byggsten för att skapa sammanhang och i förlängningen tillit.

```{r, include = FALSE}

till1 <- SkapaStapelDiagram(skickad_df = deltagande %>% 
                             filter(Kön != "Totalt",
                                    Sociala_relationer == "Svårt att lita på andra"),
                           skickad_x_var = "År",
                           skickad_y_var = "Andel",
                           skickad_x_grupp = "Kön",
                           diagram_titel = "Avsaknad av tillit till andra i Dalarna",
                           output_mapp = "Diagram/",
                           filnamn_diagram = "tillit1.png",
                           diagram_capt = " Källa: Nationella folkhälsoenkäten - Hälsa på lika villkor (Folkhälsomyndigheten)\n Bearbetning: Samhällsanalys, Region Dalarna\nDiagramförklaring: Andel (%) invånare 16-84 år med avsaknad av tillit till andra",
                           #diagram_liggande = TRUE,
                           manual_y_axis_title = "procent",
                           procent_0_100_10intervaller = TRUE,
                           x_axis_lutning = 45,
                           manual_x_axis_text_hjust = 1,
                           manual_x_axis_text_vjust = 1,
                           lagg_pa_logga = FALSE,
                           manual_color = diagramfarger("kon"))

```

```{r, echo = FALSE, message = FALSE, warning = FALSE, fig.height=5, fig.width=8, fig.align='center'}
till1
```

## Andel barn och unga som lever i hushåll med låg ekonomisk standard
TIDIGARE VARIABEL FÖR UTSATTA HUSHÅLL HAR UTGÅTT OCH ERSATTS MED LÅG EKONOMISK STANDARD. JAG BYTER TILL DEN. Text behöver sannolikt uppdateras

Ekonomiska klyftor mellan olika grupper i samhället är en utmaning för både Sverige och Dalarna. Om de socioekonomiska klyftorna blir alltför stora riskerar de att motverka sammanhållning, tillit och trygghet. Det riskerar i sin tur att försvaga demokratin, exempelvis genom systematiska skillnader i valdeltagande, faktiskt eller upplevt inflytande samt delaktighet och engagemang. 

Andel barn som lever i ekonomiskt utsatta hushåll är ett mått på levnadsstandard som speglar möjligheterna för en av de mest utsatta grupperna i samhället. Med ekonomiskt utsatta avses hushåll med låg inkomst eller ekonomiskt bistånd (tidigare kallat socialbidrag). Med låg inkomst avses lägsta utgiftsnivå baserad på den socialbidragsnorm, som fastställdes på 1980-talet (med inflationsuppräkningar) och en norm för boendeutgifter. Om inkomsterna understiger dessa normer definieras detta som låg inkomst.

I diagrammet nedan kan vi notera att andelen unga (0-19 år) som lever i hushåll med låg ekonomisk standard i Dalarnas län har ökat över mätperioden, vilket är negativt, från `r utsatt %>% filter(municipality_id == 20, year == min(year)) %>% .$value` procent år `r min(utsatt$year)` till drygt `r utsatt %>% filter(municipality_id == 20, year == max(year)) %>% .$value` procent `r max(utsatt$year)`. I ett nationellt perspektiv ser vi att endast fyra andra län har en högre andel unga som lever i hushåll med låg ekonomisk standard än vad Dalarna har.

```{r, include = FALSE}

ut1 <- SkapaStapelDiagram(skickad_df = utsatt %>%
                            filter(municipality_id == 20) %>% 
                              mutate(year = year %>% as.character()),
                         skickad_x_var = "year",
                         skickad_y_var = "value",
                         diagram_titel = "Andel invånare 0-19 år med låg ekonomisk standard i Dalarna",
                         output_mapp = "Diagram/",
                         filnamn_diagram = "utsatt1.png",
                         diagram_capt = " Källa: Kolada\n Bearbetning: Samhällsanalys, Region Dalarna\nDiagramförklaring: Låg ekonomisk standard avser andelen personer som lever i hushåll vars ekonomiska standard är mindre än 60 procent av medianvärdet för riket.",
                         manual_color = diagramfarger("rus_sex")[1],
                         manual_y_axis_title = "procent",
                         x_axis_lutning = 0,
                         lagg_pa_logga = FALSE)

ut2 <- SkapaStapelDiagram(skickad_df = utsatt %>%
                            mutate(year = year %>% as.character(),
                                   municipality = municipality %>% str_remove("Region "),
                                   municipality = ifelse(municipality == "Västra Götalandsregionen","Västra Götaland",
                                                         ifelse(municipality == "Jämtland Härjedalen","Jämtland",
                                                                ifelse(municipality == "Jönköpings län","Jönköping",
                                                                       ifelse(municipality == "Örebro län","Örebro",municipality)))),
                                   fokus = ifelse( municipality == "Dalarna", "1", "0" )) %>%
                            filter(year == max(year)),
                    skickad_x_var = "municipality",
                    skickad_y_var = "value",
                    diagram_titel = paste0("Andel invånare 0-19 år med låg ekonomisk standard ",max(utsatt$year)),
                    output_mapp = "Diagram/",
                    filnamn_diagram = "utsatt2.png",
                    diagram_capt = "Källa: Kolada\n Bearbetning: Samhällsanalys, Region Dalarna\nDiagramförklaring: Låg ekonomisk standard avser andelen personer som lever i hushåll vars ekonomiska standard är mindre än 60 procent av medianvärdet för riket.",
                    manual_y_axis_title = "procent",
                    manual_color = diagramfarger("rus_tva_fokus"),
                    x_axis_lutning = 45,
                    x_var_fokus="fokus",
                    manual_x_axis_text_hjust = 1,
                    manual_x_axis_text_vjust = 1,
                    lagg_pa_logga = FALSE,
                    x_axis_sort_value = TRUE)

```

```{r, echo = FALSE, message = FALSE, warning = FALSE, fig.height=5, fig.width=8, fig.align='center'}
ut1
```
<br>
<br>
```{r, echo = FALSE, message = FALSE, warning = FALSE, fig.height=5, fig.width=8, fig.align='center'}
ut2
```

## Andel unga som upplever att de är delaktiga i sin kommun

Att skapa en hållbar utveckling kräver förståelse för och kunskap om framtida generationers utmaningar och behov. FN:s konvention om barns rättigheter, eller barnkonventionen som den ofta kallas, är svensk lag och syftar till att ge barn oavsett bakgrund rätt att behandlas med respekt och att få komma till tals. Barn och unga i Dalarna måste ges möjlighet att ta en aktiv del i samhällsutvecklingen för att målen i Dalastrategin ska kunna uppnås.

För att kunna följa utvecklingen på det här området har en indikator för ungas delaktighet inkluderats i Dalastrategin. Data för indikatorn hämtas från ungdomsenkäten LUPP som genomförs vart tredje år. Här redovisas andelen unga som har angett att de upplever att de har "ganska eller mycket stora möjligheter" att föra fram sina åsikter till dem som bestämmer i kommunen. 

Utvecklingen för denna indikator är sammantaget negativ. På gymnasienivå är andelen som har svarat att de anser sig ha möjligheter till delaktighet ungefär lika stor år `r min(ungadel$År)` som år `r max(ungadel$År)`, `r ungadel %>% filter(År == min(År),Undersökning == "Gymnasiet",Boendekommun=="Dalarna") %>% .$andel` respektive `r ungadel %>% filter(År == max(År),Undersökning == "Gymnasiet",Boendekommun=="Dalarna") %>% .$andel` procent. En tydligare negativ trend ses bland högstadieungdomar där andelen som anger att de har möjlighet till delaktighet har sjunkit från `r ungadel %>% filter(År == min(År),Undersökning == "Högstadiet",Boendekommun=="Dalarna") %>% .$andel` till `r ungadel %>% filter(År == max(År),Undersökning == "Högstadiet",Boendekommun=="Dalarna") %>% .$andel` procent. 

```{r, include = FALSE}
unga1 <- SkapaStapelDiagram(skickad_df = ungadel %>% 
                     filter(Boendekommun=="Dalarna") %>% 
                     mutate(År = År %>% as.character()),
                   skickad_x_var = "År",
                   skickad_y_var = "andel",
                   skickad_x_grupp = "Undersökning",
                   diagram_titel = paste0("Ungas delaktighet i Dalarna"),
                   output_mapp = "Diagram/",
                   filnamn_diagram = "ungadel1.png",
                   diagram_capt = " Källa: Ungdomsenkäten Lupp i Dalarna\n Bearbetning: Samhällsanalys, Region Dalarna",
                   manual_y_axis_title = "procent",
                   procent_0_100_10intervaller = TRUE,
                   x_axis_lutning = 0,
                   manual_color = diagramfarger("rus_sex"),
                   lagg_pa_logga = FALSE)
```

```{r, echo = FALSE, message = FALSE, warning = FALSE, fig.height=5, fig.width=8, fig.align='center'}
unga1
```

## Självskattad hälsa

En god hälsa är en viktig förutsättning för att utvecklas och vara en aktiv samhällsmedborgare. I Dalastrategin lyfts att jämlika livsvillkor och god hälsa ger alla människor i Dalarna möjlighet att utvecklas. 

Folkhälsan mäts genom enkätundersökningar där ett urval av befolkningen (16-84 år) får besvara frågor bland annat om hur de upplever sin hälsostatus. Det är Folkhälsomyndigheten som har i uppdrag att undersöka folkhälsan och dess förutsättningar. Då materialet baseras på enkätsvar ska mindre förändringar och skillnader mellan grupper bedömas med försiktighet. 

Av svaren framgår att hälsan varierar både i riket och mellan platser i Dalarnas län. Personer med lägre utbildningsnivå uppger generellt sett en sämre hälsa och sämre förutsättningar för en god hälsa än de med högre utbildningsnivå.

År 2021 var det totalt `r hlv %>% filter(Fråga=="Allmänt hälsotillstånd - Bra eller mycket bra hälsa", Kommun=="Dalarna",Kön == "Totalt",År == max(År)) %>% .$Andel` procent av respondenterna i Dalarnas län som uppgav ett bra eller mycket bra allmänt hälsotillstånd. Under tidsperioden 2014-2021 har det allmänna hälsotillståndet i länet varit stabilt runt 68-69 procent utan några större förändringar. Under samtliga tre uppmätta år har en något större andel av männen svarat att de upplever ett allmänt gott hälsotillstånd i jämförelse med andelen kvinnor, men skillnaden är relativt liten.

I ett nationellt perspektiv ligger alla kommuner i Dalarnas i nivå med, eller under riksgenomsnittet. I 2021 års undersökning uppgav 74 procent av befolkningen i riket att de har ett bra eller mycket bra allmänt hälsotillstånd, samma andel som Älvdalens invånare rapporterade, medan genomsnittet för Dalarnas befolkning var 69 procent, det vill säga 5 procentenheter under riksgenomsnittet. Lägst nivå på andelen med självrapporterad god hälsa finns i Smedjebacken där 66 procent av invånarna ansåg sig ha en allmänt god hälsa. Även på nationell nivå är andelen med god hälsa större bland män än bland kvinnor, och större bland yngre jämfört med äldre.

```{r, include = FALSE}
halsa1 <- SkapaStapelDiagram(skickad_df = hlv %>% 
                                  filter(Fråga=="Allmänt hälsotillstånd - Bra eller mycket bra hälsa", 
                                         Kommun=="Dalarna",
                                         Kön != "Totalt"),
                    skickad_x_var = "År",
                    skickad_y_var = "Andel",
                    skickad_x_grupp = "Kön",
                    #diagram_titel = "Självskattat allmänt hälsotillstånd, Dalarnas län (2014-2021)",
                    diagram_titel = paste0("Självskattat allmänt hälsotillstånd i Dalarna"),
                    output_mapp = "Diagram/",
                    filnamn_diagram = "halsa1.png",
                    diagram_capt = " Källa: Nationella folkhälsoenkäten - Hälsa på lika villkor\n Bearbetning: Samhällsanalys, Region Dalarna\nDiagramförklaring: Andel av befolkningen 16-84 år som uppger att de har en bra eller mycket bra hälsa",
                    manual_y_axis_title = "procent",
                    procent_0_100_10intervaller = TRUE,
                    x_axis_lutning = 0,
                    lagg_pa_logga = FALSE,
                    manual_color = diagramfarger("kon"))

halsa2 <- SkapaStapelDiagram(skickad_df = hlv %>% 
                                  filter(Fråga=="Allmänt hälsotillstånd - Bra eller mycket bra hälsa", 
                                         Kön=="Totalt", 
                                         År==max(hlv$År), 
                                         Kommun!="Dalarna") %>% 
                                  mutate(fokus = ifelse(Kommun == "Riket", "1", "0" ) ),
                    skickad_x_var = "Kommun",
                    skickad_y_var = "Andel",
                    diagram_titel = paste0("Självskattat allmänt hälsotillstånd i Dalarna ",max(hlv$År)),
                    output_mapp = "Diagram/",
                    filnamn_diagram = "halsa2.png",
                    diagram_capt = " Källa: Nationella folkhälsoenkäten - Hälsa på lika villkor\n Bearbetning: Samhällsanalys, Region Dalarna\nDiagramförklaring: Andel av befolkningen 16-84 år som uppger att de har en bra eller mycket bra hälsa",
                    manual_y_axis_title = "procent",
                    procent_0_100_10intervaller = TRUE,
                    x_axis_lutning = 45,
                    manual_x_axis_text_hjust = 1,
                    manual_x_axis_text_vjust = 1,
                    lagg_pa_logga = FALSE,
                    x_var_fokus="fokus",
                    x_axis_sort_value = TRUE,
                    manual_color =diagramfarger("rus_tva_fokus"))

```

```{r, echo = FALSE, message = FALSE, warning = FALSE, fig.height=5, fig.width=8, fig.align='center'}
halsa1
```
<br>
<br>
```{r, echo = FALSE, message = FALSE, warning = FALSE, fig.height=5, fig.width=8, fig.align='center'}
halsa2
```
