---
title: "Uppföljning Dalastrategin"
author: ""
date: ""
output: 
  html_document:
    self_contained: true
    includes:
      in_header: 
      - favicon.html
      - hero_image.html
    toc: yes
    toc_float: yes
    toc_depth: 6
    css: "styles_hero.css"
    number_sections: true
---

```{r setup, include=FALSE}
knitr::opts_chunk$set(echo = FALSE)
```

```{js}
const debounce = (fn) => {
  let frame;
  return (...params) => {
    if (frame) cancelAnimationFrame(frame);
    frame = requestAnimationFrame(() => fn(...params));
  };
};

const storeScroll = () => {
  const threshold = 150; // px
  const scrolled = window.scrollY > threshold;

  document.documentElement.dataset.scroll = scrolled ? 'scrolled' : 'top';
};

document.addEventListener('scroll', debounce(storeScroll), { passive: true });
storeScroll();

```
<p style = "font-size:12px">
<i>Rapporten är skapad av Samhällsanalys, Region Dalarna<br>
Senast uppdaterad: `r Sys.Date()`</i>
</p>

# Ett klimatsmart Dalarna

<p class="intro" style = "background-color: #93CEC1">
Ett klimatsmart Dalarna är ett resurseffektivt Dalarna utan
klimatpåverkande utsläpp. Resande sker på ett enkelt och
miljömässigt hållbart sätt. I ett klimatsmart Dalarna är samhällets
robusthet och resiliens vid klimatförändringar god.
</p>

Den miljömässiga dimensionen för en hållbar regional utveckling handlar bland annat om att säkerställa att ekosystemen bibehålls och vårdas så att de fortsätter att leverera de tjänster som människor och samhällen är beroende av. Genom ambitionen att gå före i en miljömässigt hållbar omställning ska innovationer med hållbarhet i fokus gynnas bland regionens företag. Regionala lösningar kan bidra till att lösa globala problem och är vägen fram till goda livsmiljöer och levnadsvillkor för de boende.

Dalarna är rikt på naturresurser och om de brukas rätt ger de mångfalt tillbaka. Indikatorer som följs upp är därför bland annat hur resurser som vatten och vind, skog och jordbruksmark används. I Dalarna utgörs samtidigt en stor del av näringslivet av tillverkande industri som förbrukar relativt sett stora mängder energi och driver därigenom upp mängden energi förbrukad per invånare. Det är en viktig avvägning mellan nytta och miljöpåverkan, att bedöma huruvida Dalarnas företag har det produktionssätt som har den minsta miljöpåverkan i global jämförelse och därmed motiv till att just företagen i Dalarna ska bedriva denna produktion.


## Hur mår Dalarnas natur{.tabset}

Här skriver man en kort introduktion med pilar?

### Markanvändning{-} 

**Skogsmark**

År 2018 beslutade dåvarande regering om Sveriges första nationella skogsprogram med fokus på skogsbrukets roll för en hållbar utveckling. I Dalastrategin omnämns skogsbruket som en av länets viktigare näringar. Skogsbruket påverkar och påverkas av klimatförändringarna, och därför behöver skötsel och brukande anpassas utifrån rådande kunskap om vad som har minst miljöpåverkan.

Dalarnas yta utgörs till 79 procent av skog vilket gör Dalarna till det femte mest skogstäta länet i landet [(SCB)](https://www.scb.se/hitta-statistik/sverige-i-siffror/miljo/marken-i-sverige/){target="_blank"}. All skogsmark är inte produktiv (ex. myrar och bergsytor etc. som producerar mindre än en kubikmeter virke per hektar och år). Dessa områden utgör 11,3 procent av skogsmarken, varav ca 1,5 procentenheter är formellt skyddad. Skogsbruket i Dalarna brukas nästan enbart med konventionella metoder, ca 78 procent av skogsmarken brukas konventionellt [(SCB)](https://www.statistikdatabasen.scb.se/pxweb/sv/ssd/START__MI__MI0605/SkyddSkogFrivillig/table/tableViewLayout1/){target="_blank"}.

Skyddad produktiv skog, tillsammans med frivilliga avsättningar av produktiv skog utgör andelen som brukas på ett hållbart sätt. I diagrammen nedan redovisas hur andelen skyddad produktiv skogsmark i Dalarnas län utvecklats mellan `r ar_min_skogsmark` och `r ar_max_skogsmark`. Arealen skyddad skogsmark i länet har ökat med knappt `r areal_skogsmark_forandring_procent` procent över tidsperioden, från `r areal_skogsmark_min_ar` hektar år `r areal_skogsmark_max_ar` hektar år `r ar_max_skogsmark`.  

```{r, echo = FALSE, message = FALSE, warning = FALSE, fig.height=5, fig.width=8, fig.align='center'}
gg_skogsmark$areal_skyddad_skogsmark_Dalarna
```

Drygt `r andel_skogsmark_max_ar` procent av den produktiva skogsmarken i Dalarnas län var skyddad år `r ar_max_skogsmark`, vilket är en något större andel än `r ar_min_skogsmark`. Det betyder att den totala arealen produktiv skogsmark har ökat något under perioden.

```{r, echo = FALSE, message = FALSE, warning = FALSE, fig.height=5, fig.width=8, fig.align='center'}
gg_skogsmark$andel_skyddad_skogsmark_Dalarna
```

**Betesmark och slåtteräng**

### Vatten{-} 

```{r, echo = FALSE, message = FALSE, warning = FALSE, fig.height=5, fig.width=8, fig.align='center'}
gg_vatten$vattendrag_Dalarna
```

```{r, echo = FALSE, message = FALSE, warning = FALSE, fig.height=5, fig.width=8, fig.align='center'}
gg_vatten$vattendrag_Sverige
```

### Luft{-} 

## Resursförbrukning{.tabset}

### Elbilar{-}

```{r, echo = FALSE, message = FALSE, warning = FALSE, fig.height=5, fig.width=8, fig.align='center'}
gg_elbilar$elbilar_Dalarna
```

```{r, echo = FALSE, message = FALSE, warning = FALSE, fig.height=5, fig.width=8, fig.align='center'}
gg_elbilar$elbilar_Sverige
```

### Insamlat avfall{-}

En av prioriteringarna i Dalastrategin är att öka resurseffektiviteten i länet. Ett mått på resursförbrukning är mängden insamlat kommunalt avfall som kan antas motsvara invånarnas resursförbrukning. I det kommunala avfallet ingår det mesta avfall som ett hushåll producerar, så som mat- och restavfall, grov- och trädgårdsavfall och farligt avfall. Även förpackningar och batterier etc. som ingår i producentansvaret ingår i beräkningen. I sammanställningen nedan visas insamlat kommunalt avfall per person och år i Dalarna från `r avfall_min_ar` till `r avfall_max_ar`. År `r avfall_min_ar` samlades det in `r avfall_per_person_min_ar` kg avfall per person i Dalarna, att jämföra med ca `r avfall_per_person_max_ar` kg per person år `r avfall_max_ar`. En lägre mängd per person signalerar en lägre resursanvändning. I en nationell jämförelse ses att Stockholms län ligger bäst till med 384 kg per person och år, medan Kalmar ligger sämst till med över 517 kg per person och år - ej uppdaterat [(Kolada)](https://www.kolada.se/verktyg/fri-sokning/?kpis=61064&years=30200,30199,30198&municipals=27493,27494,27495,27496,27497,27498,27499,27500,27501,27502,27503,27504,27505,27506,27507,27508,27509,27510,27511,27512,27513&rows=municipal,kpi&visualization=bar-chart&focus=27508){target="_blank"}.

```{r, echo = FALSE, message = FALSE, warning = FALSE, fig.height=5, fig.width=8, fig.align='center'}
gg_avfall$avfall_Dalarna
```


## Resurseffektivitet{.tabset}

### Utsläpp{-}

År 2017 antog Sverige ett långsiktigt nationellt mål om att landet ska vara klimatneutralt år 2045. Detta innebär en minskning av växthusgasutsläpp med minst 85 procent inom landets gränser i jämförelse med utsläppen år 1990. Målet innebär i princip att alla sektorer och verksamheter behöver vara fossilfria år 2045. Sveriges nationella mål är i linje med det europeiska målet om ett klimatneutralt EU till år 2050 och det internationella Parisavtalet som innebär att jordens länder strävar efter att ökningen av den globala genomsnittstemperaturen inte blir mer än 1,5°C till år 2050 i förhållande till den förindustriella nivån, samt att den i vilket fall inte överstiger 2°C.

De klimatpåverkande växthusgaserna innefattar fler ämnen än koldioxid. Ett exempel är metangas som även är betydligt skadligare per enhet än koldioxid (1 ton metangas motsvarar utsläpp av ca 28 ton koldioxid). För att utsläppen som sker i Dalarna ska vara jämförbara med andra regioners utsläpp omsätts därför samtliga gasers utsläpp till så kallade koldioxidekvivalenter, det vill säga den mängd som varje ämne släpper ut omräknat i termer av koldioxid.

I Dalarna har utvecklingen gått i positiv riktning med minskande utsläpp av växthusgaser under de senaste decennierna. Det är industri- och transportsektorerna som står för den volymmässigt största minskningen samtidigt som dessa sektorer, i likhet med övriga Sverige, står för den största andelen utsläpp av växthusgaser totalt sett i länet. Diagrammet visar även att utsläppen minskade tydligt under pandemiåret 2020, rimligtvis för att produktionstakten saktade in, men ökade år 2021. Under år 2022 minskade utsläppen återigen och var på den lägsta nivån sedan åtminstone 2005. Ska utsläppsmålen uppnås krävs dock en betydligt snabbare minskningstakt.  

```{r, echo = FALSE, message = FALSE, warning = FALSE, fig.height=5, fig.width=8, fig.align='center'}
gg_utslapp$utslapp_bransch_Dalarna
```

Sett till utsläpp per person ligger Dalarna högre än riksgenomsnittet, trots en minskning från knappt `r utslapp_min_ar_per_person` ton/invånare år `r utslapp_min_ar`  till ungefär `r utslapp_max_ar_per_person` ton/invånare år `r utslapp_max_ar`. För att uppnå målet om klimatneutralitet 2045, skulle utsläppen behöva minska till ca 1,25 ton/invånare år 2045, vilket innebär en minskning om ungefär `r behovd_minskning` procent årligen mellan `r utslapp_max_ar` och 2045. Som jämförelse minskade utsläppen per person i Dalarna med ungefär `r forandring_sedan_2015` procent per år mellan 2015 och `r utslapp_max_ar`. Även om vi ser en utveckling i rätt riktning kommer det således att krävas en ännu snabbare minskningstakt för att uppnå våra ambitioner i Dalastrategin och bli klimatneutrala till år 2045 i enlighet med den nationella målsättningen.

```{r, echo = FALSE, message = FALSE, warning = FALSE, fig.height=5, fig.width=8, fig.align='center'}
gg_utslapp$utslapp_per_capita
```

### Elproduktion{-}

En god tillgång till hållbar energi är avgörande för näringslivets och hela samhällets omställningsförmåga. En ökad regional produktion av förnybar energi bidrar till såväl minskade utsläpp som ökad självförsörjningsförmåga och resiliens för Dalarna. Sveriges samlade energisystem beskrivs utförligt på [Energimyndighetens webbplats](https://www.energimyndigheten.se/energisystemet/sveriges-energisystem/){target="_blank"}. 

Den regionalt producerade energin som omsätts till elektricitet i Dalarna omfattar vatten- och vindkraft samt övrigt, där vatten och vind är de huvudsakliga energikällorna. Det saknas dock statistik över vattenkraft enskilt för vissa år, varför kategorin vattenkraft och övrigt används i diagrammet nedan. I kategorin vattenkraft och övrigt ingår även solkraft som utgör en liten men växande andel över tid. Kategorin har beräknats som skillnaden mellan total elproduktion och elproduktion från vindkraft.

Produktionen av el i Dalarna varierar mellan olika år, bland annat beroende på om det är torrår eller våtår (se exempelvis år 2018 som var ett ovanligt torrt år). I diagrammet visas mängden el producerad av vattenkraft och övrigt respektive vindkraft. Även om vattenkraft och övrigt står för merparten så är trenden tydlig att elproduktionen från vindkraft ökar, och har nästan tredubblats sedan första mätåret 2012. År `r elproduktion_min_ar` gav vindkraften ca `r elproduktion_vind_min_ar` MVh och år `r elproduktion_max_ar` gav den `r elproduktion_vind_max_ar` MVh. Betydelsen av vindkraft för den totala elproduktionen har därmed också ökat från att ha utgjort ca `r elproduktion_andel_min_ar` procent till att år `r elproduktion_max_ar` utgöra knappt `r elproduktion_andel_max_ar` procent av den totala produktionen. Efter att ha minskat under 2022, ökade elproduktionen tydligt i Dalarna under 2023, en ökning som helt kan tillskrivas en ökad produktion av vattenkraft och övrigt.

Även elproduktionen från solkraft, som är en del av kategorin vattenkraft och övrigt i diagrammet nedan, har ökat tydligt i Dalarna på senare år, från ungefär `r elproduktion_sol_2021` MVh år 2021 till ca `r elproduktion_sol_max_ar` MVh år `r elproduktion_max_ar`. Trots ökningen stod solkraft bara för `r solkraft_andel_max_ar` procent av den totala elproduktionen i Dalarna år `r elproduktion_max_ar`.

```{r, echo = FALSE, message = FALSE, warning = FALSE, fig.height=5, fig.width=8, fig.align='center'}
gg_energiproduktion$elproduktion_Dalarna
```

### Energieffektivitet{-}

Ett sätt att mäta den ekonomiska effektiviteten i energianvändningen är att sätta utsläppen som genereras i länet i relation till de ekonomiska värden som produceras med energin. En regions ekonomiska värdeproduktion mäts genom bruttoregionalprodukten (BRP). Energins ekonomiska effektivitet skattas sedan genom att beräkna förädlingsvärdet per ton koldioxidekvivalenter, vilket kopplar ihop utsläppen i länet med den ekonomiska aktiviteten. Att få ut ett större ekonomiskt värde av varje använd energienhet antas innebära en lägre miljöbelastning per producerad krona, och ses därför generellt som positivt. 

En viktig frågeställning för tillväxtarbetet är om det är möjligt att ha en fortsatt ökad ekonomisk tillväxt och samtidigt minska energiförbrukningen och utsläppen i samhället, så pass att ekonomisk aktivitet inte orsakar miljöpåverkan. Detta kallas frikoppling och är något som det forskas om. Hittills visar resultaten på exempel där det är möjligt att minska energiproduktionens miljöpåverkan, men ännu inte helt frikoppla den. I forskningen synliggörs även dilemmat med den traditionella tillväxtmodellen som innebär en konstant utvinning av värden från naturresurser utan att hänsyn tas förvaltandet och vårdandet av naturresurser och ekosystemtjänster för att de långsiktigt ska ge en god kontinuerlig avkastning.

Ett ökat förädlingsvärde per mängd förbrukad energi i länet kan betyda att länet har förbättrat energieffektiviteten i de fall industrier och näringar är ungefär desamma mellan mätningarna. En förklaring till en förbättrad energieffektivitet kan annars vara att näringslivets struktur har förändrats i en riktning där energikrävande industrier har lämnat regionen och mer kunskapsintensiv tjänsteproduktion har ökat (som generellt kräver mindre energi). Om energikrävande industrier har lämnat regionen och skapar utsläpp i andra delar av världen är det tyvärr inte självklart att nettoeffekten på de globala utsläppen minskat, då de flesta andra länder har en svagare miljölagstiftning än Sverige.

Mellan `r energieffektivitet_min_ar` och `r energieffektivitet_max_ar` ökade energieffektiviteten i ekonomiska termer i Dalarna med ca `r energieffektivitet_forandring_procent` procent. Förändringen beror framförallt på att utsläppen av växthusgaser i länet har minskat under perioden men även på att BRP för Dalarna har stigit under samma tidsperiod.

```{r, echo = FALSE, message = FALSE, warning = FALSE, fig.height=5, fig.width=8, fig.align='center'}
gg_energieffektivitet$energieffektivitet_Dalarna
```

I en nationell jämförelse ligger Dalarnas energieffektivitet på den sämre halvan av intervallet tillsammans med regioner som också är mer glesbefolkade och har tunga industrier.

```{r, echo = FALSE, message = FALSE, warning = FALSE, fig.height=5, fig.width=8, fig.align='center'}
gg_energieffektivitet$energieffektivitet_alla_lan
```


### Avfall/BRP{-}

Ytterligare en indikator på ekonomisk resurseffektivitet är kopplingen mellan mängden insamlat avfall (förbrukade resurser) och den ekonomiska aktiviteten i regionen, mätt genom bruttoregionalprodukten (BRP). Indikatorns värde visar på en positiv trend av att mängden avfall minskar per producerat ekonomiskt värde över perioden från `r  avfall_brp_min_ar` till `r avfall_brp_max_ar`. `r avfall_brp_min_ar` samlades det in knappt `r avfall_brp_min_ar_varde` kg avfall för varje miljon kronor av Dalarnas BRP under samma år. `r avfall_brp_max_ar` hade motsvarande mängd avfall sjunkit till drygt `r avfall_brp_max_ar_varde` kg avfall. Det kan främst förklaras med att BRP har ökat under perioden.

```{r, echo = FALSE, message = FALSE, warning = FALSE, fig.height=5, fig.width=8, fig.align='center'}
gg_avfall$avfall_BRP_Dalarna
```

### Självförsörjning{-}



# Ett konkurrenskraftigt Dalarna

<p class="intro" style = "background-color: #f8aab6">
I ett konkurrenskraftigt Dalarna är näringslivet livskraftigt och skapar tillväxt inom de planetära gränserna. En väl utvecklad och hållbar infrastruktur skapar värden för näringsliv, boende och besökare. Det är ett Dalarna där allas kunskaper och kompetenser tas till vara och där individer, näringsliv, offentlig sektor och civilsamhälle utvecklas tillsammans och i samspel med omvärlden. Det är också ett nyskapande Dalarna där utmaningsdriven innovation bidrar till ett gott samhälle och hållbar tillväxt.
</p>

## Arbetskraften{.tabset}

### Invandrares etablering på arbetsmarknaden{-}

Invandring är en del av lösningen för att möta en ökad efterfrågan på arbetskraft och rätt kompetens i Dalarna och Sverige. Dalarna har haft en relativt stor inflyttning av utomeuropeiskt födda under senare år. Många invandrade är i arbetsför ålder och blir därför ett viktigt tillskott till arbetskraften. Denna indikator är ett mått på i vilken takt och utsträckning som invandrade etablerar sig på arbetsmarknaden i Dalarna. Med etablering menas att personen är förvärvsarbetande helt utan stöd från a-kassa eller arbetsmarknadsåtgärd, eller dylikt.

Diagrammet visar tydligt hur andelen etablerade på arbetsmarknaden i arbetsför ålder ökar efter vistelsetid i landet. För det senaste året i perioden, `r etablering_max_ar`, hade ungefär `r etablering_0_1_max_ar_alla` procent av invandrade med vistelsetid under ett år etablerat sig på arbetsmarknaden. Andelen etablerade på arbetsmarknaden ökar sedan gradvis efter vistelsetid och för samma år var det ca `r etablering_10_max_ar_alla` procent i gruppen som vistats i Sverige i tio år eller mer som var etablerade på arbetsmarknaden.


```{r, echo = FALSE, message = FALSE, warning = FALSE, fig.height=5, fig.width=8, fig.align='center'}
gg_etableringstid$etablering_vistelsetid_Dalarna
```

Ytterligare en positiv trend är att det över tid verkar gå snabbare för nyligen invandrade att etablera sig på arbetsmarknaden. Från `r etablering_min_ar` till `r etablering_max_ar` har andelen etablerade på arbetsmarknaden i gruppen med vistelsetid under ett år, ökat från ca `r etablering_0_1_min_ar_alla` procent till ungefär `r etablering_0_1_max_ar_alla` procent, vilket är mer än en fördubbling. Det finns dessvärre tydliga skillnader mellan mäns och kvinnors etableringsmöjligheter de första åren. En betydligt högre andel män har lyckats etablera sig på arbetsmarknaden inom nio år i jämförelse med andelen kvinnor. Efter minst 10 år i landet är dock kvinnorna ikapp och förbi männen, då `r etablering_10_max_ar_kvinnor` procent av kvinnorna och `r etablering_10_max_ar_man` procent av männen är etablerade på arbetsmarknaden.

```{r, echo = FALSE, message = FALSE, warning = FALSE, fig.height=5, fig.width=8, fig.align='center'}
gg_etableringstid$etablering_vistelsetid_kon_Dalarna
```

En jämförelse mellan länen när det gäller möjligheten att ha etablerat sig på arbetsmarknaden efter minst 10 år i Sverige visar att Dalarna återfinns i mittensegmentet. `r etablering_lan_10_hogst_andel_lan` har den högsta andelen etablerade med knappt `r etablering_lan_10_hogst_andel_varde` procent, och i `r etablering_lan_10_lagst_andel_lan` är andelen etablerade efter minst 10 år i landet lägst, med drygt `r etablering_lan_10_lagst_andel_varde` procent. 

```{r, echo = FALSE, message = FALSE, warning = FALSE, fig.height=5, fig.width=8, fig.align='center'}
gg_etableringstid$etablering_vistelsetid_allalan
```

### Unga som fullföljer gymnasiet{-}

Kunskap ger människor möjlighet att växa och påverka sin livssituation. Tillgång till utbildning, kunskap och bildning är avgörande för såväl utvecklingen av samhället, som god välfärd och tillväxt i näringslivet. När arbetsgivare inte hittar rätt kompetens hämmas den ekonomiska utvecklingen. Samtidigt försvagas den sociala hållbarheten när människor ställs utanför arbetsmarknaden. Befolkningens relativt sett låga utbildningsnivåer är en utmaning i stora delar av Dalarna. Ambitionen i Dalastrategin är att fler ska klara en gymnasieexamen för att därmed få bättre förutsättningar att etablera sig på arbetsmarknaden.

Denna indikator mäter andelen elever i Dalarna som har fullföljt en gymnasieutbildning inom fyra år efter att de påbörjat gymnasiet. Sett över hela tidsperioden `r gymnasiet_min_lasar` till `r gymnasiet_max_lasar` finns det en positiv trend, även om andelen fluktuerar mellan åren. Av eleverna som började läsa på gymnasiet i Dalarna läsåret `r gymnasiet_min_lasar` var det `r gymnasiet_min_lasar_andel` procent som inom fyra år fullföljde sin utbildning med examen. Den lägsta andelen avklarade examen om `r gymnasiet_lagst_avklarat_andel` procent uppmättes för dem som påbörjade gymnasiet läsåret `r gymnasiet_lagst_avklarat_lasar` (möjligen en pandemieffekt), samtidigt som den högsta andelen avklarade examen finns bland de elever som påbörjade gymnasiet läsåret `r gymnasiet_hogst_avklarat_lasar`, `r gymnasiet_hogst_avklarat_andel` procent av dem har tagit ut examen inom fyra år.

```{r, echo = FALSE, message = FALSE, warning = FALSE, fig.height=5, fig.width=8, fig.align='center'}
gg_genomstromning_gym$genomstromning_gymnasiet_Dalarna
```


## Marknadseffektivitet{.tabset}

### Föräldrapenning{-}

Fördelningen av dagar mellan vårdnadshavarna har jämnats ut något sedan slutet av 1990-talet då runt 85-90 procent av föräldrapenningdagarna togs ut av mammorna. Sedan dess har först en (1995), sedan två (2002) och även tre månader (2016) reserverats åt respektive vårdnadshavare (också kallade "pappamånader"). Detta har bidragit till ett jämnare uttag men utvecklingen får ändå sägas gå relativt trögt, då kvinnors andel endast har minskat till runt `r round(as.numeric(foraldrapenning_df %>% filter(Kommun == "Samtliga kommuner", Kön == "Kvinnor", År == max(År)) %>% .$Andel),0)` procent `r max(foraldrapenning_df$År)`. Svenska vårdnadshavare är således långt ifrån att ge sina barn en jämställd tillgång till sina föräldrar. Skillnaden i uttag påverkar också den disponibla inkomsten, som beskrivits under rubriken Ekonomisk jämställdhet. Skillnaden är som störst mellan sammanboende kvinnor och män när det yngsta barnet är 0–3 år [(Regeringen, 2022)](<https://www.regeringen.se/contentassets/46945970585240a4a5bfd9a0f75ecf3d/ekonomisk-jamstalldhet.pdf>){target="_blank"}.

```{r, echo = FALSE, message = FALSE, warning = FALSE, fig.height=5, fig.width=8, fig.align='center'}
gg_fp_vab$Foraldrapenning_andel_Dalarna
```

### Tillgång till bredband{-}

Tillgång till en snabb och robust digital infrastruktur är för de flesta en grundförutsättning för att bo och verka i hela Dalarna. Fysiska och digitala mötesplatser gör att vi når både varandra och omvärlden. En av utmaningarna för Dalarna är en ojämnt fördelad digital infrastruktur. Att stärka och tillgängliggöra den digitala infrastrukturen för hela Dalarnas befolkning, oavsett plats, är avgörande för en lyckad digitalisering av samhället.

I Dalarna har andelen av befolkningen med tillgång till, eller möjlighet att ansluta till, bredband om minst 1 Gbit/s ökat från ca `r andel_bredband_min` procent `r bredband_min_ar` till ca `r andel_bredband_max` procent `r bredband_max_ar`. Det kan jämföras med riksgenomsnittet som år `r bredband_max_ar` var `r andel_bredband_max_riket` procent. 

```{r, echo = FALSE, message = FALSE, warning = FALSE, fig.height=5, fig.width=8, fig.align='center'}
gg_bredband$tillgang_bredband_Dalarna
```

## Företagande{.tabset}

### Nystartade företag{-}

Antalet nystartade företag per kommun i Dalarna visar att `r nystartade_kommun_hogst_max_ar` kommun har flest, med ungefär `r nystartade_kommun_hogst_max_ar_varde` nystartade företag per 1000 invånare `r nystartade_max_ar`, medan `r nystartade_kommun_lagst_min_ar` har minst med ca `r nystartade_kommun_lagst_min_ar_varde`.  Ungefär hälften av Dalarnas kommuner hade fler nystartade företag (per 1000 invånare) än Sverige `r nystartade_max_ar`.

```{r, echo = FALSE, message = FALSE, warning = FALSE, fig.height=5, fig.width=8, fig.align='center'}
gg_nyst_konk$nystartade
```

# Ett sammanhållet Dalarna

<p class="intro" style = "background-color: #ffec9f">
I ett sammanhållet Dalarna finns goda livsmiljöer
som skapar en känsla av närhet. Det är ett
Dalarna fyllt av engagemang, där människor upplever
delaktighet och tillsammans bidrar till en hållbar
utveckling. Det är ett inkluderande, jämställt,
och jämlikt Dalarna där människor mår bra och
där alla ges möjlighet att utvecklas.
</p>

## Hälsa och trygghet{.tabset}

## Hur uppkopplade är dalfolket{.tabset}

### Avsaknad av tillit till andra människor{-}

Det är människorna i Dalarna som skapar regionen – alla enskilda individer boende i länet, som också är del av familjer och av andra gemenskaper, organisationer och företag. Människors känsla av sammanhang och delaktighet är centralt för att skapa ett väl fungerande samhälle. För att skapa sammanhang och delaktighet behövs tillit mellan dem som ingår i gemenskapen, och det behövs sätt att hantera osäkerhet som kan uppstå när nya medlemmar inkluderas i en gemenskap. Socialt kapital beskriver det kitt som uppstår när en grupp människor enas kring gemensamma värden, normer och värderingar, det får människor att ha tillit till sina medmänniskor och till det gemensamma. Att den representativa demokratins institutioner, såsom kommuner, region och myndigheter, är väl fungerande och att invånarna har förtroende för dem är centralt för en levande demokrati. En stark tillit till andra underlättar samarbetet mellan människor och viljan och förmågan att bidra med nya idéer till samhällsutvecklingen. Ett samhälle med ett starkt socialt kapital är bättre rustat för att möta förändringar och eventuella kriser.

Indikatorn för tillit mäter andel (%) invånare 16-84 år som i en enkätundersökning har uppgett att de anser sig sakna tillit till andra. Värdet är beräknat som medelvärdet över en fyraårsperiod. Mellan tidsperioden `r tillit_min_period` och `r tillit_max_period` visar det sig att andelen som anser sig sakna tillit har ökat något, från `r tillit_min_period_varde` procent  till `r tillit_max_period_varde` procent. Under intervallet har däremot andelen under perioden 2007 till 2015 varit lägre mellan 23 och 25 procent. Andelen kvinnor som saknar tillit till andra har varit högre än andelen män som saknar tillit till andra fram till ungefär år 2015. Sedan år 2015 är mönstret inte längre entydigt, och det senaste året `r tillit_senaste_ar` uppgav en större andel män, än kvinnor, att de saknade tillit till andra.

Andelen som säger sig sakna tillit utgör ungefär `r  tillit_senaste_ar` procent av invånarna, samtidigt som det framkommer i folkhälsoenkäten att ca 20 procent av invånarna aldrig eller väldigt sällan deltog i sociala sammankomster före pandemin, och att andelen har ökat till ca `r lagt_soc_deltagande_senaste_ar_varde` procent av invånarna efter pandemin år `r lagt_soc_deltagande_senaste_ar`. Att delta i olika typer av sociala sammankomster är en byggsten för att skapa sammanhang och i förlängningen tillit.

```{r, echo = FALSE, message = FALSE, warning = FALSE, fig.height=5, fig.width=8, fig.align='center'}
gg_tillit$tillit_Dalarna
```

## Ekonomisk jämlikhet{.tabset}

### Gini-koefficient{-}

I Dalastrategin lyfts ekonomiska klyftor som en framtidsutmaning för länet. För att redovisa ojämlikheten i inkomstfördelningen används gini-koefficienten. Ett högt värde på koefficienten visar på större inkomstskillnader och därmed större ojämlikhet. Här redovisas ginikoefficienten beräknad genom disponibel inkomst per "konsumtionsenhet" inklusive kapitalvinster. Med konsumtionsenhet menas att det i beräkningen av en individs tillgängliga ekonomiska resurser tas hänsyn till hur hushållet som individen bor i är sammansatt. Det betyder att beräkningen beaktar om personen är ensamboende eller sammanboende och om den har ansvar för minderåriga barn eller inte etc, faktorer som kan minska eller öka individens disponibla inkomst.

I Dalarna har ginikoefficienten ökat något från  `r gini_min_ar` till `r gini_max_ar`, vilket således visar på en ökad ekonomisk ojämlikhet i länet, med en toppnotering 2019. Värt att notera är dock att trenden verkar bruten då ginikoeffiecienten minskade `r gini_max_ar`, jämfört med året innan. Ginikoefficienten för länet ligger även under koefficienten för riket för samtliga år förutom 2019, det vill säga i Dalarna är inkomsterna mindre ojämlika än i Sverige som helhet. År 2019 avviker så skarpt från den generella trenden att det årets notering bör betraktas med försiktighet. 

```{r, echo = FALSE, message = FALSE, warning = FALSE, fig.height=5, fig.width=8, fig.align='center'}
gg_gini$gini_tidsserie_00_20
```

### Låg ekonomisk standard{-}

Ekonomiska klyftor mellan olika grupper i samhället är en utmaning för både Sverige och Dalarna. Om de socioekonomiska klyftorna blir alltför stora riskerar de att motverka sammanhållning, tillit och trygghet. Det riskerar i sin tur att försvaga demokratin, exempelvis genom systematiska skillnader i valdeltagande, faktiskt eller upplevt inflytande samt delaktighet och engagemang.

Med låg ekonomisk standard menas de hushåll som har en årsinkomst under 60 procent av medianvärdet för hushållens årliga inkomster i Sverige. Andel barn som lever i hushåll med låg ekonomisk standard blir därför ett mått på barns ekonomiska utsatthet i samhället. 

I diagrammet nedan kan vi notera att andelen unga (0-19 år) som lever i hushåll med låg ekonomisk standard i Dalarnas län har ökat över mätperioden, vilket är negativt, från `r lag_ek_standard_df_dalarna_min_ar` procent år `r min_ar_lag_ek` till drygt `r lag_ek_standard_df_dalarna_max_ar` procent `r max_ar_lag_ek`. Viktigt att notera är dock att andelen har minskat tydligt mellan 2019 och `r max_ar_lag_ek`, från `r lag_ek_standard_df_dalarna_2019` procent till `r lag_ek_standard_df_dalarna_max_ar` procent.

```{r, echo = FALSE, message = FALSE, warning = FALSE, fig.height=5, fig.width=8, fig.align='center'}
gg_lag_ek_standard$andel_invånare_0_19_år_med_låg_ekonomisk_standard_i_dalarna
```

I ett nationellt perspektiv ser vi att endast fem andra län har en högre andel unga som lever i hushåll med låg ekonomisk standard än vad Dalarna har.

```{r, echo = FALSE, message = FALSE, warning = FALSE, fig.height=5, fig.width=8, fig.align='center'}
gg_lag_ek_standard$andel_invånare_0_19_år_med_låg_ekonomisk_standard
```

### Löner{-}

En egen inkomst är en av förutsättningarna för ett ekonomiskt självständigt liv. Livsinkomsten påverkar även vilken pension personen kommer att få vid pensionering. 

För kvinnor och män i Dalarna i arbetsför ålder (20-64 år) är inkomstskillnaderna relativt stora och har hållit i sig över tid. Medianinkomsten för en man i Dalarna var `r inkomst_max_ar` cirka `r medianinkomst_man_max_20_64` tusen kronor före skatt, medan en kvinna hade en medianinkomst på ungefär `r medianinkomst_kvinna_max_20_64` tusen kronor. I den andra figuren nedan syns även en positiv utveckling i form av att den relativa skillnaden i inkomst mellan könen har minskat sedan millennieskiftet. Diagrammet visar att kvinnors medianinkomst har ökat med `r medianinkomst_kvinna_forandring_20_64` procent sedan slutet millennieskiftet, medan mäns har ökat med ungefär `r medianinkomst_man_forandring_20_64` procent. Det är dock viktigt att notera att figurerna nedan endast redovisar kvinnors och mäns skilda ekonomiska förutsättningar, medan det kan finnas flera förklaringar till skillnaden. En faktor är att kvinnor i högre grad arbetar deltid, och därför kan ha en lägre årsinkomst. Men även yrke, bransch och utbildningsinriktning kan förklara en del av skillnaden. 

```{r, echo = FALSE, message = FALSE, warning = FALSE, fig.height=5, fig.width=8, fig.align='center'}
gg_inkomst$Medianinkomst_20_64_Dalarna_tid
```

```{=html}
<script>
window.addEventListener('load', function () {
  document.querySelectorAll('div.section.tabset .nav-tabs li, div.section.tabset .nav-tabs a')
    .forEach(function (el) { el.classList.remove('active'); el.setAttribute('aria-selected','false'); });
  document.querySelectorAll('div.section.tabset .tab-content .tab-pane')
    .forEach(function (pane) { pane.classList.remove('active','in','show'); });
});
</script>
```
