---
title: "Uppföljning Dalastrategin"
author: ""
date: ""
output: 
  html_document:
    self_contained: true
    includes:
      in_header: 
      - favicon.html
      - hero_image.html
    toc: yes
    toc_float: yes
    toc_depth: 6
    css: "styles_hero.css"
    number_sections: true
---

```{r setup, include=FALSE}
knitr::opts_chunk$set(echo = FALSE)
```

```{js}
const debounce = (fn) => {
  let frame;
  return (...params) => {
    if (frame) cancelAnimationFrame(frame);
    frame = requestAnimationFrame(() => fn(...params));
  };
};

const storeScroll = () => {
  const threshold = 150; // px
  const scrolled = window.scrollY > threshold;

  document.documentElement.dataset.scroll = scrolled ? 'scrolled' : 'top';
};

document.addEventListener('scroll', debounce(storeScroll), { passive: true });
storeScroll();

```
<p style = "font-size:12px">
<i>Rapporten är skapad av Samhällsanalys, Region Dalarna<br>
Senast uppdaterad: `r Sys.Date()`</i>
</p>

# Ett klimatsmart Dalarna

<p class="intro" style = "background-color: #93CEC1">
Ett klimatsmart Dalarna är ett resurseffektivt Dalarna utan
klimatpåverkande utsläpp. Resande sker på ett enkelt och
miljömässigt hållbart sätt. I ett klimatsmart Dalarna är samhällets
robusthet och resiliens vid klimatförändringar god.
</p>

Den miljömässiga dimensionen för en hållbar regional utveckling handlar bland annat om att säkerställa att ekosystemen bibehålls och vårdas så att de fortsätter att leverera de tjänster som människor och samhällen är beroende av. Genom ambitionen att gå före i en miljömässigt hållbar omställning ska innovationer med hållbarhet i fokus gynnas bland regionens företag. Regionala lösningar kan bidra till att lösa globala problem och är vägen fram till goda livsmiljöer och levnadsvillkor för de boende.

Dalarna är rikt på naturresurser och om de brukas rätt ger de mångfalt tillbaka. Indikatorer som följs upp är därför bland annat hur resurser som vatten och vind, skog och jordbruksmark används. I Dalarna utgörs samtidigt en stor del av näringslivet av tillverkande industri som förbrukar relativt sett stora mängder energi och driver därigenom upp mängden energi förbrukad per invånare. Det är en viktig avvägning mellan nytta och miljöpåverkan, att bedöma huruvida Dalarnas företag har det produktionssätt som har den minsta miljöpåverkan i global jämförelse och därmed motiv till att just företagen i Dalarna ska bedriva denna produktion.


## Hur mår Dalarnas natur{.tabset}

Här skriver man en kort introduktion med pilar?

### Markanvändning{-} 

**Skogsmark**

År 2018 beslutade dåvarande regering om Sveriges första nationella skogsprogram med fokus på skogsbrukets roll för en hållbar utveckling. I Dalastrategin omnämns skogsbruket som en av länets viktigare näringar. Skogsbruket påverkar och påverkas av klimatförändringarna, och därför behöver skötsel och brukande anpassas utifrån rådande kunskap om vad som har minst miljöpåverkan.

Dalarnas yta utgörs till 79 procent av skog vilket gör Dalarna till det femte mest skogstäta länet i landet [(SCB)](https://www.scb.se/hitta-statistik/sverige-i-siffror/miljo/marken-i-sverige/){target="_blank"}. All skogsmark är inte produktiv (ex. myrar och bergsytor etc. som producerar mindre än en kubikmeter virke per hektar och år). Dessa områden utgör 11,3 procent av skogsmarken, varav ca 1,5 procentenheter är formellt skyddad. Skogsbruket i Dalarna brukas nästan enbart med konventionella metoder, ca 78 procent av skogsmarken brukas konventionellt [(SCB)](https://www.statistikdatabasen.scb.se/pxweb/sv/ssd/START__MI__MI0605/SkyddSkogFrivillig/table/tableViewLayout1/){target="_blank"}.

Skyddad produktiv skog, tillsammans med frivilliga avsättningar av produktiv skog utgör andelen som brukas på ett hållbart sätt. I diagrammen nedan redovisas hur andelen skyddad produktiv skogsmark i Dalarnas län utvecklats mellan `r ar_min_skogsmark` och `r ar_max_skogsmark`. Arealen skyddad skogsmark i länet har ökat med knappt `r areal_skogsmark_forandring_procent` procent över tidsperioden, från `r areal_skogsmark_min_ar` hektar år `r areal_skogsmark_max_ar` hektar år `r ar_max_skogsmark`.  

```{r, echo = FALSE, message = FALSE, warning = FALSE, fig.height=5, fig.width=8, fig.align='center'}
gg_skogsmark$areal_skyddad_skogsmark_Dalarna
```

Drygt `r andel_skogsmark_max_ar` procent av den produktiva skogsmarken i Dalarnas län var skyddad år `r ar_max_skogsmark`, vilket är en något större andel än `r ar_min_skogsmark`. Det betyder att den totala arealen produktiv skogsmark har ökat något under perioden.

```{r, echo = FALSE, message = FALSE, warning = FALSE, fig.height=5, fig.width=8, fig.align='center'}
gg_skogsmark$andel_skyddad_skogsmark_Dalarna
```

**Betesmark och slåtteräng**

### Vatten{-} 

You can also embed plots, for example:

```{r pressure, echo=FALSE}
plot(pressure)
```

Note that the `echo = FALSE` parameter was added to the code chunk to prevent printing of the R code that generated the plot.

### Luft{-} 

## Resursförbrukning{.tabset}

## Resurseffektivitet{.tabset}

### Utsläpp{-}

År 2017 antog Sverige ett långsiktigt nationellt mål om att landet ska vara klimatneutralt år 2045. Detta innebär en minskning av växthusgasutsläpp med minst 85 procent inom landets gränser i jämförelse med utsläppen år 1990. Målet innebär i princip att alla sektorer och verksamheter behöver vara fossilfria år 2045. Sveriges nationella mål är i linje med det europeiska målet om ett klimatneutralt EU till år 2050 och det internationella Parisavtalet som innebär att jordens länder strävar efter att ökningen av den globala genomsnittstemperaturen inte blir mer än 1,5°C till år 2050 i förhållande till den förindustriella nivån, samt att den i vilket fall inte överstiger 2°C.

De klimatpåverkande växthusgaserna innefattar fler ämnen än koldioxid. Ett exempel är metangas som även är betydligt skadligare per enhet än koldioxid (1 ton metangas motsvarar utsläpp av ca 28 ton koldioxid). För att utsläppen som sker i Dalarna ska vara jämförbara med andra regioners utsläpp omsätts därför samtliga gasers utsläpp till så kallade koldioxidekvivalenter, det vill säga den mängd som varje ämne släpper ut omräknat i termer av koldioxid.

I Dalarna har utvecklingen gått i positiv riktning med minskande utsläpp av växthusgaser under de senaste decennierna. Det är industri- och transportsektorerna som står för den volymmässigt största minskningen samtidigt som dessa sektorer, i likhet med övriga Sverige, står för den största andelen utsläpp av växthusgaser totalt sett i länet. Diagrammet visar även att utsläppen minskade tydligt under pandemiåret 2020, rimligtvis för att produktionstakten saktade in, men ökade år 2021. Under år 2022 minskade utsläppen återigen och var på den lägsta nivån sedan åtminstone 2005. Ska utsläppsmålen uppnås krävs dock en betydligt snabbare minskningstakt.  

```{r, echo = FALSE, message = FALSE, warning = FALSE, fig.height=5, fig.width=8, fig.align='center'}
gg_utslapp$utslapp_bransch_Dalarna
```

Sett till utsläpp per person ligger Dalarna högre än riksgenomsnittet, trots en minskning från knappt `r utslapp_min_ar_per_person` ton/invånare år `r utslapp_min_ar`  till ungefär `r utslapp_max_ar_per_person` ton/invånare år `r utslapp_max_ar`. För att uppnå målet om klimatneutralitet 2045, skulle utsläppen behöva minska till ca 1,25 ton/invånare år 2045, vilket innebär en minskning om ungefär `r behovd_minskning` procent årligen mellan `r utslapp_max_ar` och 2045. Som jämförelse minskade utsläppen per person i Dalarna med ungefär `r forandring_sedan_2015` procent per år mellan 2015 och `r utslapp_max_ar`. Även om vi ser en utveckling i rätt riktning kommer det således att krävas en ännu snabbare minskningstakt för att uppnå våra ambitioner i Dalastrategin och bli klimatneutrala till år 2045 i enlighet med den nationella målsättningen.

```{r, echo = FALSE, message = FALSE, warning = FALSE, fig.height=5, fig.width=8, fig.align='center'}
gg_utslapp$utslapp_per_capita
```

### Elproduktion{-}

### Energieffektivitet{-}

### Avfall{-}

### Självförsörjning{-}



# Ett konkurrenskraftigt Dalarna

# Ett sammanhållet Dalarna

```{=html}
<script>
window.addEventListener('load', function () {
  document.querySelectorAll('div.section.tabset .nav-tabs li, div.section.tabset .nav-tabs a')
    .forEach(function (el) { el.classList.remove('active'); el.setAttribute('aria-selected','false'); });
  document.querySelectorAll('div.section.tabset .tab-content .tab-pane')
    .forEach(function (pane) { pane.classList.remove('active','in','show'); });
});
</script>
```
